# Sissejuhatus füüsikasse. Kulgliikumise kinemaatika[@Ainevaldkonna_undated-sr, lk 29-30]

## Füüsika meetod

### Õpitulemused

Kursuse lõpus õpilane:

1. selgitab mõisteid loodus, maailm ja vaatleja; hindab füüsika kohta teiste loodusteaduste seas ning
määratleb füüsika uurimisala (1-1);

2. määratleb looduse struktuuritasemete skeemil makro-, mikro- ja megamaailma ning nimetab nende
erinevusi;

3. selgitab loodusteadusliku meetodi olemust ja teab, et eksperimenditulemusi üldistades jõutakse
mudelini (1-2);

4. põhjendab mõõteseaduse vajalikkust üldaktseptitavate mõõtmistulemuste saamiseks;

5. mõistab mõõdetava suuruse ja mõõtmistulemuse suuruse väärtuse erinevust;

6. teab ja rakendab rahvusvahelise mõõtühikute süsteemi (SI) põhisuurusi ning nende mõõtühikuid (1-4);

7. teab, et korrektne mõõtetulemus sisaldab ka määramatust, ning kasutab mõõtmisega kaasnevat
mõõtemääramatust hinnates standardhälvet (1-3);

8. toob näiteid põhjusliku seose kohta (6-5);

9. mõistab, et füüsika üldprintsiibid on kõige üldisemad tõdemused looduse kohta, ning tõestab nende
kehtivust kooskõla eksperimendiga.

1: 1-4
6: 5

### Õppesisu

Füüsika kui loodusteadus. Füüsika kui nähtavushorisonte edasi nihutav teadus. Mikro-, makro- ja
megamaailm. Loodusteaduslik meetod (1-1). Vaatlus, eksperiment, mudeli loomine (1-2). Mudeli järelduste kontroll
ning mudeli areng (1-2). Mõõtmine ja mõõtetulemus (1-3). Mõõtesuurus ja mõõdetava suuruse väärtus. Mõõtühikud
ja vastavate kokkulepete areng (1-4). Rahvusvaheline mõõtühikute süsteem (SI) (1-4). Mõõteriistad ja mõõtevahendid (1-3).
Mõõteseadus. Mõõtemääramatus ning selle hindamine (1-3). Mõõtetulemuste analüüs (1-7).
Põhjuslikkus ja juhuslikkus füüsikas (6-5). Füüsika tunnetuslik ja ennustuslik väärtus. Füüsikaga seotud ohud (26-6).
Üldprintsiibid.

1
6: 5
26: 6

### Põhimõisted

loodus (1-2), loodusteadus (1-1), füüsika (1-1), mõõtevahend (1-3), taatlemine, nähtavushorisont, makro-, mikro- ja
megamaailm; vaatlus, hüpotees, eksperiment, mõõtmine (1-1, 1-3), mõõtühik (1-4), mõõtühikute süsteem (1-4),
mõõtemääramatus (1-3), mõõtesuurus, mõõdetava suuruse väärtus, mõõtetulemus

1: 1-4

1
6: 5
26: 6

### Praktiline tegevus ning teabe- ja suhtlustehnoloogia kasutamine

1. juhusliku loomuga nähtuse (palli põrke, heitkeha liikumise, kaldpinnalt libisemise vms) uurimine koos
mõõtmistulemuste analüüsiga (1: 3-7); 
2. keha joonmõõtmete mõõtmine ja korrektse mõõtetulemuse esitamine (1: 3-7);
3. mõõtmisest ning andmetöötlusest mudelini jõudmine erinevate katsete põhjal (1: 2-7).

1
6: 5
26: 6

## Kulgliikumise kinemaatika

### Õpitulemused

Kursuse lõpus õpilane:

1. mõistab, et füüsikalised suurused pikkus (ka teepikkus), ajavahemik (∆t) ja ajahetk (t) põhinevad
kehade ning nende liikumise (protsesside) omavahelisel võrdlemisel (2-1);

2. teab, et keha liikumisolekut iseloomustab kiirus, ning toob näiteid liikumise suhtelisuse kohta
makromaailmas (2-2, 2-3);

3. teab relativistliku füüsika peamist erinevust klassikalisest füüsikast;

4. teab, et väli liigub aine suhtes alati suurima võimaliku kiiruse ehk absoluutkiirusega;

5. eristab skalaarseid ja vektoriaalseid suurusi ning toob nende kohta näiteid (3-1);

6. seletab füüsika valemites esineva miinusmärgi tähendust (suuna muutumine esialgsele
vastupidiseks) (3-2);

7. eristab nähtuste ühtlane sirgjooneline liikumine, ühtlaselt kiirenev sirgjooneline liikumine, ühtlaselt
aeglustuv sirgjooneline liikumine ja vaba langemine olulisi tunnuseid ning toob sellekohaseid näiteid (2-5, 2-7);

8. selgitab füüsikaliste suuruste kiirus, kiirendus, teepikkus ja nihe tähendusi ning nende suuruste
mõõtmise või määramise viise (2-2, 2-3);

9. lahendab probleemülesandeid, rakendades keskmise kiiruse ja kiirenduse definitsioone (2: 2-6);

10. kasutab ühtlase
sirgjoonelise liikumise ja ühtlaselt muutuva liikumise kirjeldamiseks liikumisvõrrandeid vahemaa pikkuse kohta püsiva kiiruse ja püsiva kiirenduse kaudu (2-5, 2-6);

11. analüüsib ühtlase ja ühtlaselt muutuva sirgjoonelise liikumise kiiruse ning teepikkuse graafikuid;
oskab leida teepikkust kui kiiruse graafiku alust pindala (2: 2-4, 6);

12. rakendab ühtlaselt muutuva sirgjoonelise liikumise, sh vaba langemise kiiruse, nihke ja kiirenduse
leidmiseks järgmisi seoseid: (2: 5-7).

2
3: 1-2

1
2
3: 1-2
6: 5
26: 6

### Õppesisu

Punktmass kui keha mudel. Koordinaadid (2-1, 3-8). Taustsüsteem, liikumise suhtelisus (2-1). Relatiivsusprintsiip. Teepikkus
ja nihe (2-1). Ühtlane sirgjooneline liikumine ja ühtlaselt muutuv sirgjooneline liikumine: kiirus, kiirendus,
liikumisvõrrand, kiiruse ja läbitud teepikkuse sõltuvus ajast, vastavad graafikud (2: 2-5). Nihe, kiirus ja kiirendus kui
vektoriaalsed suurused (3-6). Vaba langemine kui näide ühtlaselt kiireneva liikumise kohta (2-7). Vaba langemise
kiirendus (2-7). Kiiruse ja kõrguse sõltuvus ajast vertikaalsel liikumisel (2-7). Erisihiliste liikumiste sõltumatus (3-4).

2: 1, 5, 7
3: 4-9

1
2
3
6: 5
26: 6

### Põhimõisted

füüsikaline suurus, skalaarne ja vektoriaalne suurus (2-2, 3-1), pikkus (2-1), liikumisolek (2: 1-4), aeg (2-2), kulgliikumine (2, 3),
punktmass, taustsüsteem (2-1), kinemaatika (2, 3), teepikkus (2-1), nihe (2-1), keskmine kiirus (2-2), hetkkiirus (2-3), kiirendus (2: 4, 5, 8), vaba
langemine (2-7)

2
3

1
2
3
6: 5
26: 6

### Praktiline tegevus

1. Kiiruse ja kiirenduse mõõtmine (2: 2-8);
2. langevate kehade liikumise uurimine (2-7);
3. kaldrennis veereva kuuli liikumise uurimine (2: 4-7);
4. heitkeha liikumise uurimine (2-7). 

2: 2-8

1
2
3
6: 5
26: 6

## Edu Valemi Kalender

### 2023-09-05

Teaduse olemus.

Füüsika ja selle seos teiste valdkondadega.

Mudelid, teooriad ja seadused.

Eesmärgina õpilane oskab

1. selgitada mõisteid loodus, maailm ja vaatleja; hindab füüsika kohta teiste loodusteaduste seas ning
määratleb füüsika uurimisala;

2. määratleda looduse struktuuritasemete skeemil makro-, mikro- ja megamaailma ning nimetab nende
erinevusi;

3. selgitada loodusteadusliku meetodi olemust ja teab, et eksperimenditulemusi üldistades jõutakse
mudelini;

8. tuua näiteid põhjusliku seose kohta;

9. mõista, et füüsika üldprintsiibid on kõige üldisemad tõdemused looduse kohta, ning tõestada nende
kehtivust kooskõla eksperimendiga.

Õppesisu: Füüsika kui loodusteadus. Füüsika kui nähtavushorisonte edasi nihutav teadus. Mikro-, makro- ja
megamaailm. Loodusteaduslik meetod. Vaatlus, eksperiment, mudeli loomine. Mudeli järelduste kontroll
ning mudeli areng.

Kava:

1. Tutvustus.

2. Ajurünnak õpitu kohta.

3. Arutelu teaduse olemuse üle[@fsikaline, lk 3-5, @giancoli, lk 2-4].

4. Ajurünnak oma tulevikusoovide ja füüsikaseoste kohta[@giancoli, lk 4-5].

5. Arutelu mudelite, teooriate ja seaduste üle.

6. Näidete esitamine põhjusliku seose kohta[@giancoli, lk 128].

7. Füüsika üldprintsiipid ja nende kehtivuse tõestamine[@teised].

8. Kokkuvõte.

Kontaktsessiooniväline teemakohane tegevus järgmise kontaktsessiooni päeva alguseni: Kui veel pole, siis soetada *A4*-vormingus ruuduline kaustik või sellised lehed ja köitja, et sinna luua konspekt. Kõik seekord ülestäheldatu sinna konspekti ümber kirjutada! Kui veel pole, siis ka soetada eri värvi füüsilised kirjutusvahendid ja geomeetriavahendid! Lugeda, vaadata ja kuulata üle kontaktsessioonis viidatud teave!

### 2023-09-05

Mõõtmine ja määramatus; tüvenumbrid[@giancoli, lk 5-8].

Eesmärgid:

1. Oskus põhjendada mõõteseaduse vajalikkust üldaktseptitavate mõõtmistulemuste saamiseks.

2. Mõõdetava suuruse ja mõõtmistulemuse suuruse väärtuse erinevus on selge.

7. Õpilane teab, et korrektne mõõtetulemus sisaldab ka määramatust, ning kasutab mõõtmisega kaasnevat
mõõtemääramatust hinnates standardhälvet (ilmselt käsitleme standardhälvet hiljem).

Õppesisu: Mõõtmine ja mõõtetulemus. Mõõtesuurus ja mõõdetava suuruse väärtus. Mõõteriistad ja mõõtevahendid.
Mõõteseadus (ilmselt käsitleme hiljem). Mõõtemääramatus ning selle hindamine. Mõõtetulemuste analüüs.

Põhimõiste:

füüsikaline suurus
: füüsikalise objekti mõõdetav iseloomustaja[@fsikaline, lk 5]

### 2023-9-7

Ühikud, standardid ja Système Internationale[@giancoli, lk 8-11].

Ühikute teisendamine[@giancoli, lk 11-12].

Eesmärk: Õpilane teab ja oskab rakendada rahvusvahelise mõõtühikute süsteemi (SI) põhisuurusi ning nende mõõtühikuid.

Õppesisu: Mõõtühikud
ja vastavate kokkulepete areng. Rahvusvaheline mõõtühikute süsteem (SI).

Põhimõisted:

mõõtühik
: füüsikalise suuruse konkreetne väärtus, mida kokkuleppeliselt kasutatakse sama suuruse teiste väärtuste  arvuliseks iseloomustamiseks[@fsikalised]

mõõtühikute süsteem
: kokkulepitud põhiühikute ning neist tuletatud ülejäänud mõõtühikute moodustatud kogum[@erinevad]

Kava:

1. Teaduste piiride kirjeldamine[@looduse; @mikro].

2. *Powers of Ten - Ultimate Zoom (micro-macro - Imax combined)*[@powers; @giancoli, lk 9].

3. Mõõtühikute eesliidetega tutvumine[@mthikute; @giancoli, lk 10].

4. Harjutused mõõtühikute eesliidetega.

### 2023-09-7

Mõõtmine ja määramatus; tüvenumbrid[@giancoli, lk 5-8].

Kava:

1. Mõõtemääramatusega tutvumine[@kella; @mtetulemus; @neli; @higgsi; @a; @giancoli, lk 5-6].

2. Mõõtemääramatuse praktiliste ülesannete lahendamine.

Kontaktsessiooniväline teemakohane tegevus järgmise kontaktsessiooni alguseni: Lahendada @giancoli, lk 18 ülesanded 1, 3, 5, 7, 9, 11, 13!

### 2023-9-7

Õpilased jätkasid teisendamisharjutuste sooritamist.

### 2023-9-12

Eesmärgina õpilane

5. mõistab mõõdetava suuruse ja mõõtmistulemuse suuruse väärtuse erinevust;

Õppesisu: Mõõtesuurus ja mõõdetava suuruse väärtus.

Kava:

1. Ümardamine[@rounding].

2. Tüvenumbrid[@sigfigpdf; @significantfigurespdf; @physics, lk 4-6; @introduction; @rounding].

Selgitasin ümardamise ja tüvenumbrite reegleid.

Kontaktsessiooniväline teemakohane tegevus järgmise kontaktsessiooni päeva alguseni vastavalt kava teemadele, kui jõudsime selle teema läbida: lugeda, vaada-kuulata kõik kontaktsessiooni kirjelduses viidatud allikad!

### 2023-9-12

Rakendasime ümardamise ja tüvenumbrite reegleid.

### 2023-09-14

Õppesisu: Mõõtesuurus ja mõõdetava suuruse väärtus. Mõõtühikud
ja vastavate kokkulepete areng.

Kava:

3. Ühikute teisendamine[@physics, lk 1, 9-10; @introduction_conversions; @haynes_2014_crc, lk 1-27-1-46; @erinevad; @mthikute; @conversions; @unit; @physics_151].

Kontaktsessiooniväline teemakohane tegevus järgmise kontaktsessiooni päeva alguseni: Lugeda, vaada-kuulata kõik kontaktsessiooni kirjelduses viidatud allikad!

### 2023-09-19

Eesmärgina õpilane

4. oskab põhjendada mõõteseaduse vajalikkust üldaktseptitavate mõõtmistulemuste saamiseks;

5. mõistab mõõdetava suuruse ja mõõtmistulemuse suuruse väärtuse erinevust;

6. teab ja oskab rakendada rahvusvahelise mõõtühikute süsteemi (SI) põhisuurusi ning nende mõõtühikuid.

Õppesisu: Mõõtmine ja mõõtetulemus. Mõõtesuurus ja mõõdetava suuruse väärtus. Mõõtühikud
ja vastavate kokkulepete areng. Rahvusvaheline mõõtühikute süsteem (SI). Mõõteriistad ja mõõtevahendid.
Mõõteseadus.

Põhimõisted:

taatlemine
: protseduur, mille käigus pädev taatluslabor või teavitatud asutus kontrollib mõõtevahendi vastavust kehtestatud nõuetele ja märgistab nõuetele vastavaks tunnistatud mõõtevahendi taatlusmärgisega[@mtevahendite]

mõõtühikute süsteem
: kokkulepitud põhiühikud ning neist tuletatud ülejäänud mõõtühikud[@erinevad]

Kava:

4. SI[@sipostera4pdf; @physics, lk 8-9; @bureau_1974_the; @rahvusvaheline; @nistsp_1247png; @a11]. Ainult selgitasin.

### 2023-9-19

Eesmärgina õpilane

6. teab ja oskab rakendada rahvusvahelise mõõtühikute süsteemi (SI) põhisuurusi ning nende mõõtühikuid.

Õppesisu: Mõõtühikud
ja vastavate kokkulepete areng. Rahvusvaheline mõõtühikute süsteem (SI).

Põhimõisted:

mõõtühikute süsteem
: kokkulepitud põhiühikud ning neist tuletatud ülejäänud mõõtühikud[@erinevad]

Kava:

4. SI[@sipostera4pdf; @physics, lk 8-9; @bureau_1974_the; @rahvusvaheline; @nistsp_1247png; @a11]. Õpilased lahendasid ülesandeid jõudes kolmanda plokini.

Kontaktsessiooniväline teemakohane tegevus järgmise kontaktsessiooni päeva alguseni: Lugeda, vaada-kuulata kõik kontaktsessiooni kirjelduses viidatud allikad!

### 2023-09-21

Eesmärgina õpilane

5. mõistab mõõdetava suuruse ja mõõtmistulemuse suuruse väärtuse erinevust;

6. teab ja oskab rakendada rahvusvahelise mõõtühikute süsteemi (SI) põhisuurusi ning nende mõõtühikuid.

Õppesisu: Mõõtmine ja mõõtetulemus. Mõõtesuurus ja mõõdetava suuruse väärtus. Mõõtühikud
ja vastavate kokkulepete areng. Rahvusvaheline mõõtühikute süsteem (SI).

Põhimõisted:

mõõtühikute süsteem
: kokkulepitud põhiühikud ning neist tuletatud ülejäänud mõõtühikud[@erinevad]

Kava:

4. SI[@sipostera4pdf; @physics, lk 8-9; @bureau_1974_the; @rahvusvaheline; @nistsp_1247png; @a11]. Kõige kaugemale jõuti viienda ploki ülesanneteni.

### 2023-09-21

Eesmärgina õpilane

5. mõistab mõõdetava suuruse ja mõõtmistulemuse suuruse väärtuse erinevust;

6. teab ja oskab rakendada rahvusvahelise mõõtühikute süsteemi (SI) põhisuurusi ning nende mõõtühikuid.

Õppesisu: Mõõtmine ja mõõtetulemus. Mõõtesuurus ja mõõdetava suuruse väärtus. Mõõtühikud
ja vastavate kokkulepete areng. Rahvusvaheline mõõtühikute süsteem (SI).

Põhimõisted:

mõõtühikute süsteem
: kokkulepitud põhiühikud ning neist tuletatud ülejäänud mõõtühikud[@erinevad]

Kava:

4. SI[@sipostera4pdf; @physics, lk 8-9; @bureau_1974_the; @rahvusvaheline; @nistsp_1247png; @a11].

5. Dimensionaalanalüüs[@physics, lk 14-15; @introduction_base_dimensions]. Jõudsin selgitada dimensionaalanalüüsi enne näidet 1-10.

### 2023-09-21

Eesmärgina õpilane

5. mõistab mõõdetava suuruse ja mõõtmistulemuse suuruse väärtuse erinevust;

6. teab ja oskab rakendada rahvusvahelise mõõtühikute süsteemi (SI) põhisuurusi ning nende mõõtühikuid.

Õppesisu: Mõõtmine ja mõõtetulemus. Mõõtesuurus ja mõõdetava suuruse väärtus. Mõõtühikud
ja vastavate kokkulepete areng. Rahvusvaheline mõõtühikute süsteem (SI).

Põhimõisted:

mõõtühikute süsteem
: kokkulepitud põhiühikud ning neist tuletatud ülejäänud mõõtühikud[@erinevad]

Kava:

5. Dimensionaalanalüüs[@physics, lk 14-15; @introduction_base_dimensions]. SI tuletatud ühikute dimensionaalanalüüs.

Kontaktsessiooniväline teemakohane tegevus järgmise kontaktsessiooni päeva alguseni vastavalt kava teemadele, kui jõudsime selle teema läbida: Lahendada @physics, lk 16-18 järgmised ülesanded:

3, 4: 15, 17, 19, 21, 23, 25, 27, 29, 31, 33,

5: 55, 57.

Näidislahendused on mõeldud kasutamaks pärast endapoolset lahendada proovimist, kui lahendaja jääb hätta[@looduseuurimine].

Lisaks lugeda, vaada-kuulata kõik kontaktsessiooni kirjelduses viidatud allikad!

### 2023-9-26

Eesmärgina õpilane

7. teab, et korrektne mõõtetulemus sisaldab ka määramatust, ning oskab kasutada mõõtmisega kaasnevat
mõõtemääramatust hinnates standardhälvet.

Õppesisu: Mõõtmine ja mõõtetulemus. Mõõtesuurus ja mõõdetava suuruse väärtus. Mõõtühikud
ja vastavate kokkulepete areng. Rahvusvaheline mõõtühikute süsteem (SI). Mõõteriistad ja mõõtevahendid.
Mõõteseadus. Mõõtemääramatus ning selle hindamine. Mõõtetulemuste analüüs.

Põhimõiste:

mõõtemääramatus
: suurus, mis kuulub mõõtetulemuse juurde ja iseloomustab tõenäosuslikult mõõtesuuruse võimalike väärtuste vahemikku[@mtmise]

Kava:

6. Tabavus, täpsus, veatüübid ja määramatus[@mgpg11pdf; @physics, lk 3-4, 6; @introduction_accuracy_precision; @mtmise_precision; @a12]. Selgitasin tabavust ja täpsust, erinevust analoog- ja digitaalmõõtevahendite vahel ja kuidas arvutada A-tüüpi mõõtemääramatust kehade kõrguste näitel.

### 2023-9-26

Eesmärgina õpilane

7. teab, et korrektne mõõtetulemus sisaldab ka määramatust, ning oskab kasutada mõõtmisega kaasnevat
mõõtemääramatust hinnates standardhälvet.

Õppesisu: Mõõtmine ja mõõtetulemus. Mõõtesuurus ja mõõdetava suuruse väärtus. Mõõtühikud
ja vastavate kokkulepete areng. Rahvusvaheline mõõtühikute süsteem (SI). Mõõteriistad ja mõõtevahendid.
Mõõteseadus. Mõõtemääramatus ning selle hindamine. Mõõtetulemuste analüüs.

Põhimõiste:

mõõtemääramatus
: suurus, mis kuulub mõõtetulemuse juurde ja iseloomustab tõenäosuslikult mõõtesuuruse võimalike väärtuste vahemikku[@mtmise]

Kava:

6. Tabavus, täpsus, veatüübid ja määramatus[@mgpg11pdf; @physics, lk 3-4, 6; @introduction_accuracy_precision; @mtmise_precision; @a12]. Selgitasin sagedusgraafikut seoses standardhälbega ja B-tüüpi mõõtemääramatust. Neli mõõtemääramatuse harjutusteplokki sai lahendatud, viiendast jätkame.

Kontaktsessiooniväline teemakohane tegevus järgmise kontaktsessiooni päeva alguseni:
Lugeda, vaada-kuulata kõik kontaktsessiooni kirjelduses viidatud allikad!

### 2023-9-28

Eesmärgina õpilane

7. teab, et korrektne mõõtetulemus sisaldab ka määramatust, ning oskab kasutada mõõtmisega kaasnevat
mõõtemääramatust hinnates standardhälvet.

Õppesisu: Mõõtmine ja mõõtetulemus. Mõõtesuurus ja mõõdetava suuruse väärtus. Mõõtühikud
ja vastavate kokkulepete areng. Rahvusvaheline mõõtühikute süsteem (SI). Mõõteriistad ja mõõtevahendid.
Mõõteseadus. Mõõtemääramatus ning selle hindamine. Mõõtetulemuste analüüs.

Põhimõiste:

mõõtemääramatus
: suurus, mis kuulub mõõtetulemuse juurde ja iseloomustab tõenäosuslikult mõõtesuuruse võimalike väärtuste vahemikku[@mtmise]

Kava:

6. Tabavus, täpsus, veatüübid ja määramatus[@mgpg11pdf; @physics, lk 3-4, 6; @introduction_accuracy_precision; @mtmise_precision; @a12]. Selgitasin suhtelist viga, esitatud mõõtetulemuse ja mõõtevea eraldi interpreteerimist koos interpreteerimisena, eraldi mõõdetud komponentide mõõtetulemuste esitamist kokku välja arvutatud tulemusena, intervalle. Õpilased asusid mõõtemääramatuse prantsuskeelselt lehelt lahendama ülesandeid kolm ja neli minu selgituste järgi.

### 2023-9-28

Eesmärgina õpilane

7. teab, et korrektne mõõtetulemus sisaldab ka määramatust, ning oskab kasutada mõõtmisega kaasnevat
mõõtemääramatust hinnates standardhälvet.

Õppesisu: Mõõtmine ja mõõtetulemus. Mõõtesuurus ja mõõdetava suuruse väärtus. Mõõtühikud
ja vastavate kokkulepete areng. Rahvusvaheline mõõtühikute süsteem (SI). Mõõteriistad ja mõõtevahendid.
Mõõteseadus. Mõõtemääramatus ning selle hindamine. Mõõtetulemuste analüüs.

Põhimõiste:

mõõtemääramatus
: suurus, mis kuulub mõõtetulemuse juurde ja iseloomustab tõenäosuslikult mõõtesuuruse võimalike väärtuste vahemikku[@mtmise]

Kava:

6. Tabavus, täpsus, veatüübid ja määramatus[@mgpg11pdf; @physics, lk 3-4, 6; @introduction_accuracy_precision; @mtmise_precision; @a12]. Selgitasin prantsuskeelsel lehel olevate ülesannete sisu lõpuni ja kõige kaugemale lahendamisega jõutigi viimase ülesandeni, mis jäi iseseisvalt lõpetada.

### 2023-10-3

Eesmärgina õpilane

7. teab, et korrektne mõõtetulemus sisaldab ka määramatust, ning oskab kasutada mõõtmisega kaasnevat
mõõtemääramatust hinnates standardhälvet.

Õppesisu: Mõõtmine ja mõõtetulemus. Mõõtesuurus ja mõõdetava suuruse väärtus. Mõõtühikud
ja vastavate kokkulepete areng. Rahvusvaheline mõõtühikute süsteem (SI). Mõõteriistad ja mõõtevahendid.
Mõõteseadus. Mõõtemääramatus ning selle hindamine. Mõõtetulemuste analüüs.

Põhimõiste:

mõõtemääramatus
: suurus, mis kuulub mõõtetulemuse juurde ja iseloomustab tõenäosuslikult mõõtesuuruse võimalike väärtuste vahemikku[@mtmise]

Kava:

6. Tabavus, täpsus, veatüübid ja määramatus[@mgpg11pdf; @physics, lk 3-4, 6; @introduction_accuracy_precision; @mtmise_precision; @a12]. Tutvuti mõõtmisvahenditega ja raporteeriti kuni seitsmenda punktini. Alisa: analoogtermomeeter, Demid ja Grigori: vana multimeeter, Daniil ja Vladimir: nurgik, Stanislavs: mõõtkavadega joonlaud, Vladislav: pulsi- ja oksümeeter, Polina ja Mihhail: kompass. Ülejäänud lahkusid.

### 2023-10-3

Eesmärgina õpilane

7. teab, et korrektne mõõtetulemus sisaldab ka määramatust, ning oskab kasutada mõõtmisega kaasnevat
mõõtemääramatust hinnates standardhälvet.

Õppesisu: Mõõtmine ja mõõtetulemus. Mõõtesuurus ja mõõdetava suuruse väärtus. Mõõtühikud
ja vastavate kokkulepete areng. Rahvusvaheline mõõtühikute süsteem (SI). Mõõteriistad ja mõõtevahendid.
Mõõteseadus. Mõõtemääramatus ning selle hindamine. Mõõtetulemuste analüüs.

Põhimõiste:

mõõtemääramatus
: suurus, mis kuulub mõõtetulemuse juurde ja iseloomustab tõenäosuslikult mõõtesuuruse võimalike väärtuste vahemikku[@mtmise]

Kava:

6. Tabavus, täpsus, veatüübid ja määramatus[@mgpg11pdf; @physics, lk 3-4, 6; @introduction_accuracy_precision; @mtmise_precision; @a12]. Jätkasime mõõtmistega ja nende tulemuste raporteerimisega. Alisa jõudis digitermomeetriga teha veidi A-tabelit, Mihhail ja Polina tutvuda valgustugevuse mõõtjaga. Donat uuris nihikut.

### 2023-10-5

Õppesisu: Mõõtetulemuste analüüs.

Kava:

7. Toores hinnang[@physics, lk 11-13]. Jõudsime käsitleda kõik, välja arvatud klaverihäälestajate näite.

### 2023-10-5

Üks võõras õpilane rääkis interferentsist kahe piluga, prootonite koostisest, Schrödingeri kassist. Demid rääkis kvantsurematusest.

Kontaktsessiooniväline teemakohane tegevus järgmise kontaktsessiooni päeva alguseni: Lahendada @physics, lk 17-19'st järgmised ülesanded: *1*, *3*, *5*, *7*, *9*, *11*, *13*, *35*, *37*, *39*, *41*, *43*, *45*, *47*, *49*, *51*, *53*, *59*, *61*, *63*, *65*, *67*, *69*, *71*, *73*, *75*, *77* ja *79*.

Lisaks lugeda, vaada-kuulata kõik kontaktsessiooni kirjelduses viidatud allikad!

### 2023-10-10

Õppesisu: Mõõtetulemuste analüüs.

Kava:

1. Loodusteaduste klubi tutvustamine.

7. Toores hinnang[@physics, lk 11-13]. Klaverihäälestajate näide. Lahendasime ka ülesande *51*.

### 2023-10-10

Füüsika meetodi teadmiste ja oskuste kontroll.

### 2023-10-12

Sessiooni lõpus õpilane:

1. mõistab, et füüsikalised suurused pikkus (ka teepikkus), ajavahemik (∆t) ja ajahetk (t) põhinevad
kehade ning nende liikumise (protsesside) omavahelisel võrdlemisel (2-1);

Õppesisu: Punktmass kui keha mudel. Koordinaadid (2-1, 3-8). Taustsüsteem, liikumise suhtelisus (2-1). Relatiivsusprintsiip. Teepikkus
ja nihe (2-1).

Põhimõisted:

füüsikaline suurus
: füüsikalise objekti mõõdetav iseloomustaja[@fsikaline, lk 5]

skalaarne suurus
: füüsikaline suurus, mis on esitatav vaid ühe mõõtarvu ja mõõtühikuga[@epik]

vektoriaalne suurus
: füüsikaline suurus, mis koosneb nii skalaarsest suurusest kui suunast[@physics, lk 22]

liikumisolek
: keha omadus, mis seisneb keha asukoha, asendi või kuju muutumises mingi teise keha ehk taustkeha suhtes[@epik]

aeg
: vaatleja kujutlus, mis tekitatakse liikumiste omavahelisel võrdlemisel[@epik]

taustsüsteem
: taustkeha, sellega seotud koordinaadistik ja ajamõõtmise süsteem[@epik]

kinemaatika
: sihitiste liikumise kirjeldamine[@physics, lk 20]

teepikkus
: alg- ja lõppasukoha vahekaugus täpselt piki trajektoori[@epik]

nihe
: sihitise asukoha muutus[@physics, lk 22]

Tagasiside füüsika meetodi testi kohta.

Jõudsin ka tutvustada asjad osast *2-1* (taustsüsteem ja nihe).

Iseseisvaks lahendamiseks ülesanne järgmise kontaktsessiooni päeva esimese kontaktsessiooni alguseni:
Lahenda kõik enda testi ülesanded oma vihikusse! Seejärel kommenteeri igat enda lahendust testipaberil testipaberile tühjale alale või eraldi lehele! Lõpuks hinda oma testitulemus! Testipaber koos sinu kommentaaride ja hindega tuleb mulle tagastada kohe kontaktsessiooni alguses.

### 2023-10-12

Sessiooni lõpus õpilane:

1. mõistab, et füüsikalised suurused pikkus (ka teepikkus), ajavahemik (∆t) ja ajahetk (t) põhinevad
kehade ning nende liikumise (protsesside) omavahelisel võrdlemisel (2-1);

2. teab, et keha liikumisolekut iseloomustab kiirus, ning toob näiteid liikumise suhtelisuse kohta
makromaailmas (2-2, 2-3);

8. selgitab füüsikaliste suuruste kiirus, kiirendus, teepikkus ja nihe tähendusi ning nende suuruste
mõõtmise või määramise viise (2-2, 2-3).

Õppesisu: Punktmass kui keha mudel. Koordinaadid (2-1, 3-8). Taustsüsteem, liikumise suhtelisus (2-1). Relatiivsusprintsiip. Teepikkus
ja nihe (2-1).

Põhimõisted:

füüsikaline suurus
: füüsikalise objekti mõõdetav iseloomustaja[@fsikaline, lk 5]

skalaarne suurus
: füüsikaline suurus, mis on esitatav vaid ühe mõõtarvu ja mõõtühikuga[@epik]

vektoriaalne suurus
: füüsikaline suurus, mis koosneb nii skalaarsest suurusest kui suunast[@physics, lk 22]

liikumisolek
: keha omadus, mis seisneb keha asukoha, asendi või kuju muutumises mingi teise keha ehk taustkeha suhtes[@epik]

aeg
: vaatleja kujutlus, mis tekitatakse liikumiste omavahelisel võrdlemisel[@epik]

taustsüsteem
: taustkeha, sellega seotud koordinaadistik ja ajamõõtmise süsteem[@epik]

kinemaatika
: sihitiste liikumise kirjeldamine[@physics, lk 20]

teepikkus
: alg- ja lõppasukoha vahekaugus täpselt piki trajektoori[@epik]

nihe
: sihitise asukoha muutus[@physics, lk 22]

keskmine kiirus
: jagatud selle vahemaa läbimiseks kuluva ajaga[@physics, lk 22]

hetkkiirus
: keskmine kiirus lõpmatult lühikese ajavahemiku kestel[@physics, lk 24]

Kava:

1. Võrdlusraamid ja nihe[@physics, lk 20-22].

2. Keskmine kiirus[@physics, lk 22-24]. Näide *2-2* tehtud. Näite *2-3* valem koostatud, nüüd vaja arvud asemele panna ja arvutada. Daniil pusis minu abiga ja väga vaevaliselt tuleb. Algebra on nõrk. Vladislav jätkas ja ta oskas liita harilikke murde, kuid oli unustanud, kuidas jagada hariliku murruga. Samuti vajab palju harjutamist valemisse asendamine teisest valemist.

3. Hetkekiirus[@physics, lk 24-26].

### 2023-10-17

Sessiooni lõpus õpilane:

1. mõistab, et füüsikalised suurused pikkus (ka teepikkus), ajavahemik (∆t) ja ajahetk (t) põhinevad
kehade ning nende liikumise (protsesside) omavahelisel võrdlemisel (2-1);

2. teab, et keha liikumisolekut iseloomustab kiirus, ning toob näiteid liikumise suhtelisuse kohta
makromaailmas (2-2, 2-3);

8. selgitab füüsikaliste suuruste kiirus, kiirendus, teepikkus ja nihe tähendusi ning nende suuruste
mõõtmise või määramise viise (2-2, 2-3).

Õppesisu: Punktmass kui keha mudel. Koordinaadid (2-1, 3-8). Taustsüsteem, liikumise suhtelisus (2-1). Relatiivsusprintsiip. Teepikkus
ja nihe (2-1).

Põhimõisted:

füüsikaline suurus
: füüsikalise objekti mõõdetav iseloomustaja[@fsikaline, lk 5]

skalaarne suurus
: füüsikaline suurus, mis on esitatav vaid ühe mõõtarvu ja mõõtühikuga[@epik]

vektoriaalne suurus
: füüsikaline suurus, mis koosneb nii skalaarsest suurusest kui suunast[@physics, lk 22]

liikumisolek
: keha omadus, mis seisneb keha asukoha, asendi või kuju muutumises mingi teise keha ehk taustkeha suhtes[@epik]

aeg
: vaatleja kujutlus, mis tekitatakse liikumiste omavahelisel võrdlemisel[@epik]

taustsüsteem
: taustkeha, sellega seotud koordinaadistik ja ajamõõtmise süsteem[@epik]

kinemaatika
: sihitiste liikumise kirjeldamine[@physics, lk 20]

teepikkus
: alg- ja lõppasukoha vahekaugus täpselt piki trajektoori[@epik]

nihe
: sihitise asukoha muutus[@physics, lk 22]

keskmine kiirus
: jagatud selle vahemaa läbimiseks kuluva ajaga[@physics, lk 22]

Kava:

1. Võrdlusraamid ja nihe[@a1dkinpacketpdf(lk 1-2)]. Lahendasime kõik variatsiooniülesanded vahemaa ja nihke kohta.

2. Keskmine kiirus[@physics, lk 22-24]. Näite *2-3* valemi koostamiseni teen ise, misjärel vaja arvutada. Lahendasime lõpuni keskmise kiiruse näite õpikust.

### 2023-10-17

Sessiooni lõpus õpilane:

1. mõistab, et füüsikalised suurused pikkus (ka teepikkus), ajavahemik (∆t) ja ajahetk (t) põhinevad
kehade ning nende liikumise (protsesside) omavahelisel võrdlemisel (2-1);

2. teab, et keha liikumisolekut iseloomustab kiirus, ning toob näiteid liikumise suhtelisuse kohta
makromaailmas (2-2, 2-3);

8. selgitab füüsikaliste suuruste kiirus, kiirendus, teepikkus ja nihe tähendusi ning nende suuruste
mõõtmise või määramise viise (2-2, 2-3).

Õppesisu: Punktmass kui keha mudel. Koordinaadid (2-1, 3-8). Taustsüsteem, liikumise suhtelisus (2-1). Relatiivsusprintsiip. Teepikkus
ja nihe (2-1).

Põhimõisted:

füüsikaline suurus
: füüsikalise objekti mõõdetav iseloomustaja[@fsikaline, lk 5]

skalaarne suurus
: füüsikaline suurus, mis on esitatav vaid ühe mõõtarvu ja mõõtühikuga[@epik]

vektoriaalne suurus
: füüsikaline suurus, mis koosneb nii skalaarsest suurusest kui suunast[@physics, lk 22]

liikumisolek
: keha omadus, mis seisneb keha asukoha, asendi või kuju muutumises mingi teise keha ehk taustkeha suhtes[@epik]

aeg
: vaatleja kujutlus, mis tekitatakse liikumiste omavahelisel võrdlemisel[@epik]

taustsüsteem
: taustkeha, sellega seotud koordinaadistik ja ajamõõtmise süsteem[@epik]

kinemaatika
: sihitiste liikumise kirjeldamine[@physics, lk 20]

teepikkus
: alg- ja lõppasukoha vahekaugus täpselt piki trajektoori[@epik]

nihe
: sihitise asukoha muutus[@physics, lk 22]

keskmine kiirus
: jagatud selle vahemaa läbimiseks kuluva ajaga[@physics, lk 22]

hetkkiirus
: keskmine kiirus lõpmatult lühikese ajavahemiku kestel[@physics, lk 24]

Kava:

1. Võrdlusraamid ja nihe[@a1dkinpacketpdf(lk 1-4)]. Lahendasime kõik variatsiooniülesanded vahemaa ja nihke kohta.

2. Keskmine kiirus[@physics, lk 22-24]. Näite *2-3* valemi koostamiseni teen ise, misjärel vaja arvutada. Lahendasime lõpuni keskmise kiiruse näite õpikust. Lahendasime kõik variatsiooniülesanded keskmise kiiruse kohta. Näitasin graafiliselt, kuidas saada kiiruse graafikust vahemaa graafik.

3. Hetkekiirus[@physics, lk 24-26]. Näitasin ka võrdluseks keskmise kiiruse ja hetkekiiruse valemit.

### 2023-10-19

Sessiooni lõpus õpilane:

1. mõistab, et füüsikalised suurused pikkus (ka teepikkus), ajavahemik (∆t) ja ajahetk (t) põhinevad
kehade ning nende liikumise (protsesside) omavahelisel võrdlemisel (2-1);

2. teab, et keha liikumisolekut iseloomustab kiirus, ning toob näiteid liikumise suhtelisuse kohta
makromaailmas (2-2, 2-3);

8. selgitab füüsikaliste suuruste kiirus, kiirendus, teepikkus ja nihe tähendusi ning nende suuruste
mõõtmise või määramise viise (2-2, 2-3).

Õppesisu: Punktmass kui keha mudel. Koordinaadid (2-1, 3-8). Taustsüsteem, liikumise suhtelisus (2-1). Relatiivsusprintsiip. Teepikkus
ja nihe (2-1).

Põhimõisted:

füüsikaline suurus
: füüsikalise objekti mõõdetav iseloomustaja[@fsikaline, lk 5]

skalaarne suurus
: füüsikaline suurus, mis on esitatav vaid ühe mõõtarvu ja mõõtühikuga[@epik]

vektoriaalne suurus
: füüsikaline suurus, mis koosneb nii skalaarsest suurusest kui suunast[@physics, lk 22]

liikumisolek
: keha omadus, mis seisneb keha asukoha, asendi või kuju muutumises mingi teise keha ehk taustkeha suhtes[@epik]

aeg
: vaatleja kujutlus, mis tekitatakse liikumiste omavahelisel võrdlemisel[@epik]

taustsüsteem
: taustkeha, sellega seotud koordinaadistik ja ajamõõtmise süsteem[@epik]

kinemaatika
: sihitiste liikumise kirjeldamine[@physics, lk 20]

teepikkus
: alg- ja lõppasukoha vahekaugus täpselt piki trajektoori[@epik]

nihe
: sihitise asukoha muutus[@physics, lk 22]

keskmine kiirus
: jagatud selle vahemaa läbimiseks kuluva ajaga[@physics, lk 22]

hetkkiirus
: keskmine kiirus lõpmatult lühikese ajavahemiku kestel[@physics, lk 24]

Kava:

3. Hetkekiirus[@a1dkinpacketpdf(lk 5-6, 19); @physics, lk 24-26]. Jõudsime lahendada hetkekiiruse ja keskmise kiiruse lehelt ülesandeni 11.a.

### 2023-10-19

Sessiooni lõpus õpilane:

1. mõistab, et füüsikalised suurused pikkus (ka teepikkus), ajavahemik (∆t) ja ajahetk (t) põhinevad
kehade ning nende liikumise (protsesside) omavahelisel võrdlemisel (2-1);

2. teab, et keha liikumisolekut iseloomustab kiirus, ning toob näiteid liikumise suhtelisuse kohta
makromaailmas (2-2, 2-3);

8. selgitab füüsikaliste suuruste kiirus, kiirendus, teepikkus ja nihe tähendusi ning nende suuruste
mõõtmise või määramise viise (2-2, 2-3).

Õppesisu: Punktmass kui keha mudel. Koordinaadid (2-1, 3-8). Taustsüsteem, liikumise suhtelisus (2-1). Relatiivsusprintsiip. Teepikkus
ja nihe (2-1).

Põhimõisted:

füüsikaline suurus
: füüsikalise objekti mõõdetav iseloomustaja[@fsikaline, lk 5]

skalaarne suurus
: füüsikaline suurus, mis on esitatav vaid ühe mõõtarvu ja mõõtühikuga[@epik]

vektoriaalne suurus
: füüsikaline suurus, mis koosneb nii skalaarsest suurusest kui suunast[@physics, lk 22]

liikumisolek
: keha omadus, mis seisneb keha asukoha, asendi või kuju muutumises mingi teise keha ehk taustkeha suhtes[@epik]

aeg
: vaatleja kujutlus, mis tekitatakse liikumiste omavahelisel võrdlemisel[@epik]

taustsüsteem
: taustkeha, sellega seotud koordinaadistik ja ajamõõtmise süsteem[@epik]

kinemaatika
: sihitiste liikumise kirjeldamine[@physics, lk 20]

teepikkus
: alg- ja lõppasukoha vahekaugus täpselt piki trajektoori[@epik]

nihe
: sihitise asukoha muutus[@physics, lk 22]

keskmine kiirus
: jagatud selle vahemaa läbimiseks kuluva ajaga[@physics, lk 22]

hetkkiirus
: keskmine kiirus lõpmatult lühikese ajavahemiku kestel[@physics, lk 24]

Kava:

3. Hetkekiirus[@a1dkinpacketpdf(lk 5-6, 19); @physics, lk 24-26]. Lahendasime hetkekiiruse ja keskmise kiiruse ülesanded lehelt kuni 13.'ni.

### 2023-10-19

Sessiooni lõpus õpilane:

1. mõistab, et füüsikalised suurused pikkus (ka teepikkus), ajavahemik (∆t) ja ajahetk (t) põhinevad
kehade ning nende liikumise (protsesside) omavahelisel võrdlemisel (2-1);

2. teab, et keha liikumisolekut iseloomustab kiirus, ning toob näiteid liikumise suhtelisuse kohta
makromaailmas (2-2, 2-3);

8. selgitab füüsikaliste suuruste kiirus, kiirendus, teepikkus ja nihe tähendusi ning nende suuruste
mõõtmise või määramise viise (2-2, 2-3).

Õppesisu: Punktmass kui keha mudel. Koordinaadid (2-1, 3-8). Taustsüsteem, liikumise suhtelisus (2-1). Relatiivsusprintsiip. Teepikkus
ja nihe (2-1).

Põhimõisted:

füüsikaline suurus
: füüsikalise objekti mõõdetav iseloomustaja[@fsikaline, lk 5]

skalaarne suurus
: füüsikaline suurus, mis on esitatav vaid ühe mõõtarvu ja mõõtühikuga[@epik]

vektoriaalne suurus
: füüsikaline suurus, mis koosneb nii skalaarsest suurusest kui suunast[@physics, lk 22]

liikumisolek
: keha omadus, mis seisneb keha asukoha, asendi või kuju muutumises mingi teise keha ehk taustkeha suhtes[@epik]

aeg
: vaatleja kujutlus, mis tekitatakse liikumiste omavahelisel võrdlemisel[@epik]

taustsüsteem
: taustkeha, sellega seotud koordinaadistik ja ajamõõtmise süsteem[@epik]

kinemaatika
: sihitiste liikumise kirjeldamine[@physics, lk 20]

teepikkus
: alg- ja lõppasukoha vahekaugus täpselt piki trajektoori[@epik]

nihe
: sihitise asukoha muutus[@physics, lk 22]

keskmine kiirus
: jagatud selle vahemaa läbimiseks kuluva ajaga[@physics, lk 22]

hetkkiirus
: keskmine kiirus lõpmatult lühikese ajavahemiku kestel[@physics, lk 24]

Kava:

3. Hetkekiirus[@a1dkinpacketpdf(lk 5-6, 19); @physics, lk 24-26]. Lahendasime hetkekiiruse ja keskmise kiiruse ülesanded lehelt kuni lõpuni.

Tuletasin tuletise üldvalemi ja ruutfunktsiooni tuletise üldvalemi.

4. Kiirendus[@physics(lk 27-30); @a1dkinpacketpdf(lk 7-18, 20-23)].

Iseiseisvaks lahendamiseks järgmise kontaktsessioonide päeva esimese kontaktsessiooni alguseni: Lahendada ülesanded @physics(lk 47-48) 1, 3, 5, 7, 9, 11, 13, 15, 17 ja 19!

### 2023-10-31

Sessiooni lõpus õpilane:

1. mõistab, et füüsikalised suurused pikkus (ka teepikkus), ajavahemik (∆t) ja ajahetk (t) põhinevad
kehade ning nende liikumise (protsesside) omavahelisel võrdlemisel (2-1);

2. teab, et keha liikumisolekut iseloomustab kiirus, ning toob näiteid liikumise suhtelisuse kohta
makromaailmas (2-2, 2-3);

8. selgitab füüsikaliste suuruste kiirus, kiirendus, teepikkus ja nihe tähendusi ning nende suuruste
mõõtmise või määramise viise (2-2, 2-3).

Õppesisu: Punktmass kui keha mudel. Koordinaadid (2-1, 3-8). Taustsüsteem, liikumise suhtelisus (2-1). Relatiivsusprintsiip. Teepikkus
ja nihe (2-1).

Põhimõisted:

füüsikaline suurus
: füüsikalise objekti mõõdetav iseloomustaja[@fsikaline, lk 5]

skalaarne suurus
: füüsikaline suurus, mis on esitatav vaid ühe mõõtarvu ja mõõtühikuga[@epik]

vektoriaalne suurus
: füüsikaline suurus, mis koosneb nii skalaarsest suurusest kui suunast[@physics, lk 22]

liikumisolek
: keha omadus, mis seisneb keha asukoha, asendi või kuju muutumises mingi teise keha ehk taustkeha suhtes[@epik]

aeg
: vaatleja kujutlus, mis tekitatakse liikumiste omavahelisel võrdlemisel[@epik]

taustsüsteem
: taustkeha, sellega seotud koordinaadistik ja ajamõõtmise süsteem[@epik]

kinemaatika
: sihitiste liikumise kirjeldamine[@physics, lk 20]

teepikkus
: alg- ja lõppasukoha vahekaugus täpselt piki trajektoori[@epik]

nihe
: sihitise asukoha muutus[@physics, lk 22]

keskmine kiirus
: jagatud selle vahemaa läbimiseks kuluva ajaga[@physics, lk 22]

hetkkiirus
: keskmine kiirus lõpmatult lühikese ajavahemiku kestel[@physics, lk 24]

Kava:

3. Hetkekiirus[@a1dkinpacketpdf(lk 5-6, 19); @physics, lk 24-26]. Alustasime õpiku näitest 2-4.

4. Kiirendus[@physics(lk 27-30); @a1dkinpacketpdf(lk 7-18, 20-23)]. Selgitasin kiirendust üldiselt ja keskmist kiirendust. Lahendasime ka näite 2-5.

### 2023-10-31

Kontaktsessiooni lõpus õpilane

8. selgitab füüsikaliste suuruste kiirus, kiirendus, teepikkus ja nihe tähendusi ning nende suuruste
mõõtmise või määramise viise (2-2, 2-3);

9. lahendab probleemülesandeid, rakendades keskmise kiiruse ja kiirenduse definitsioone (2: 2-6).

Õppesisu:

Ühtlane sirgjooneline liikumine ja ühtlaselt muutuv sirgjooneline liikumine: kiirus, kiirendus,
liikumisvõrrand, kiiruse ja läbitud teepikkuse sõltuvus ajast, vastavad graafikud (2: 2-5). Nihe, kiirus ja kiirendus kui
vektoriaalsed suurused (3-6).

Põhimõiste:

kiirendus (2: 4, 5, 8)
: kiiruse muutumise kiirust väljendav suurus

Kava:

4. Kiirendus[@physics(lk 27-30); @a1dkinpacketpdf(lk 7-18, 20-23)]. Näide 2-8 tehtud. Jätkame juuresolevate graafikute kirjeldamisega.

Ülesanne järgmiseks kontaktsessiooniks:

Lugeda esimese arusaamatu kohani:

1. @physics(lk 24-30),

2. @ebook_changing_movement.

### 2023-11-2

Kontaktsessiooni lõpus õpilane

8. selgitab füüsikaliste suuruste kiirus, kiirendus, teepikkus ja nihe tähendusi ning nende suuruste
mõõtmise või määramise viise (2-2, 2-3);

9. lahendab probleemülesandeid, rakendades keskmise kiiruse ja kiirenduse definitsioone (2: 2-6).

Õppesisu:

Ühtlane sirgjooneline liikumine ja ühtlaselt muutuv sirgjooneline liikumine: kiirus, kiirendus,
liikumisvõrrand, kiiruse ja läbitud teepikkuse sõltuvus ajast, vastavad graafikud (2: 2-5). Nihe, kiirus ja kiirendus kui
vektoriaalsed suurused (3-6).

Põhimõiste:

kiirendus (2: 4, 5, 8)
: kiiruse muutumise kiirust väljendav suurus

Kava:

4. Kiirendus[@physics(lk 27-30); @a1dkinpacketpdf(lk 7-18, 20-23)]. Jätkame juuresolevate graafikute kirjeldamisega.

5. Liikumine püsiva kiirendusega[@physics(lk 30-33)].

### 2023-11-2




### 2023-11-2

Ülesanne järgmiseks kontaktsessiooniks:

Lahendada @physics(lk 48-49)'st ülesanded 21, 23, 25, 27, 29 ja 31! Lahendeid saab kontrollida @physics(lk A-23)'st.

Lugeda esimese arusaamatu kohani ja raporteerida mulle arusaamatu koht:

1. @physics(lk 30-33).

Kui jõudsid lõpuni ja kõik oli selge, siis palun kirjuta, et kõik oli selge.

### 2023-12-11

### 2023-12-15

### 2023-12-18

### 2023-12-22

### 2024-1-8

### 2024-1-12

### 2024-1-15

### 2024-1-19

Kinemaatika kahes dimensioonis ja vektorite teadmiste ja oskuste kaardistamine.

### 2024-1-22

## Kohila Gümnaasiumi Kalender

### 2023-09-04

Teaduse olemus.

Mudelid, teooriad ja seadused.

Kava:

1. Tutvustus.

2. Ajurünnak õpitu kohta.

3. Plickers: *Teaduse olemus*[@giancoli, lk 2-4].

Kontaktsessiooniväline teemakohane tegevus järgmise kontaktsessiooni alguseni: Kui veel pole, siis soetada *A4*-vormingus ruuduline kaustik või sellised lehed ja köitja, et sinna luua konspekt. Kõik seekord ülestäheldatu sinna konspekti ümber kirjutada! Kui veel pole, siis ka soetada eri värvi füüsilised kirjutusvahendid ja geomeetriavahendid! Lugeda, vaadata ja kuulata üle kontaktsessioonis viidatud teave!

### 2023-09-08

Teaduse olemus.

Füüsika ja selle seos teiste valdkondadega.

Mudelid, teooriad ja seadused.

Eesmärgina õpilane oskab

1. selgitada mõisteid loodus, maailm ja vaatleja; hindab füüsika kohta teiste loodusteaduste seas ning
määratleb füüsika uurimisala;

2. määratleda looduse struktuuritasemete skeemil makro-, mikro- ja megamaailma ning nimetab nende
erinevusi;

3. selgitada loodusteadusliku meetodi olemust ja teab, et eksperimenditulemusi üldistades jõutakse
mudelini.

Õppesisu: Füüsika kui loodusteadus. Füüsika kui nähtavushorisonte edasi nihutav teadus. Mikro-, makro- ja
megamaailm. Loodusteaduslik meetod. Vaatlus, eksperiment, mudeli loomine. Mudeli järelduste kontroll
ning mudeli areng.

Kava:

1. Arutelu teaduse olemuse üle[@fsikaline, lk 3-5]. Mis on füüsika? Millised on teised loodusteadused? Milline tööriistade komplekt toetab kõiki teadusi?

2. Ajurünnak oma tulevikusoovide ja füüsikaseoste kohta[@giancoli, lk 4-5].

3. Plickers: *Mudelid, teooriad ja seadused*[@giancoli, lk 5].

4. Arutelu mudelite, teooriate ja seaduste üle[@loodusteaduslik].

5. Teaduste piiride kirjeldamine[@looduse, @mikro].

### 2023-09-11

Ühikud, standardid ja Le Système international d’unités (SI)[@giancoli, lk 8-11].

Ühikute teisendamine[@giancoli, lk 11-12].

Eesmärk: Õpilane teab ja oskab rakendada rahvusvahelise mõõtühikute süsteemi (SI) põhisuurusi ning nende mõõtühikuid.

Õppesisu: Mõõtühikud
ja vastavate kokkulepete areng. Rahvusvaheline mõõtühikute süsteem (SI).

Põhimõisted:

mõõtühik
: füüsikalise suuruse konkreetne väärtus, mida kokkuleppeliselt kasutatakse sama suuruse teiste väärtuste  arvuliseks iseloomustamiseks[@fsikalised]

mõõtühikute süsteem
: kokkulepitud põhiühikute ning neist tuletatud ülejäänud mõõtühikute moodustatud kogum[@erinevad]

Kava:

0. *10.b*: Plickers: *Mudelid, teooriad ja seadused*.

1. Mudelid.

2. *Powers of Ten - Ultimate Zoom (micro-macro - Imax combined)*[@powers; @giancoli, lk 9-10].

3. Näidete esitamine põhjusliku seose kohta[@giancoli, lk 128].

4. Füüsika üldprintsiibid ja nende kehtivuse tõestamine[@teised].

5. Plickers: *Teaduse olemus* ning *Mudelid, teooriad ja seadused*.

6. Ühik[@mtmised, lk 7].

7. Mõõtühikute eesliidetega tutvumine[@mthikute; @giancoli, lk 10; @mdulint].

8. Harjutused mõõtühikute eesliidetega.

### 2023-09-15

Eesmärgina õpilane

5. mõistab mõõdetava suuruse ja mõõtmistulemuse suuruse väärtuse erinevust;

Õppesisu: Mõõtesuurus ja mõõdetava suuruse väärtus.

Kava:

0. *10.b*: Plickers: *Mudelid, teooriad ja seadused*.

1. Ümardamine[@rounding].

2. Tüvenumbrid[@sigfigpdf; @significantfigurespdf; @physics, lk 4-6; @introduction; @rounding].

Kontaktsessiooniväline teemakohane tegevus järgmise kontaktsessiooni päeva alguseni vastavalt kava teemadele, kui jõudsime selle teema läbida: lugeda, vaada-kuulata kõik kontaktsessiooni kirjelduses viidatud allikad!

\onecolumn

### 2023-09-18

Ühikud, standardid ja Le Système international d’unités (SI)[@giancoli, lk 8-11].

Ühikute teisendamine[@giancoli, lk 11-12].

Mõõtmine ja määramatus; tüvenumbrid[@giancoli, lk 5-8].

Eesmärgid:

1. Oskus põhjendada mõõteseaduse vajalikkust üldaktseptitavate mõõtmistulemuste saamiseks.

2. Mõõdetava suuruse ja mõõtmistulemuse suuruse väärtuse erinevus on selge.

3. Õpilane teab ja oskab rakendada rahvusvahelise mõõtühikute süsteemi (SI) põhisuurusi ning nende mõõtühikuid.

7. Õpilane teab, et korrektne mõõtetulemus sisaldab ka määramatust, ning kasutab mõõtmisega kaasnevat
mõõtemääramatust hinnates standardhälvet (ilmselt käsitleme standardhälvet hiljem).

Õppesisu: Mõõtmine ja mõõtetulemus. Mõõtühikud
ja vastavate kokkulepete areng. Rahvusvaheline mõõtühikute süsteem (SI). Mõõtesuurus ja mõõdetava suuruse väärtus. Mõõteriistad ja mõõtevahendid.
Mõõteseadus (ilmselt käsitleme hiljem). Mõõtemääramatus ning selle hindamine. Mõõtetulemuste analüüs.

Põhimõisted:

füüsikaline suurus
: füüsikalise objekti mõõdetav iseloomustaja[@fsikaline, lk 5]

mõõtühik
: füüsikalise suuruse konkreetne väärtus, mida kokkuleppeliselt kasutatakse sama suuruse teiste väärtuste  arvuliseks iseloomustamiseks[@fsikalised]

mõõtühikute süsteem
: kokkulepitud põhiühikute ning neist tuletatud ülejäänud mõõtühikute moodustatud kogum[@erinevad]

Kava:

2. Tüvenumbrite harjutamine[@significantfigurespdf, lk 2].

3. Ühikute teisendamine[@physics, lk 1, 9-10; @introduction_conversions; @haynes_2014_crc, lk 1-27-1-46; @erinevad; @mthikute; @conversions; @unit; @physics_151].

4. SI[@sipostera4pdf; @physics, lk 8-9; @bureau_1974_the; @rahvusvaheline; @nistsp_1247png; @a11].

5. Dimensionaalanalüüs[@physics, lk 14-15; @introduction_base_dimensions]. SI tuletatud ühikute dimensionaalanalüüs.

6. Tabavus, täpsus, veatüübid ja määramatus[@mgpg11pdf; @physics, lk 3-4, 6; @introduction_accuracy_precision; @mtmise_precision; @a12; @kella; @mtetulemus; @neli; @higgsi; @a; @giancoli, lk 5-6].

7. Toores hinnang[@physics, lk 11-13].

Kontaktsessiooniväline teemakohane tegevus järgmise kontaktsessiooni päeva alguseni: Lugeda, vaada-kuulata kõik kontaktsessiooni kirjelduses viidatud allikad!

### 2023-09-22

Ühikud, standardid ja Le Système international d’unités (SI)[@giancoli, lk 8-11].

Ühikute teisendamine[@giancoli, lk 11-12].

Mõõtmine ja määramatus; tüvenumbrid[@giancoli, lk 5-8].

Eesmärgid:

3. Õpilane teab ja oskab rakendada rahvusvahelise mõõtühikute süsteemi (SI) põhisuurusi ning nende mõõtühikuid.

Õppesisu: Mõõtühikud
ja vastavate kokkulepete areng. Rahvusvaheline mõõtühikute süsteem (SI).

Põhimõisted:

füüsikaline suurus
: füüsikalise objekti mõõdetav iseloomustaja[@fsikaline, lk 5]

mõõtühik
: füüsikalise suuruse konkreetne väärtus, mida kokkuleppeliselt kasutatakse sama suuruse teiste väärtuste  arvuliseks iseloomustamiseks[@fsikalised]

Kava:

3. Ühikute teisendamine[@physics, lk 10; @introduction_conversions; @haynes_2014_crc, lk 1-27-1-46; @erinevad; @mthikute; @conversions; @unit; @physics_151].

Kontaktsessiooniväline teemakohane tegevus järgmise kontaktsessiooni päeva alguseni: Lugeda, vaada-kuulata kõik kontaktsessiooni kirjelduses viidatud allikad!

\twocolumn

### 2023-09-25

Ühikud, standardid ja Le Système international d’unités (SI)[@physics, lk 6-9].

Ühikute teisendamine[@physics, lk 10].

Mõõtmine ja määramatus; tüvenumbrid[@physics, lk 3-6].

Eesmärgid:

1. Oskus põhjendada mõõteseaduse vajalikkust üldaktseptitavate mõõtmistulemuste saamiseks.

2. Mõõdetava suuruse ja mõõtmistulemuse suuruse väärtuse erinevus on selge.

3. Õpilane teab ja oskab rakendada rahvusvahelise mõõtühikute süsteemi (SI) põhisuurusi ning nende mõõtühikuid.

7. Õpilane teab, et korrektne mõõtetulemus sisaldab ka määramatust, ning kasutab mõõtmisega kaasnevat
mõõtemääramatust hinnates standardhälvet (ilmselt käsitleme standardhälvet hiljem).

Õppesisu: Mõõtmine ja mõõtetulemus. Mõõtühikud
ja vastavate kokkulepete areng. Rahvusvaheline mõõtühikute süsteem (SI). Mõõtesuurus ja mõõdetava suuruse väärtus. Mõõteriistad ja mõõtevahendid.
Mõõteseadus (ilmselt käsitleme hiljem). Mõõtemääramatus ning selle hindamine. Mõõtetulemuste analüüs.

Põhimõisted:

füüsikaline suurus
: füüsikalise objekti mõõdetav iseloomustaja[@fsikaline, lk 5]

mõõtühik
: füüsikalise suuruse konkreetne väärtus, mida kokkuleppeliselt kasutatakse sama suuruse teiste väärtuste  arvuliseks iseloomustamiseks[@fsikalised]

mõõtühikute süsteem
: kokkulepitud põhiühikute ning neist tuletatud ülejäänud mõõtühikute moodustatud kogum[@erinevad]

Kava:

3. Ühikute teisendamine[@physics, lk 10; @introduction_conversions; @haynes_2014_crc, lk 1-27-1-46; @erinevad; @mthikute; @conversions; @unit; @physics_151]. *10a*: Alustame ülesandest *F*. Jõudsime *A4*-lehelt osa ülesandeid lahendatud. *10b*: Jätkame *A4*-lehel olevate ühikute teisendamise ülesannete lahendamist.

4. SI[@sipostera4pdf; @physics, lk 8-9; @bureau_1974_the; @rahvusvaheline; @nistsp_1247png; @a11]. *10b*: selgitasin SI.

\onecolumn

### 2023-10-02

Ühikud, standardid ja Le Système international d’unités (SI)[@physics, lk 6-9].

Ühikute teisendamine[@physics, lk 10].

Mõõtmine ja määramatus; tüvenumbrid[@physics, lk 3-6].

Eesmärgid:

1. Oskus põhjendada mõõteseaduse vajalikkust üldaktseptitavate mõõtmistulemuste saamiseks.

2. Mõõdetava suuruse ja mõõtmistulemuse suuruse väärtuse erinevus on selge.

3. Õpilane teab ja oskab rakendada rahvusvahelise mõõtühikute süsteemi (SI) põhisuurusi ning nende mõõtühikuid.

7. Õpilane teab, et korrektne mõõtetulemus sisaldab ka määramatust, ning kasutab mõõtmisega kaasnevat
mõõtemääramatust hinnates standardhälvet (ilmselt käsitleme standardhälvet hiljem).

Õppesisu: Mõõtmine ja mõõtetulemus. Mõõtühikud
ja vastavate kokkulepete areng. Rahvusvaheline mõõtühikute süsteem (SI). Mõõtesuurus ja mõõdetava suuruse väärtus. Mõõteriistad ja mõõtevahendid.
Mõõteseadus (ilmselt käsitleme hiljem). Mõõtemääramatus ning selle hindamine. Mõõtetulemuste analüüs.

Põhimõisted:

füüsikaline suurus
: füüsikalise objekti mõõdetav iseloomustaja[@fsikaline, lk 5]

mõõtühik
: füüsikalise suuruse konkreetne väärtus, mida kokkuleppeliselt kasutatakse sama suuruse teiste väärtuste  arvuliseks iseloomustamiseks[@fsikalised]

mõõtühikute süsteem
: kokkulepitud põhiühikute ning neist tuletatud ülejäänud mõõtühikute moodustatud kogum[@erinevad]

Kava:

3. Ühikute teisendamine[@physics, lk 10; @introduction_conversions; @haynes_2014_crc, lk 1-27-1-46; @erinevad; @mthikute; @conversions; @unit; @physics_151]. *10a*: Jätkasime *A4*-lehel olevate ühikute teisendamise ülesannete lahendamist.

4. SI[@sipostera4pdf; @physics, lk 8-9; @bureau_1974_the; @rahvusvaheline; @nistsp_1247png; @a11]. *10a*: Jõudsin seletada SI. *10b*: Alustasime prantsuskeelsete ülesannete lahendamisega. Prantsuskeelsete ülesannete lehelt jõuti eelviimase plokini.

### 2023-10-6

Ühikud, standardid ja Le Système international d’unités (SI)[@physics, lk 6-9].

Ühikute teisendamine[@physics, lk 10].

Mõõtmine ja määramatus; tüvenumbrid[@physics, lk 3-6].

Eesmärgid:

1. Oskus põhjendada mõõteseaduse vajalikkust üldaktseptitavate mõõtmistulemuste saamiseks.

2. Mõõdetava suuruse ja mõõtmistulemuse suuruse väärtuse erinevus on selge.

3. Õpilane teab ja oskab rakendada rahvusvahelise mõõtühikute süsteemi (SI) põhisuurusi ning nende mõõtühikuid.

Õppesisu: Mõõtmine ja mõõtetulemus. Mõõtühikud
ja vastavate kokkulepete areng. Rahvusvaheline mõõtühikute süsteem (SI). Mõõtesuurus ja mõõdetava suuruse väärtus. Mõõteriistad ja mõõtevahendid.
Mõõteseadus.

Põhimõisted:

füüsikaline suurus
: füüsikalise objekti mõõdetav iseloomustaja[@fsikaline, lk 5]

mõõtühik
: füüsikalise suuruse konkreetne väärtus, mida kokkuleppeliselt kasutatakse sama suuruse teiste väärtuste  arvuliseks iseloomustamiseks[@fsikalised]

mõõtühikute süsteem
: kokkulepitud põhiühikute ning neist tuletatud ülejäänud mõõtühikute moodustatud kogum[@erinevad]

Kava:

4. SI[@sipostera4pdf; @physics, lk 8-9; @bureau_1974_the; @rahvusvaheline; @nistsp_1247png; @a11]. *10a*: Alustasime prantsuskeelsete SI ülesannete lahendamist. Prantsuskeelsete SI ülesannete lehelt jõudsime kõige kaugemale kolmanda plokini.
*10b*: Jätkasime prantsuskeelsete ülesannete lahendamist. Prantsuskeelselt ühikute teisendamise lehelt kõik lahendatud 1.1.5.

\twocolumn

### 2023-10-9

Ühikud, standardid ja Le Système international d’unités (SI)[@physics, lk 6-9].

Ühikute teisendamine[@physics, lk 10].

Mõõtmine ja määramatus; tüvenumbrid[@physics, lk 3-6].

Eesmärgid:

2. Mõõdetava suuruse ja mõõtmistulemuse suuruse väärtuse erinevus on selge.

3. Õpilane teab ja oskab rakendada rahvusvahelise mõõtühikute süsteemi (SI) põhisuurusi ning nende mõõtühikuid.

7. Õpilane teab, et korrektne mõõtetulemus sisaldab ka määramatust, ning kasutab mõõtmisega kaasnevat
mõõtemääramatust hinnates standardhälvet.

Õppesisu: Mõõtmine ja mõõtetulemus. Mõõtühikud
ja vastavate kokkulepete areng. Rahvusvaheline mõõtühikute süsteem (SI). Mõõtesuurus ja mõõdetava suuruse väärtus. Mõõteriistad ja mõõtevahendid.
Mõõtemääramatus ning selle hindamine. Mõõtetulemuste analüüs.

Põhimõisted:

füüsikaline suurus
: füüsikalise objekti mõõdetav iseloomustaja[@fsikaline, lk 5]

mõõtühik
: füüsikalise suuruse konkreetne väärtus, mida kokkuleppeliselt kasutatakse sama suuruse teiste väärtuste  arvuliseks iseloomustamiseks[@fsikalised]

mõõtühikute süsteem
: kokkulepitud põhiühikute ning neist tuletatud ülejäänud mõõtühikute moodustatud kogum[@erinevad]

Kava:

4. SI[@sipostera4pdf; @physics, lk 8-9; @bureau_1974_the; @rahvusvaheline; @nistsp_1247png; @a11; @physics_151]. *10a*: Jätkame *1.1.5* ehk prantsuskeelsete SI ülesannete lahendamist. Jõudsime neljanda plokini.
*10b*: Alustasime *Physics 151* ülesannete lahendamist[@physics_151]. *Physics 151* lehelt jõudsime kolmanda plokini. 

\onecolumn

### 2023-10-13

Ühikud, standardid ja Le Système international d’unités (SI)[@physics, lk 6-9].

Ühikute teisendamine[@physics, lk 10].

Mõõtmine ja määramatus; tüvenumbrid[@physics, lk 3-6].

Eesmärgid:

2. Mõõdetava suuruse ja mõõtmistulemuse suuruse väärtuse erinevus on selge.

3. Õpilane teab ja oskab rakendada rahvusvahelise mõõtühikute süsteemi (SI) põhisuurusi ning nende mõõtühikuid.

Õppesisu: Mõõtmine ja mõõtetulemus. Mõõtühikud
ja vastavate kokkulepete areng. Rahvusvaheline mõõtühikute süsteem (SI). Mõõtesuurus ja mõõdetava suuruse väärtus.

Põhimõisted:

füüsikaline suurus
: füüsikalise objekti mõõdetav iseloomustaja[@fsikaline, lk 5]

mõõtühik
: füüsikalise suuruse konkreetne väärtus, mida kokkuleppeliselt kasutatakse sama suuruse teiste väärtuste  arvuliseks iseloomustamiseks[@fsikalised]

mõõtühikute süsteem
: kokkulepitud põhiühikute ning neist tuletatud ülejäänud mõõtühikute moodustatud kogum[@erinevad]

Kava:

1. [Vigadest õppimine](qmd/physics-method/physics-method.html).

4. SI[@sipostera4pdf; @physics, lk 8-9; @bureau_1974_the; @rahvusvaheline; @nistsp_1247png; @a11; @physics_151]. *10a*: Jätkasime *1.1.5* ehk prantsuskeelsete SI ülesannete lahendamist. *1.1.5* ehk prantsuskeelsed ülesanded lahendatud.
*10b*: Jätkasime *Physics 151* ülesannete lahendamist[@physics_151]. Jõudsime lõpuni.

5. Dimensionaalanalüüs[@physics, lk 14-15; @introduction_base_dimensions]. SI tuletatud ühikute dimensionaalanalüüs. *10b*: Jõudsime pendli valemi testitud.

\twocolumn

### 2023-10-16

Ühikud, standardid ja Le Système international d’unités (SI)[@physics, lk 6-9].

Ühikute teisendamine[@physics, lk 10].

Mõõtmine ja määramatus; tüvenumbrid[@physics, lk 3-6].

Eesmärgid:

2. Mõõdetava suuruse ja mõõtmistulemuse suuruse väärtuse erinevus on selge.

3. Õpilane teab ja oskab rakendada rahvusvahelise mõõtühikute süsteemi (SI) põhisuurusi ning nende mõõtühikuid.

Õppesisu: Mõõtmine ja mõõtetulemus. Mõõtühikud
ja vastavate kokkulepete areng. Rahvusvaheline mõõtühikute süsteem (SI). Mõõtesuurus ja mõõdetava suuruse väärtus.

Põhimõisted:

füüsikaline suurus
: füüsikalise objekti mõõdetav iseloomustaja[@fsikaline, lk 5]

mõõtühik
: füüsikalise suuruse konkreetne väärtus, mida kokkuleppeliselt kasutatakse sama suuruse teiste väärtuste  arvuliseks iseloomustamiseks[@fsikalised]

mõõtühikute süsteem
: kokkulepitud põhiühikute ning neist tuletatud ülejäänud mõõtühikute moodustatud kogum[@erinevad]

Kava:

4. SI[@sipostera4pdf; @physics, lk 8-9; @bureau_1974_the; @rahvusvaheline; @nistsp_1247png; @a11; @physics_151]. *10a*: Alustasime *Physics 151* ülesannete lahendamist[@physics_151]. Jõudsime *Physics 151* lehtedelt lahendada Mironi kaudu 2.h'ni, kristoferi kaudu 3'ni.

5. Dimensionaalanalüüs[@physics, lk 14-15; @introduction_base_dimensions]. SI tuletatud ühikute dimensionaalanalüüs. *10b*: Tõnis lahendas tahvli abil näite  *1-10*.

Gretheliga leppisime kokku konsultatsiooni: 2023-10-16 seitsmes periood. Ta ei tulnud.

Kontaktsessiooniväline teemakohane tegevus järgmise kontaktsessiooni päeva alguseni:

*10b*: Lahendada [ülesanded](#problems): *15*, *17*, *19*, *21*, *23*, *25*, *27*, *29*, *31*, *33*, *55* ja *57*!

Lisaks lugeda, vaada-kuulata kõik kontaktsessiooni kirjelduses viidatud allikad!

Kontaktsessiooniväline teemakohane tegevus järgmise kontaktsessiooni päeva alguseni vastavalt kava teemadele, kui jõudsime selle teema läbida: Lahendada @physics, lk 16-18 järgmised ülesanded:

3, 4: 15, 17, 19, 21, 23, 25, 27, 29, 31, 33,

5: 55, 57,

2, 6: 1, 3, 5, 7, 9, 11, 13,

7: 35, 37, 39, 41, 43, 45, 47, 49, 51, 53.

2-7: 59, 61, 63, 65, 67, 69, 71, 73, 75, 77, 79.

Lisaks lugeda, vaada-kuulata kõik kontaktsessiooni kirjelduses viidatud allikad!

\onecolumn

### 2023-10-20

Ühikud, standardid ja Le Système international d’unités (SI)[@physics, lk 6-9].

Ühikute teisendamine[@physics, lk 10].

Mõõtmine ja määramatus; tüvenumbrid[@physics, lk 3-6].

Eesmärgid:

2. Mõõdetava suuruse ja mõõtmistulemuse suuruse väärtuse erinevus on selge.

3. Õpilane teab ja oskab rakendada rahvusvahelise mõõtühikute süsteemi (SI) põhisuurusi ning nende mõõtühikuid.

7. Õpilane teab, et korrektne mõõtetulemus sisaldab ka määramatust, ning kasutab mõõtmisega kaasnevat
mõõtemääramatust hinnates standardhälvet.

Õppesisu: Mõõtmine ja mõõtetulemus. Mõõtühikud
ja vastavate kokkulepete areng. Rahvusvaheline mõõtühikute süsteem (SI). Mõõtesuurus ja mõõdetava suuruse väärtus. Mõõteriistad ja mõõtevahendid.
Mõõtemääramatus ning selle hindamine. Mõõtetulemuste analüüs.

Põhimõisted:

füüsikaline suurus
: füüsikalise objekti mõõdetav iseloomustaja[@fsikaline, lk 5]

mõõtühik
: füüsikalise suuruse konkreetne väärtus, mida kokkuleppeliselt kasutatakse sama suuruse teiste väärtuste  arvuliseks iseloomustamiseks[@fsikalised]

mõõtühikute süsteem
: kokkulepitud põhiühikute ning neist tuletatud ülejäänud mõõtühikute moodustatud kogum[@erinevad]

Kava:

4.  SI[@sipostera4pdf; @physics, lk 8-9; @bureau_1974_the; @rahvusvaheline; @nistsp_1247png; @a11; @physics_151]. *10a*: Jätkasime *Physics 151* lehtedelt 2.i'st ja 4'st[@physics_151]. Lahendasime kuuendani. Seitsmes on irrelevantne. Kaheksandas läks vist miski valesti (joonis \@ref(fig:converting-from-m-per-s-into-mi-per-h) leheküljel `r render_pageref(reference = "fig:converting-from-m-per-s-into-mi-per-h")`).

    ```{r label = "converting-from-m-per-s-into-mi-per-h", echo = FALSE, fig.cap = "Mis on konverteerimises meetrist sekundi kohta miilideks tunni kohta valesti?"}
    include_external_graphics("rmd/sissejuhatus-kulgliikumise-kinemaatika/IMG_20231020_111150.jpg")
    
    ```

5. Dimensionaalanalüüs[@physics, lk 14-15; @introduction_base_dimensions].

6. Tabavus, täpsus, veatüübid ja määramatus[@mgpg11pdf; @physics, lk 3-4, 6; @introduction_accuracy_precision; @mtmise_precision; @a12; @kella; @mtetulemus; @neli; @higgsi; @a; @giancoli, lk 5-6]. *10b*: Selgitasin A-tüüpi mõõtemääramatuse.

7. Toores hinnang[@physics, lk 11-13].

Kontaktsessiooniväline teemakohane tegevus järgmise kontaktsessiooni päeva alguseni vastavalt kava teemadele, kui jõudsime selle teema läbida: Lahendada @physics, lk 16-18 järgmised ülesanded:

3, 4: 15, 17, 19, 21, 23, 25, 27, 29, 31, 33,

5: 55, 57,

2, 6: 1, 3, 5, 7, 9, 11, 13,

7: 35, 37, 39, 41, 43, 45, 47, 49, 51, 53.

2-7: 59, 61, 63, 65, 67, 69, 71, 73, 75, 77, 79.

Lisaks lugeda, vaada-kuulata kõik kontaktsessiooni kirjelduses viidatud allikad!

\twocolumn

### 2023-10-30

Ühikud, standardid ja Le Système international d’unités (SI)[@physics, lk 6-9].

Ühikute teisendamine[@physics, lk 10].

Mõõtmine ja määramatus; tüvenumbrid[@physics, lk 3-6].

Eesmärgid:

2. Mõõdetava suuruse ja mõõtmistulemuse suuruse väärtuse erinevus on selge.

3. Õpilane teab ja oskab rakendada rahvusvahelise mõõtühikute süsteemi (SI) põhisuurusi ning nende mõõtühikuid.

7. Õpilane teab, et korrektne mõõtetulemus sisaldab ka määramatust, ning kasutab mõõtmisega kaasnevat
mõõtemääramatust hinnates standardhälvet.

Õppesisu: Mõõtmine ja mõõtetulemus. Mõõtühikud
ja vastavate kokkulepete areng. Rahvusvaheline mõõtühikute süsteem (SI). Mõõtesuurus ja mõõdetava suuruse väärtus. Mõõteriistad ja mõõtevahendid.
Mõõtemääramatus ning selle hindamine. Mõõtetulemuste analüüs.

Põhimõisted:

füüsikaline suurus
: füüsikalise objekti mõõdetav iseloomustaja[@fsikaline, lk 5]

mõõtühik
: füüsikalise suuruse konkreetne väärtus, mida kokkuleppeliselt kasutatakse sama suuruse teiste väärtuste  arvuliseks iseloomustamiseks[@fsikalised]

mõõtühikute süsteem
: kokkulepitud põhiühikute ning neist tuletatud ülejäänud mõõtühikute moodustatud kogum[@erinevad]

Kava:

4.  SI[@sipostera4pdf; @physics, lk 8-9; @bureau_1974_the; @rahvusvaheline; @nistsp_1247png; @a11; @physics_151]. *10a*: Mis läks konverteerimises joonisel \@ref(fig:converting-from-m-per-s-into-mi-per-h) leheküljel `r render_pageref(reference = "fig:converting-from-m-per-s-into-mi-per-h")` nihu?

5. Dimensionaalanalüüs[@physics, lk 14-15; @introduction_base_dimensions]. *10a*: Jõudsime näite 1-10 komponendid dimensionaalanalüüsida.

6. Tabavus, täpsus, veatüübid ja määramatus[@mgpg11pdf; @physics, lk 3-4, 6; @introduction_accuracy_precision; @mtmise_precision; @a12; @kella; @mtetulemus; @neli; @higgsi; @a; @giancoli, lk 5-6]. *10b*: Giancoli õpikust rääkisin mõõtemääramatuse ära, samuti eestikeelse õpiku näited.

### 2023-11-3

Ühikud, standardid ja Le Système international d’unités (SI)[@physics, lk 6-9].

Ühikute teisendamine[@physics, lk 10].

Mõõtmine ja määramatus; tüvenumbrid[@physics, lk 3-6].

Eesmärgid:

2. Mõõdetava suuruse ja mõõtmistulemuse suuruse väärtuse erinevus on selge.

3. Õpilane teab ja oskab rakendada rahvusvahelise mõõtühikute süsteemi (SI) põhisuurusi ning nende mõõtühikuid.

7. Õpilane teab, et korrektne mõõtetulemus sisaldab ka määramatust, ning kasutab mõõtmisega kaasnevat
mõõtemääramatust hinnates standardhälvet.

Õppesisu: Mõõtmine ja mõõtetulemus. Mõõtühikud
ja vastavate kokkulepete areng. Rahvusvaheline mõõtühikute süsteem (SI). Mõõtesuurus ja mõõdetava suuruse väärtus. Mõõteriistad ja mõõtevahendid.
Mõõtemääramatus ning selle hindamine. Mõõtetulemuste analüüs.

Põhimõisted:

füüsikaline suurus
: füüsikalise objekti mõõdetav iseloomustaja[@fsikaline, lk 5]

mõõtühik
: füüsikalise suuruse konkreetne väärtus, mida kokkuleppeliselt kasutatakse sama suuruse teiste väärtuste  arvuliseks iseloomustamiseks[@fsikalised]

mõõtühikute süsteem
: kokkulepitud põhiühikute ning neist tuletatud ülejäänud mõõtühikute moodustatud kogum[@erinevad]

Kava:

5. Dimensionaalanalüüs[@physics, lk 14-15; @introduction_base_dimensions]. *10a*: Näite 1-10 magnituudi arvutasime. 

6. Tabavus, täpsus, veatüübid ja määramatus[@mgpg11pdf; @physics, lk 3-4, 6; @introduction_accuracy_precision; @mtmise_precision; @a12; @kella; @mtetulemus; @neli; @higgsi; @a; @giancoli, lk 5-6]. *10a*: Selgitasin tabavuse, täpsuse, mõõtemääramatuse tüübid, B-tüüpi määramatuste olemuse, väikseima ühiku kasutamise, mõõtemääramatuse kirjutamise stiilid, liitmõõtemääramatuse, milles tüübid. Järgmine kord alustame A-tüüpi mõõtemääramatuse eksperimendiga. *10b*: -ga jätkame.Näitasin "The Beginner’s Guide to
Uncertainty of Measurement"-st asjad ette, näitasin liitmõõtemääramatuse valemi mitme sisendi puhul. Järgmisena võtame ette prantsuskeelse juhendi ja teeme selle näited läbi eri moel alustades näitest 1.2.2 @a12(lk 10)'l.

Grethel tuli reedes seitsmenda perioodi või kaheksanda perioodi kestel konsultatsiooni.

### 2023-11-6

Mõõtmine ja määramatus; tüvenumbrid[@physics, lk 3-6].

Eesmärgid:

2. Mõõdetava suuruse ja mõõtmistulemuse suuruse väärtuse erinevus on selge.

7. Õpilane teab, et korrektne mõõtetulemus sisaldab ka määramatust, ning kasutab mõõtmisega kaasnevat
mõõtemääramatust hinnates standardhälvet.

Õppesisu: Mõõtmine ja mõõtetulemus. Mõõtesuurus ja mõõdetava suuruse väärtus. Mõõteriistad ja mõõtevahendid.
Mõõtemääramatus ning selle hindamine. Mõõtetulemuste analüüs.

Kava:

6. Tabavus, täpsus, veatüübid ja määramatus[@mgpg11pdf; @physics, lk 3-4, 6; @introduction_accuracy_precision; @mtmise_precision; @a12; @kella; @mtetulemus; @neli; @higgsi; @a; @giancoli, lk 5-6]. *10a*: alustame A-tüüpi mõõtemääramatuse eksperimendiga. *10b*: -ga jätkame. Võtame ette prantsuskeelse juhendi ja teeme selle näited läbi eri moel alustades näitest 1.2.2 @a12(lk 10)'l.

7. Toores hinnang[@physics, lk 11-13].

Kontaktsessiooniväline teemakohane tegevus järgmise kontaktsessiooni päeva alguseni vastavalt kava teemadele, kui jõudsime selle teema läbida: Lahendada @physics, lk 16-18 järgmised ülesanded:

5: 55, 57,

2, 6: 1, 3, 5, 7, 9, 11, 13,

7: 35, 37, 39, 41, 43, 45, 47, 49, 51, 53.

2-7: 59, 61, 63, 65, 67, 69, 71, 73, 75, 77, 79.

Lisaks lugeda, vaada-kuulata kõik kontaktsessiooni kirjelduses viidatud allikad!

### 2023-11-10

### 2023-11-13

### 2023-11-17

### 2023-11-20

### 2023-11-24

Liikumise kirjeldamise teadmiste ja oskuste kaardistamine.

### 2023-11-27

### 2023-12-1

### 2023-12-4

### 2023-12-8

### 2023-12-11

### 2023-12-15

### 2023-12-18

### 2023-12-22

### 2024-1-8

### 2024-1-12

### 2024-1-15

### 2024-1-19

Kinemaatika kahes dimensioonis ja vektorite teadmiste ja oskuste kaardistamine.

### 2024-1-22

[]{#problems}

## Ülesanded

### Ühikud, SI[@physics(lk 17)]

15) Väljendage järgmist, kasutades [eesliiteid](#prefixes):

 - \qty{3e6}{\volt},
    
 - \qty{2e6}{\m},
    
 - \num{5e3} päeva,
    
 - \num{18e2} taala ja
    
 - \qty{9e-7}{\s}.

17) Tähendusnumbrite õige arvu saamiseks kasutage nt @haynes_2014_crc's olevat teavet, et määrata

 - Maa pindala ja Kuu pindala suhe,
    
 - Maa ruumala võrreldes Kuu mahuga.

19) Arvatakse, et universumi vanus on umbes 14 miljardit aastat. Eeldades kahte olulist numbrit, kirjutage see kümne astmetes

 - aastas,
    
 - sekundis.

21) Väljendage õige tüvenumbrite arvuga järgmine summa: $\qty{1,90}{\m} + \qty{142,5}{\centi\m} + \qty{6,27e5}{\micro\m}$.

23) Määrake teisendustegur:

 - $\frac{\unit{\kilo\m}}{\unit{\hour}} \ce{->} \frac{\text{miil}}{\unit{\hour}}$,
    
 - $\frac{\unit{m}}{\unit{\s}} \ce{->} \frac{\text{jalg}}{\unit{\s}}$ ning
    
 - $\frac{\unit{\kilo\m}}{\unit{\hour}} \ce{->} \frac{\unit{m}}{\unit{\s}}$.

25) Valgusaasta on vahemaa, mille valgus läbib ühe aasta kestel (kiirusel = \qty{2,998e8}{\m\per\s}).

 - Mitu meetrit on \num{1,00}'s valgusaastas?
    
 - Astronoomiline ühik (AU) on keskmine kaugus Päikesest Maani, \qty{1,50e8}{\kilo\m}. Kui palju AU'sid on \num{1,00}'s valgusaastas?
    
27) Mitu lainepikkust oranži krüptoon-86 valgust[@bureau_1974_the] mahuks  @physics ühe lehekülje paksusesse?

29) Reisilennuk kulutab umbes \qty{12}{\l} kütust ühe lennukilomeetri kohta. Mis on see väärtus väljendatuna miilides galloni kohta?

31) Arvuta:

 - Mitu sekundit on \num{1,00}'s aastas?
    
 - Mitu nanosekundit on \num{1,00}'s aastas?
    
 - Mitu aastat on \qty{1,00}{\s}'s?
    
33) Merkuuri läbimõõt on \qty{4879}{\kilo\m}.

 - Kui suur on Merkuuri pindala?
    
 - Mitu korda suurem on Maa pindala?
    
### Mõõtmed[@physics(lk 18)]

55) Objekti kiirus $v$ on antud võrrandiga $v = At^3 - Bt$, kus $t$ viitab ajale.

 - Mis on $A$ ja $B$ mõõtmed?
    
 - Mis on konstantide $A$ ja $B$ SI ühikud?
    
57) Analüüsi:

 -   Näidake, et järgmine kombinatsioon kolmest
  looduse põhikonstandist - $G = \qty{6,67e-11}{\m\cubed\per\kilo\g\per\s\squared}$, $c = \qty{3,00e8}{\m\per\s}$ ja $h = \qty{6,63e-34}{\kilo\g\m\squared\per\s}$ -  moodustavad aja mõõtmetega suuruse:
    
     $t_\text{P} = \sqrt{\frac{G \cdot h}{c^5}}.$
    
     Seda suurust $t_\text{P}$ nimetatakse Plancki ajaks ja arvatakse, et see on kõige varasem aeg pärast universumi loomist, mil saab rakendada praegu teadaolevaid füüsikaseadusi.
    
 - Hinnake $t_\text{P}$ suurusjärku, kasutades nt @haynes_2014_crc.

\onecolumn

## Testid

### Füüsika meetod

#### Mõisted

Tabelis \@ref(tab:test-physics-method-explanations) leheküljel `r render_pageref(reference = "tab:test-physics-method-explanations")` on mõisted, mis vajavad selgitust.

```{r label = "test-physics-method-explanations", echo=FALSE}
physics_method_explanations <- c(
  "loodus",
  "loodusteadus",
  "füüsika",
  "mõõtevahend",
  "taatlemine",
  "nähtavushorisont",
  "makromaailm",
  "mikromaailm",
  "megamaailm",
  "vaatlus",
  "hüpotees",
  "eksperiment",
  "mõõtmine",
  "mõõtühik",
  "mõõtühikute süsteem",
  "mõõtemääramatus",
  "mõõtesuurus",
  "mõõdetava suuruse väärtus",
  "mõõtetulemus",
  "maailm",
  "vaatleja",
  "füüsika koht muude loodusteaduste seas",
  "füüsika uurimisala",
  "loodusteaduslik meetod",
  "eksperimenditulemustest mudelini",
  "\\textit{Mõõteseadus}",
  "rahvusvaheline mõõtühikute süsteem",
  "SI põhisuurused",
  "SI mõõtühikud",
  "standardhälve",
  "põhjuslik seos",
  "füüsika üldprintsiibid",
  "mudeli järelduste kontroll
ning mudeli areng",
  "mõõtühikud
ja vastavate kokkulepete areng",
  "mõõtemääramatuse hindamine",
  "füüsika tunnetuslik ja ennustuslik väärtus",
  "füüsikaga seotud ohud",
  "Millised on inimese jala standardina kasutamise eelised ja puudused? Mõelge nii (a) konkreetse inimese jalale kui ka (b) mis tahes inimese jalale. Pidage meeles, et on kasulik, kui põhistandardid on juurdepääsetavad (lihtne võrrelda), muutumatud (ei muutu), hävimatud ja reprodutseeritavad.",
  "Miks on vale arvata, et mida rohkem numbreid oma vastusesse lisate, seda täpsem see on?",
  "Täieliku vastuse saamiseks tuleb määrata ühikud. Miks?",
  "[Loetlege kõik kehtivad vastused.]
Füüsikaseadused
a) on püsivad ja muutumatud.
b) on osa loodusest ja ootavad avastamist.
c) võib muutuda, kuid ainult tänu tõenditele, mis veenavad füüsikute kogukonda.
d) kehtivad füüsikas, kuid mitte tingimata keemias või muudes valdkondades.
e) olid põhimõtteliselt valmis 1900. aastaks ja on pärast seda läbinud vaid väikeseid muudatusi.
(f ) on aktsepteeritud kõigis suuremates maailma riikides ja neid ei saa muuta ilma rahvusvaheliste lepinguteta.",
  "[Loetlege kõik kehtivad vastused.] Tabavus
a) tähistab mõõtmise korratavust, kasutades antud instrumenti.
b) tähistab, kui lähedal on mõõtmine tegelikule väärtusele.
c) tähistab ideaalset arvu mõõtmisi.
d) tähistab, kui halvasti seade töötab.",
  "[Loetlege kõik kehtivad vastused.] Täpsus
a) esindab mõõtmise korratavust, kasutades antud instrumenti.
b) esindab, kui lähedal on mõõtmine tegelikule väärtusele.
c) esindab ideaalset arvu mõõtmisi.
d) esindab, kui halvasti seade töötab.",
  "[Loetlege kõik kehtivad vastused.] Mis pole suurusjärgu hinnangu puhul tõsi?
a) See annab vastusest ligikaudse ettekujutuse.
(b) Seda saab teha, jättes ainult ühe olulise numbri.
(c) Seda saab kasutada selleks, et kontrollida, kas täpne arvutus on mõistlik.
d) Vastuse arvutamiseks võivad olla vajalikud mõned mõistlikud eeldused.
(e) See on alati täpne vähemalt kahe olulise numbriga."
)

number_of_elements_in_physics_method_explanations <- length(physics_method_explanations)
indices_for_physics_method_explanations <- seq(1:number_of_elements_in_physics_method_explanations)
indices_for_physics_method_explanations_with_own_index <- paste("1", indices_for_physics_method_explanations, sep = ".")
data_frame_of_physics_method_explanations <- data.frame(
  indices_for_physics_method_explanations_with_own_index,
  physics_method_explanations
)
colnames(data_frame_of_physics_method_explanations) <- c(
  "Tunnus",
  "Teema"
)

librarian::shelf(c(
  "dplyr",
  "kableExtra"
))
print_table(
  table = data_frame_of_physics_method_explanations,
  caption = "Füüsika meetodi teadmiste-oskuste kontrolli esimese ülesande sisu."
) %>%
  column_spec(2, width="32em")

```

#### Dimensionaalanalüüs

Tabelis \@ref(tab:test-physics-method-dimensional-analysis) leheküljel `r render_pageref(reference = "tab:test-physics-method-dimensional-analysis")` on ühikud, mis tuleb teisendada dimensioonideks.

```{r label = "test-physics-method-dimensional-analysis", echo=FALSE}
physics_method_dimensional_analysis <- c(
	"$\\unit{\\radian} = \\frac{\\unit{\\m}}{\\unit{\\m}}$",
	"$\\unit{\\steradian} = \\frac{\\unit{\\m\\squared}}{\\unit{\\m\\squared}}$",
	"$\\unit{\\hertz} = \\frac{1}{\\unit{\\s}}$",
	"$\\unit{\\newton} = \\frac{\\unit{\\kilo\\g\\m}}{\\unit{\\s}}$",
	"$\\unit{\\pascal} = \\frac{\\unit{\\kilo\\g}}{\\unit{\\m\\s\\squared}}$",
	"$\\unit{\\joule} = \\frac{\\unit{\\kilo\\g\\m\\squared}}{\\unit{\\s\\squared}}$",
	"$\\unit{\\watt} = \\frac{\\unit{\\kilo\\g\\m\\squared}}{\\unit{\\s\\cubed}}$",
	"$\\unit{\\coulomb} = \\unit{\\ampere\\s}$",
	"$\\unit{\\volt} = \\frac{\\unit{\\kilo\\g\\m\\squared}}{\\unit{\\ampere\\s\\cubed}}$",
	"$\\unit{\\farad} = \\frac{\\unit{\\ampere\\squared\\s\\tothe{4}}}{\\unit{\\kilogram\\m\\squared}}$",
	"$\\unit{\\ohm} = \\frac{\\unit{\\kilogram\\m\\squared}}{\\unit{\\ampere\\squared\\s\\cubed}}$",
	"$\\unit{\\siemens} = \\frac{\\unit{\\ampere\\squared\\s\\cubed}}{\\unit{\\kilogram\\m\\squared}}$",
	"$\\unit{\\weber} = \\frac{\\unit{\\kilogram\\m\\squared}}{\\unit{\\ampere\\s\\squared}}$",
	"$\\unit{\\tesla} = \\frac{\\unit{\\kilogram}}{\\unit{\\ampere\\s\\squared}}$",
	"$\\unit{\\henry} = \\frac{\\unit{\\kilogram\\m\\squared}}{\\unit{\\ampere\\squared\\s\\squared}}$",
	"$\\unit{\\degreeCelsius} = \\unit{\\kelvin}$",
	"$\\unit{\\lumen} = \\unit{\\candela\\steradian}$",
	"$\\unit{\\lux} = \\frac{\\unit{\\candela\\steradian}}{\\unit{\\m\\squared}}$",
	"$\\unit{\\becquerel} = \\frac{1}{\\unit{\\s}}$",
	"$\\unit{\\gray} = \\frac{\\unit{\\m\\squared}}{\\unit{\\s\\squared}}$",
	"$\\unit{\\sievert} = \\frac{\\unit{\\m\\squared}}{\\unit{\\s\\squared}}$",
	"$\\unit{\\katal} = \\frac{\\unit{\\mole}}{\\unit{\\s}}$",
	"$A = \\unit{\\m\\squared}$",
	"$V = \\unit{\\m\\cubed}$",
	"$v = \\frac{\\unit{\\m}}{\\unit{\\s}}$",
	"$a = \\frac{\\unit{\\m}}{\\unit{\\s\\squared}}$",
	"$\\sigma = \\frac{1}{\\unit{\\m}}$",
	"$\\rho = \\frac{\\unit{\\kilogram}}{\\unit{\\m\\cubed}}$",
	"$\\rho_\\mathrm{A} = \\unit{\\kilogram\\per\\m\\squared}$",
	"$\\nu = \\unit{\\m\\cubed\\per\\kilogram}$",
	"$j = \\unit{\\ampere\\per\\m\\squared}$",
	"$H = \\unit{\\ampere\\per\\m}$",
	"$c = \\unit{\\mole\\per\\m\\cubed}$",
	"$L_\\mathrm{v} = \\unit{\\candela\\per\\m\\squared}$",
	"Mille dimensioonid on $[ \\mathrm{L}^2 ]$?
a) \\unit{\\centi\\meter\\squared}.
c) \\unit{\\m\\squared}.
b) ruutjala.
d) kõige ülaltoodu.",
  "Millised on tiheduse mõõtmed, mis on mass ruumala kohta?",
  "Kolm õpilast tuletavad järgmised võrrandid, milles $x$ tähistab läbitud vahemaad, $v$ kiirust, $a$ kiirendust ( $\\frac{\\unit{\\m}}{\\unit{\\s\\squared}}$), $t$ aega ja alaindeks null ( \\num{0} ) tähendab suurust ajahetkel $t = \\num{0}$. Siin on nende võrrandid: (a) $x = vt^ 2 + 2at$, (b) $x = v_0 t + \\frac{a \\cdot t^2}{\\num{2}}$ ja (c)   $x = v_0 t + 2at^2$. Milline neist võiks olla mõõtmete kontrollimisel õige ja miks?"
)

number_of_elements_in_physics_method_dimensional_analysis <- length(physics_method_dimensional_analysis)
indices_for_physics_method_dimensional_analysis <- seq(1:number_of_elements_in_physics_method_dimensional_analysis)
indices_for_physics_method_dimensional_analysis_with_own_index <- paste("2", indices_for_physics_method_dimensional_analysis, sep = ".")
data_frame_of_physics_method_dimensional_analysis <- data.frame(
  indices_for_physics_method_dimensional_analysis_with_own_index,
  physics_method_dimensional_analysis
)
colnames(data_frame_of_physics_method_dimensional_analysis) <- c(
  "Tunnus",
  "Ühik"
)
print_table(
  table = data_frame_of_physics_method_dimensional_analysis,
  caption = "Füüsika meetodi teadmiste-oskuste kontrolli teise ülesande sisu."
) %>%
  column_spec(2, width="32em")

```

#### Lihtsad arvutusülesanded

Tabelis \@ref(tab:test-physics-method-analytics-at-beginner-level) leheküljel `r render_pageref(reference = "tab:test-physics-method-analytics-at-beginner-level")` on lihtsaimad ülesanded.

```{r label = "test-physics-method-analytics-at-beginner-level", echo=FALSE}
physics_method_analytics_at_beginner_level <- c(
	"Mis sellel liiklusmärgil viga on:
Memphis \\num{7} miili (\\qty{11,263}{\\kilo\\m})?",
  "Mõõte ratta raadiuseks \\qty{4,16}{\\centi\\m}. Kui läbimõõdu saamiseks korrutada \\num{2}-ga, kas kirjutada tulemuseks \\qty{8}{\\centi\\m} või \\qty{8,32}{\\centi\\m}? Põhjenda oma vastust.",
  "Väljendage siinus \\qty{30,0}{\\degree} õige arvu tüvenumbritega!",
  "Kuidas peaksime kirjutama järgmise arvutuse tulemuse, olles ettevaatlik oluliste numbrite suhtes?
$\\qty{3,84}{\\s}\\times\\qty{37}{\\m\\per\\s} + \\qty{5,3}{\\s} \\times \\qty{14,1}{\\m\\per\\s} =$
a) \\qty{200}{\\m}.
d) \\qty{217}{\\m}.
b) \\qty{210}{\\m}.
e) \\qty{220}{\\m}.
(c) \\qty{216,81}{\\m}.",
  "Neli õpilast kasutavad sama pliiatsi pikkuse mõõtmiseks erinevaid instrumente. Milline mõõtmine tähendab suurimat täpsust?
(a) \\qty{160,0}{\\milli\\m}.
d) \\qty{0,00016}{\\kilo\\m}.
(b) \\qty{16,0}{\\centi\\m}.
(e) Vajad lisateavet.
(c) \\qty{0,160}{\\m}.",
  "Mitu tähenduslikku numbrit on arvul \\num{0,0078}?
(a) \\num{1}.
(c) \\num{3}.
(b) \\num{2}.
(d) \\num{4}.",
  "Mitu olulist numbrit on $\\num{1,362} + \\num{25,2}$?
(c) \\num{4}.
(a) \\num{2}.
(b) \\num{3}.
(d) \\num{5}.",
  "Et teisendada $\\mathrm{ft}^2$ $\\mathrm{yd}^2$-i, peaksite
a) korrutama \\num{3}'ga.
d) korrutama $\\frac{\\num{1}}{\\num{9}}$'ga.
b) korrutama $\\frac{\\num{1}}{\\num{3}}$'ga.
e) korrutama \\num{6}'ga.
(f ) korrutama  $\\frac{\\num{1}}{\\num{6}}$'ga.
c) korrutama \\num{9}'ga."
)

number_of_elements_in_physics_method_analytics_at_beginner_level <- length(physics_method_analytics_at_beginner_level)
indices_for_physics_method_analytics_at_beginner_level <- seq(1:number_of_elements_in_physics_method_analytics_at_beginner_level)
indices_for_physics_method_analytics_at_beginner_level_with_own_index <- paste("3", indices_for_physics_method_analytics_at_beginner_level, sep = ".")
data_frame_of_physics_method_analytics_at_beginner_level <- data.frame(
  indices_for_physics_method_analytics_at_beginner_level_with_own_index,
  physics_method_analytics_at_beginner_level
)
colnames(data_frame_of_physics_method_analytics_at_beginner_level) <- c(
  "Tunnus",
  "Ülesanne"
)
print_table(
  table = data_frame_of_physics_method_analytics_at_beginner_level,
  caption = "Füüsika meetodi teadmiste-oskuste kontrolli kolmanda ülesande sisu."
) %>%
  column_spec(2, width = "32em") 

```

#### Keskmise raskusastmega arvutusülesanded

Tabelis \@ref(tab:test-physics-method-analytics-at-intermediate-level) leheküljel `r render_pageref(reference = "tab:test-physics-method-analytics-at-intermediate-level")` on ülesanded, mis on keskmise raskusastmega.

(ref:test-physics-method-baseball) Tavalise pesapalli ümbermõõt on umbes \qty{23}{\centi\m}. Kui pesapallil oleks sama mass ruumalaühiku kohta[@physics, lk 7-8] kui neutronil või prootonil, siis milline oleks selle mass?

(ref:test-physics-method-sailboats) Paljud purjekad on dokitud jahisadamas, mis asub \qty{4,4}{\kilo\m} kaugusel järve vastaskaldal. Vaatate ühte purjekat, sest kui lebate veepiiril, näete lihtsalt selle tekki, kuid mitte ühtegi purjeka külge. Seejärel lähete teisel pool järve asuvale purjekale ja mõõdate, et tekk $d$ on \qty{1,5}{\m} veepinnast kõrgemal. Kasutades @physics, lk 18 arvestades, et $h = \qty{1,5}{\m}$, hinnake Maa raadiust $R$.

```{r label = "test-physics-method-analytics-at-intermediate-level", echo=FALSE}
physics_method_analytics_at_intermediate_level <- c(
	"Elektriline potentsiaal on võimsuse $P$ ja voolutugevuse $I$ suhe. Võimsus on töö $W$ ja ajavahemiku $t$ suhe. Töö on jõu $F$ ja vahemaa $x$ korrutis. Jõud on massi $m$ ja kiirenduse $a$ korrutis. Kiirendus on kiiruse $v$ ja ajavahemiku $x$ jagatis. Kiirus on vahemaa $x$ ja ajavahemiku $t$ jagatis. Multimeetriga, mille väikseim ühik on \\qty{1}{\\centi\\volt}, mõõdeti patarei elektriliste potentsiaalide erinevuseks ehk pingeks \\qty{2,85}{\\volt}. Milline on mõõdetud pinge koos täieliku mõõtemääramatusega SI põhiühikuga? Esitan mõõdetud pinge täieliku mõõtemääramatusega ka graafiliselt. Milline on mõõdetud pinge suhteline mõõtemääramatus? Kas mõõtmise tabavuse või täpsuse kohta saab hinnangu anda? Miks?",
	"Mis on \\num{5,1e4}-\\unit{\\centi\\m} raadiusega ringi pindala ja selle ligikaudne määramatus?",
	"(ref:test-physics-method-baseball)",
	"Mulle tehakse pakkumine \\num{30}-päevaseks tööks. Saan valida kahe makseviisi vahel: kas (1) \\num{1000} dollarit päevas või (2) üks penn esimesel päeval, kaks senti teisel päeval ja jätkata oma päevapalga kahekordistamist kuni \\num{30}. päevani. Kasutan kiiresti hinnangut oma otsuse tegemiseks ja põhjendan seda.",
	"(ref:test-physics-method-sailboats)"
)

number_of_elements_in_physics_method_analytics_at_intermediate_level <- length(physics_method_analytics_at_intermediate_level)
indices_for_physics_method_analytics_at_intermediate_level <- seq(1:number_of_elements_in_physics_method_analytics_at_intermediate_level)
indices_for_physics_method_analytics_at_intermediate_level_with_own_index <- paste("4", indices_for_physics_method_analytics_at_intermediate_level, sep = ".")
data_frame_of_physics_method_analytics_at_intermediate_level <- data.frame(
  indices_for_physics_method_analytics_at_intermediate_level_with_own_index,
  physics_method_analytics_at_intermediate_level
)
colnames(data_frame_of_physics_method_analytics_at_intermediate_level) <- c(
  "Tunnus",
  "Ülesanne"
)
print_table(
  table = data_frame_of_physics_method_analytics_at_intermediate_level,
  caption = "Füüsika meetodi teadmiste-oskuste kontrolli neljanda ülesande sisu."
) %>%
  column_spec(2, width = "32em") 

```

#### Väljakutsuvad arvutusülesanded

Tabelis \@ref(tab:test-physics-method-analytics-with-challenge) leheküljel `r render_pageref(reference = "tab:test-physics-method-analytics-with-challenge")` on ülesanded, mis on kõige suurema väljakutsega.

```{r label = "test-physics-method-analytics-with-challenge", echo=FALSE}
physics_method_analytics_with_challenge <- c(
	"Jõumoment $L$ on jõu $F$ ja jõuõla pikkuse $x$ korrutis. Jõud on massi $m$ ja kiirenduse $g$ korrutis. Kiirendus on kiiruse $v$ ja ajavahemiku $t$ jagatis. Kiirus on vahemaa $s$ ja ajavahemiku $t$ jagatis. Sihitist kaaluti seitse korda digikaaluga, mille väikseim ühik on \\qty{0,1}{\\kilogram}, ja saadi järgmised tulemused: \\qty{78,8}{\\kilogram}, \\qty{78,8}{\\kilogram}, \\qty{78,9}{\\kilogram}, \\qty{78,9}{\\kilogram}, \\qty{78,8}{\\kilogram}, \\qty{78,8}{\\kilogram} ja \\qty{78,8}{\\kilogram}. Jõuõla pikkuseks mõõdeti mõõdulindiga, mille väikseim ühik on \\num{0,0625} in., \\num{13,8125} in. $g = \\qty{9,82}{\\m\\per\\s\\squared}$. Milline on jõumomendi väärtus koos mõõtemääramatusega SI ühikuga? Esitan jõumomendi väärtused ja keskmise väärtuse mõõtemääramatusega ka graafiliselt. Milline on jõumomendi suhteline mõõtemääramatus? Milline on suhteline viga, kui aktsepteeritavaks väärtuseks on \\qty{109}{\\mega\\g\\m\\squared\\per\\s\\squared}? Kas mõõtmine oli tabav? Kas mõõtmine oli täpne?",
	"Elektrivälja tugevus $E$ on elektriliste potentsiaalide erinevuse ehk pinge $U$ ja vahemaa $x$ suhe. Elektriline potentsiaal on võimsuse $P$ ja voolutugevuse $I$ suhe. Võimsus on töö $W$ ja ajavahemiku $t$ suhe. Töö on jõu $F$ ja vahemaa $x$ korrutis. Jõud on massi $m$ ja kiirenduse $a$ korrutis. Kiirendus on kiiruse $v$ ja ajavahemiku $x$ jagatis. Kiirus on vahemaa $x$ ja ajavahemiku $t$ jagatis. Multimeetriga, mille väikseim ühik on \\qty{1}{\\milli\\volt} ja mille mõõtetäpsuseks on märgitud $\\pm(\\qty{0,8}{\\percent} + \\num{1})$ mõõdeti aku pooluste elektriliste potentsiaalide erinevuseks \\qty{1,260}{\\volt}. Aku nominaalpingeks on märgitud \\qty{1,2}{\\volt}. Mõõdulindiga, mille väikseim ühik on \\qty{1}{\\milli\\m}, mõõdeti aku pikkuseks \\qty{4,3}{\\centi\\m}. Milline on elektrivälja tugevuse väärtus koos mõõtemääramatusega SI ühikuga? Esitan elektrivälja tugevuse väärtuse mõõtemääramatusega ka graafiliselt. Milline on elektrivälja tugevuse suhteline mõõtemääramatus? Milline on mõõtmistulemuse suhteline viga? Kas mõõtmine oli tabav? Kas mõõtetäpsuse kohta saab hinnangu anda? Miks?"
)

number_of_elements_in_physics_method_analytics_with_challenge <- length(physics_method_analytics_with_challenge)
indices_for_physics_method_analytics_with_challenge <- seq(1:number_of_elements_in_physics_method_analytics_with_challenge)
indices_for_physics_method_analytics_with_challenge_with_own_index <- paste("5", indices_for_physics_method_analytics_with_challenge, sep = ".")
data_frame_of_physics_method_analytics_with_challenge <- data.frame(
  indices_for_physics_method_analytics_with_challenge_with_own_index,
  physics_method_analytics_with_challenge
)
colnames(data_frame_of_physics_method_analytics_with_challenge) <- c(
  "Tunnus",
  "Ülesanne"
)
print_table(
  table = data_frame_of_physics_method_analytics_with_challenge,
  caption = "Füüsika meetodi teadmiste-oskuste kontrolli viienda ülesande sisu."
) %>%
  column_spec(2, width = "32em") 

```

#### Struktuur

0. Olen... ja asun lahendama ülesandeid teemal *Staatilisest elektrist Coulomb' seaduseni*. Täna on kuupäev...

1. Kirjutan ülesande tunnuse. Selgitan mõiste. Kirjutan selle mõiste kohta nii palju tõtt kui tean. Jama ja teemast mööda ei kirjuta.

2. Kirjutan ülesande tunnuse. Teostan dimensionaalanalüüsi.

3.-5. Kirjutan ülesande tunnuse. Lahendan ülesande kasutades struktuuri:

  - sisend(id),
  
  - väljund(id),
  
  - (joonis),
  
  - arutelu,
  
  - arvutamine,
  
  - lahend täislausega.

#### Tulemused

```{r label = "test-physics-method-results", echo=FALSE}

physics_method_1 <- c(
  0,
  0,
  0,
  0.08, # Kustov, Vladimir
  0,
  0.08, # Šerstobitov, Mihhail
  0.08, # Šesterikov, Daniil
  0,
  0,
  0,
  0,
  0, 
  0.08 # Volkova, Jeva
)

physics_method_2 <- c(
  0.05, # Alisa Babiy
  0,
  0.16, # Stanislavs
  0,
  0.07, # Malõšev, Polina
  0,
  0,
  0,
  0,
  0,
  0,
  0, 
  0.07  # Volkova, Jeva
)

physics_method_3 <- c(
  0,
  0,
  0.13, # Stansilavs
  0.35, # Kustov, Vladimir
  0,
  0,
  0,
  0.15, # Žigadlo, Grigori
  0,
  0,
  0,
  0.45, # Volkova, Darja
  0
)

physics_method_4 <- c(
  0,
  0.24, # Donat Irhin
  0,
  0.15, # Kustov, Vladimir
  0.36, # Malõšev, Polina
  0.24, # Šerstobitov, Mihhail
  0,
  0.6, # Žigadlo, Grigori
  0,
  0,
  0,
  0, 
  0.42 # Volkova, Jeva
)

physics_method_5 <- c(
  0,
  0,
  0.04, # Stanislavs
  0,
  0,
  0,
  0,
  0,
  0,
  0,
  0,
  0, 
  0
)

physics_method_summary <- physics_method_1 + physics_method_2 + physics_method_3 + physics_method_4 + physics_method_5

#' This function calculates the grade according to the fraction.
#'
#' @param fractions the vector of fractions out of a whole
#' 
#' @example calculate_grade(fraction=.57)
#' 
#' @returns the grades as a vector
calculate_grade <- function(fractions) {
  
  grades <- c()
  for (index in 1:length(fractions)) {  # 2
    if (fractions[index] < .9) {
      if (fractions[index] < .75) {
        if (fractions[index] < .5) {
          if (fractions[index] < .2) {
            grades[index] <- 1
          } else {
            grades[index] <- 2
          }
        } else {
          grades[index] <- 3
        }
      } else {
        grades[index] <- 4
      }
    } else {
      grades[index] <- 5
    }
  }

  return(grades)
}

physics_method_grade <- calculate_grade(physics_method_summary)

data_frame_of_physics_method <- data.frame(
  physics_method_1,
  physics_method_2,
  physics_method_3,
  physics_method_4,
  physics_method_5,
  physics_method_summary,
  physics_method_grade
)

colnames(data_frame_of_physics_method) <- c(
  "1",
  "2",
  "3",
  "4",
  "5",
  "Koond",
  "Hinne"
)

rownames(data_frame_of_physics_method) <- c(
	"1. Babiy, Alisa",
	"2. Irhin, Donat",
	"3. Kimasks, Stanislavs",
	"4. Kustov, Vladimir",
	"5. Malõšev, Polina",
	"6. Šerstobitov, Mihhail",
	"7. Šesterikov, Daniil",
	"8. Žigadlo, Grigori",
	"9. Žukova, Darja",
	"10. Trubilko, Vladislav",
	"11. Tšerkesov, Demid",
	"12. Volkova, Darja",
	"13. Volkova, Jeva"
)

#print_table(
#  table = data_frame_of_physics_method,
#  caption = "Füüsika meetodi testi tulemused"
#) %>%
#  landscape()

```

\twocolumn

\twocolumn
