# Elektromagnetism[@Ainevaldkonna_undated-sr, lk 33-34]

## Elektriväli ja magnetväli

### Õpitulemused

Kursuse lõpus õpilane:

1. selgitab mõisteid laeng, elektrivool ja voolutugevus ning valemi tähendust (21.1-21.2, 21.4, 25.2);

2. võrdleb mõisteid aine ja väli (21.6);

3. seostab elektrostaatilise välja laetud keha olemasoluga, rakendades valemit (21.6);

4. kasutab probleeme lahendades
Coulomb’i seadust (21.5)

5. kasutab probleeme lahendades seoseid (23.1, 23.7);

6. rakendab superpositsiooni printsiipi
elektrostaatilise välja E-vektori konstrueerimisel etteantud punktis (21.6);

7. teab, et kahe erinimeliselt laetud paralleelse plaadi vahel tekib homogeenne elektriväli (21.7);

8. teab, et magnetväljal on kaks põhimõtteliselt erinevat võimalikku tekitajat: püsimagnet ja elektrivool,
ning rakendab valemit (27.3);

9. kasutab probleeme lahendades Ampere’i seadust (28.4);

10. määrab sirgvoolu tekitatud magnetinduktsiooni suuna etteantud punktis (29.1-29.3);

11. kasutab valemit F = B I l sin α ning Ampere’i jõu suuna määramise eeskirja (28.2, 28.4);

12. rakendab probleeme lahendades Lorentzi jõu valemit FL = q v B sin α ning määrab Lorentzi jõu suunda (27.4);

13. seletab pööriselektrivälja tekkimist magnetvoo muutumisel, rakendades
induktsiooni elektromotoorjõu mõistet (29.1);

14. võrdleb generaatori ning elektrimootori tööpõhimõtteid (29.4);

15. selgitab elektri- ja magnetvälja energia salvestamise võimalusi (24.4, 25.1).

### Õppesisu

Elektrilaeng (21.2). Elementaarlaeng (21.5). Laengu jäävuse seadus (21.1). Elektrivool (25.2). Aine ja väli (21.6). Coulomb’i seadus (21.5).
Punktlaeng (21.5). Väljatugevus (21.6). Elektrivälja potentsiaal ja pinge (23). Pinge ja väljatugevuse seos (23.1). Välja
visualiseerimine, välja jõujooned (21.8). Väljade liitumine, superpositsiooni printsiip (21.11). Homogeenne elektriväli kahe
erinimeliselt laetud plaadi vahel, kondensaator (24.1, 24.3). Püsimagnet ja vooluga juhe (27.3). Ampere’i jõud (28.4).
Magnetinduktsioon (29.1-29.3). Liikuvale laetud osakesele mõjuv Lorentzi jõud (27.4). Magnetväljas liikuva juhtmelõigu otstele
indutseeritav pinge (29.3). Elektromagnetiline induktsioon (29.1-29.3, 29.9). Induktsiooni elektromotoorjõud (29.1). Magnetvoog (29.7). Faraday
induktsiooniseadus (29.2). Elektrimootor ja generaator (29.4). Lenzi reegel (29.2). Eneseinduktsioon (30.2).
Induktiivpool (30.2). Homogeenne magnetväli solenoidis (28.5). Elektri- ja magnetvälja energia (23.1, 23.8, 24.4, 25.5).

### Põhimõisted

elektrilaeng (21.2), elementaarlaeng (21.5), voolutugevus (25.2), punktlaeng (21.5), elektriväli (21.6), elektrivälja tugevus (21.6),
potentsiaal (23), pinge (21.1), elektronvolt (23.8), jõujoon (21.8), kondensaator (24.1), püsimagnet (27.1), magnetväli (27.1), magnetinduktsioon (29.1-29.3),
Lorentzi jõud (27.4), pööriselektriväli (29.1), induktsiooni elektromotoorjõud (29.1), magnetvoog (29.7), endainduktsioon (30.2)

### Praktiline tegevus

1. Tutvumine välja mõistega elektri- ja magnetvälja näitel;

2. elektrostaatika katsete tegemine;

3. kahe vooluga juhtme magnetilise vastastikmõju uurimine; 

4. Ørstedi katsega tutvumine (27.2);

5. elektromagnetilise induktsiooni uurimine;

6. Lenzi reegli rakendamine;

7. elektrimootori ja selle omaduste uurimine;

8. tutvumine kondensaatorite ja induktiivpoolide tööga. 

21.1-21.2, 21.4-21.8, 21.11,
23,
24.1, 24.3-24.4,
25.1-25.2, 25.5,
27.1-27.4,
28.2, 28.4-28.5,
29.1-29.4, 29.7, 29.9,
30.2

## Elektromagnetlained

### Õpitulemused

Kursuse lõpus õpilane:

1. selgitab elektromagnetlaine mõistet ja elektromagnetlainete rakendusi (31.4-31.6, 31.8);

2. kirjeldab võnkeringi kui elektromagnetlainete kiirgamise ja vastuvõtu baasseadet (30.5);

3. kirjeldab elektromagnetlainete skaalat, rakendades seost c = f λ, ning teab nähtava valguse
lainepikkuste piire ja põhivärvuste lainepikkuste järjestust (31.6);

4. selgitab graafiku järgi elektromagnetlainete amplituudi ja intensiivsuse mõistet (15.3);

5. kirjeldab joonisel või arvutiimitatsiooniga interferentsi- ja difraktsiooninähtusi optikas ning toob
nende rakendamise näiteid (34.1, 34.3, 35);

6. seletab valguse koherentsuse tingimusi ja nende täidetuse vajalikkust vaadeldava
interferentsipildi saamisel (34.3);

7. seostab polariseeritud valguse omadusi rakendustega looduses ja tehnikas (34.7);

8. rakendab valguse murdumisseadust, kasutades seoseid (32.6-32.7);

9. kirjeldab valge valguse spektriks lahutumise võimalusi (32.8);

10. võrdleb spektrite põhiliike (31.6);

11. seletab valguse tekkimist aatomi energiatasemete skeemil ning rakendab probleeme
lahendades valemit E = h f (37.11);

12. selgitab valguse korral dualismiprintsiipi ja selle seost atomistliku printsiibiga (37.6);

13. eristab soojuskiirgust ja luminestsentsi ning seostab neid vastavate valgusallikatega (34.10).

### Õppesisu

Elektromagnetlainete skaala (31.6). Lainepikkus ja sagedus (15.1). Nähtava valguse värvuse seos valguse lainepikkusega
vaakumis (32.8). Elektromagnetlainete amplituud ja intensiivsus (15.3). Difraktsioon ja interferents, nende
rakendusnäited (34.1, 34.3, 35). Murdumisseadus (32.6-32.7). Murdumisnäitaja seos valguse kiirusega (32.6). Valguse dispersioon (32.8).
Spektroskoobi töö põhimõte (35.9). Spektraalanalüüs (35.9). Polariseeritud valgus, selle saamine, omadused ja
rakendused (34.7). Valguse dualism ning dualismiprintsiip looduses (37.6). Footoni energia (37.11). Atomistlik printsiip (37.6). Valguse
kiirgumine (37.1). Soojuskiirgus ja luminestsents (19.10, 34.10).

### Põhimõisted

elektromagnetlaine (31.4), elektromagnetlainete skaala (31.6), lainepikkus (15.1), sagedus (15.1), kvandi (footoni)
energia (37.11), dualismiprintsiip (37.6), amplituud (15.3), intensiivsus (15.3), difraktsioon (35), interferents (34.3), polarisatsioon (34.7),
elektromagnetväli (43.2), murdumine (32.6-32.7), absoluutne ja suhteline murdumisnäitaja (32.6), valguse dispersioon aines (32.8), prisma (32.8),
luminestsents (34.10)

### Praktiline tegevus

1. Ühelt pilult, kaksikpilult ja juuksekarvalt saadava difraktsioonipildi uurimine (34.3-34.4);

2. läbipaistva aine murdumisnäitaja määramine;

3. spektroskoobi valmistamine;

4. tutvumine erinevate valgusallikatega (43.1);

5. valguse spektri uurimine;

6. soojuskiirguse uurimine (19.10);

7. polaroidide tööpõhimõtte uurimine;

8. valguse polariseerumise uurimine peegeldumisel. 

15.1, 15.3,
19.10,
30.5,
31.4-31.6, 31.8,
32.6-32.8,
34.1, 34.3, 34.7, 34.10,
35,
37.1, 37.6, 37.11,
43.2


15 (30),
19.10 (10),
21 (30)*,

23 (30),
24 (30),
25.2 (2),
27.1-27.6 (20),

28.1-28.5 (10),
29.1-29.4 (10),
30.1-30.8 (20)
31.6 (3),
32.6-32.10 (20),
34.1-34.7 (20),

35 (30),
37.1-37.2, 37.6-37.12 (30),
43.1-43.2 (10)

## Kalender

### 2023-09-04

Staatiline elekter, elektrilaeng ja selle jäävus.

Õppesisu: Elektrilaeng.

Kava:

1. Tutvustus.

2. Ajurünnak õpitu kohta.

3. Plickers: *Staatiline elekter, elektrilaeng ja selle jäävus*[@giancoli, lk 444].

4. Arutelu staatilise elektri, elektrilaengu[@fsikaline, lk 36] ja selle jäävuse üle[@previous].

Kontaktsessiooniväline teemakohane tegevus järgmise kontaktsessiooni alguseni: Kui veel pole, siis soetada *A4*-vormingus ruuduline kaustik või sellised lehed ja köitja, et sinna luua konspekt. Kõik seekord ülestäheldatu sinna konspekti ümber kirjutada! Kui veel pole, siis ka soetada eri värvi füüsilised kirjutusvahendid ja geomeetriavahendid! Lugeda, vaadata ja kuulata üle kontaktsessioonis viidatud teave!

### 2023-09-08

Elektrilaeng aatomis.

Isolaatorid ja juhid.

Indutseeritud laeng ja elektroskoop.

Õppesisu: Elementaarlaeng. Laengu jäävuse seadus.

Kava:

1. Plickers: *Elektrilaeng aatomis*[@giancoli, lk 445].

2. Arutelu aatomis oleva elektrilaengu üle.

3. Plickers: *Isolaatorid ja elektrijuhid*[@giancoli, lk 445].

4. Arutelu isolaatorite ja elektrijuhtide üle.

5. Plickers: *Indutseeritud laeng ja elektroskoop*[@giancoli, lk 446-447].

6. Arutelu indutseeritud laengu ja elektroskoobi üle.

Kontaktsessiooniväline teemakohane tegevus järgmise kontaktsessiooni alguseni: Võtta järgmiseks korraks kaasa klaaspurk! Võimalusel võtta kaasa ka lainepappi vähemalt nii palju, et kataks klaaspurgi suu, peenikest traati, kõrs, käärid, näpitsad, tükk vahtplasti, tükk villa, tükk puitu, plastikkott, supilusikas! Valmistame elektroskoope.

### 2023-09-11

Kava: elektroskoobi valmistamine[@measure]. Kes saab valmis, hakkab looma protokolli.

Kontaktsessiooniväline teemakohane tegevus järgmise kontaktsessiooni alguseni: Luua elektroskoobi valmistamise eksperimendi protokoll! See tuleb kirjutada eraldi paberilehele või -lehtedele, et saaksid protokolli järgmises kontaktsessioonis mulle ülevaatamiseks üle anda. Sa võid ka digitaalse raporti teha ja siis saad selle siia keskkonda üles laadida. Sul tuleb järgida [protokolli koostamise juhist](#eksperimendi-protokolli-koostamise-juhend).

### 2023-09-15

Staatiline elekter, elektrilaeng ja selle jäävus.

Elektrilaeng aatomis.

Isolaatorid ja juhid.

Indutseeritud laeng ja elektroskoop.

Õppesisu: Elektrilaeng. Elementaarlaeng. Laengu jäävuse seadus.

Kava:

1. Tagasiside protokollidele.

2. Plickers: *Staatiline elekter, elektrilaeng ja selle jäävus*, *Elektrilaeng aatomis*, *Isolaatorid ja elektrijuhid* ning *Indutseeritud laeng ja elektroskoop*.

3. Coulomb'i seadus[@physics, lk 613-614].

Iseseisev harjutamine järgneva kontaktsessiooni alguseni: Lugeda üle kontaktsessioonis käsitletud teemad!

### 2023-09-18

Eesmärgina õpilane oskab

4. kasutada probleeme lahendades
Coulomb’i seadust (21.5),

5. kasutada probleeme lahendades seoseid (23.1, 23.7).

Õppesisu: Coulomb’i seadus (21.5).
Punktlaeng (21.5).

Põhimõiste:

punktlaeng (21.5)
: laeng, mille ruumiline suurus on teiste vahemaadega võrreldes tühine[@physics, lk 615]

Kava:

3. Coulomb'i seadus[@physics, lk 613-618]. *11a*: pärast võrdlust gravitatsiooniseadusega. *11b*: Coulombi skeemist edasi.

### 2023-09-22

Eesmärgina õpilane oskab

4. kasutada probleeme lahendades
Coulomb’i seadust (21.5),

5. kasutada probleeme lahendades seoseid (23.1, 23.7).

Õppesisu: Coulomb’i seadus (21.5).
Punktlaeng (21.5).

Põhimõiste:

punktlaeng (21.5)
: laeng, mille ruumiline suurus on teiste vahemaadega võrreldes tühine[@physics, lk 615]

Kava:

3. Coulomb'i seadus[@physics, lk 615-618]. *11a*: Ülesandest *C*. Näite *21-4* puhul selgitasin püstituse ja selle, kuidas jõud arvutada. *11b*: Näitest *21-2*. Jõudsime *21-4* skeemini ja arvutamise osa väärtuste väljakirjutamiseni.

Iseseisev harjutamine järgneva kontaktsessiooni alguseni: Lugeda üle kontaktsessioonis käsitletud teemad!

### 2023-09-25

Eesmärgina õpilane oskab

4. kasutada probleeme lahendades
Coulomb’i seadust (21.5),

Õppesisu: Coulomb’i seadus (21.5).
Punktlaeng (21.5).

Põhimõisted:

punktlaeng (21.5)
: laeng, mille ruumiline suurus on teiste vahemaadega võrreldes tühine[@physics, lk 615]

Kava:

3. Coulomb'i seadus[@physics, lk 615-618; @physics_coulomb; @staticelectricitypdf, lk 13-14; @coulombi]. *11a*: *21-4* skeemini ja arvutamise osa väärtuste väljakirjutamisest edasi. Selgitasin näite "21-4" lõpuni. Jätsin õpilastele arvutada ja kontrollida. Kokkuleppel õpilastega lõpetasime 5 min varem, seega teinekord teeme 5 min kauem. *11b*: Näitest *21-4* skeemist ja väljakirjutatud jõudude arvutamise osast. Näite "21-4" puhul arvutasin välja jõu suuruse ja kirjutasin välja arvutuskäigu tõusunurga arvutamiseks. Tobile lubasin saata protokolli, mille järgi saab eksperimendi teha.

\onecolumn

### 2023-09-29

Eesmärgina õpilane oskab

4. kasutada probleeme lahendades
Coulomb’i seadust (21.5),

Õppesisu: Coulomb’i seadus (21.5).
Punktlaeng (21.5).

Põhimõisted:

punktlaeng (21.5)
: laeng, mille ruumiline suurus on teiste vahemaadega võrreldes tühine[@physics, lk 615]

Kava:

3.  Coulomb'i seadus[@physics, lk 615-618; @physics_coulomb; @staticelectricitypdf, lk 13-14; @coulombi]. *11a*: *21-4* skeemini ja arvutamise osa väärtuste väljakirjutamisest edasi. *11b*: Näite "21-4" puhul arvutasin välja jõu suuruse ja kirjutasin välja arvutuskäigu tõusunurga arvutamiseks (joonis \@ref(fig:point-charges-21-4-10b) leheküljel `r render_pageref(reference = "fig:point-charges-21-4-10b")`). Jätkame, et arvutada tõusunurk.
    
    ```{r label = "point-charges-21-4-10b", echo=FALSE, fig.cap = "Kolme punktlaengu mõju eri sihtides tõusunurga arvutamise osani, milles väärtused eeskirja järgi sisestatud."}
include_external_graphics("rmd/21-4-10b.jpg")                                # 2
                                                                                 # 3
    ```

Iseseisev harjutamine järgneva kontaktsessiooni alguseni: Lugeda üle kontaktsessioonis käsitletud teemad! Lahendada @physics, lk 636-637'st ülesanded *1*, *3*, *5*, *7*, *9*, *11*, *13*, *15*, *17*, *19* ja *21*!

\twocolumn

### 2023-10-2

Eesmärgina õpilane oskab

4. kasutada probleeme lahendades
Coulomb’i seadust (21.5),

Õppesisu: Elektrivool (25.2). Coulomb’i seadus (21.5).
Punktlaeng (21.5).

Põhimõisted:

voolutugevus (25.2)
: igasugune laenguvool[@physics, lk 720]

punktlaeng (21.5)
: laeng, mille ruumiline suurus on teiste vahemaadega võrreldes tühine[@physics, lk 615]

Kava:

3.  Coulomb'i seadus[@physics, lk 615-618; @physics_coulomb; @staticelectricitypdf, lk 13-14; @coulombi]. *11a*: Jätkasime teisel lehel olevate ülesannete lahendamist. Lahendati lehtede pealt lõpuni. Näitasin ka ülesande 18 arutluskäiku.
*11b*: Alustasime ülesannetega lehtedel. Jõuti teise lehtedel ülesannete kogumiga esimesele leheküljele.

### 2023-10-6

Kursuse lõpus õpilane:

1. selgitab mõisteid laeng, elektrivool ja voolutugevus ning valemi tähendust (21.1-21.2, 21.4, 25.2);

4. kasutab probleeme lahendades
Coulomb’i seadust (21.5)

Õppesisu: 
Elektrilaeng (21.2). Elementaarlaeng (21.5). Laengu jäävuse seadus (21.1). Coulomb’i seadus (21.5).
Punktlaeng (21.5).

Põhimõisted:

elektrilaeng (21.2)
: füüsikaline suurus, mis iseloomustab, kui tugevasti osaleb laetud keha elektromagnetilises vastastikmõjus[@ebook]

elementaarlaeng (21.5)
: väikseim looduses täheldatud laeng[@physics, lk 614]

punktlaeng (21.5)
: laeng, mille ruumiline suurus on teiste vahemaadega võrreldes tühine[@physics, lk 615]

Kava: test.

### 2023-10-9

Kursuse lõpus õpilane:

1. selgitab mõisteid laeng, elektrivool ja voolutugevus ning valemi tähendust (21.1-21.2, 21.4, 25.2);

4. kasutab probleeme lahendades
Coulomb’i seadust (21.5)

Õppesisu: Elektrilaeng (21.2). Elementaarlaeng (21.5). Laengu jäävuse seadus (21.1). Coulomb’i seadus (21.5).
Punktlaeng (21.5). Elektrivool (25.2).

Põhimõisted:

elektrilaeng (21.2)
: füüsikaline suurus, mis iseloomustab, kui tugevasti osaleb laetud keha elektromagnetilises vastastikmõjus[@ebook]

elementaarlaeng (21.5)
: väikseim looduses täheldatud laeng[@physics, lk 614]

punktlaeng (21.5)
: laeng, mille ruumiline suurus on teiste vahemaadega võrreldes tühine[@physics, lk 615]

voolutugevus (25.2)
: igasugune laenguvool[@physics, lk 720]

Kava:

1. Testi tagasiside.

4. Elektriline aku [@physics, lk 717-720].

5. Elektrivool [@physics, lk 720-721; @elektrivool; @a2019_conductors; @current; @physics_circuit; @electric; @the]. Jõudsime nii kaugele, et järgmises korras alustame näitest *25-1*.

### 2023-10-13

Kursuse lõpus õpilane:

1. selgitab mõisteid laeng, elektrivool ja voolutugevus ning valemi tähendust (21.1-21.2, 21.4, 25.2);

4. kasutab probleeme lahendades
Coulomb’i seadust (21.5)

Õppesisu: Elektrilaeng (21.2). Elementaarlaeng (21.5). Laengu jäävuse seadus (21.1). Coulomb’i seadus (21.5).
Punktlaeng (21.5). Elektrivool (25.2).

Põhimõisted:

elektrilaeng (21.2)
: füüsikaline suurus, mis iseloomustab, kui tugevasti osaleb laetud keha elektromagnetilises vastastikmõjus[@ebook]

elementaarlaeng (21.5)
: väikseim looduses täheldatud laeng[@physics, lk 614]

punktlaeng (21.5)
: laeng, mille ruumiline suurus on teiste vahemaadega võrreldes tühine[@physics, lk 615]

Kava:

1. Induktsiooni, konduktsiooni ja maandamise ülevaatamine[@charging].

2. Testi tagasiside.

Iseseisvaks lahendamiseks järgmise kontaktsessiooni alguseni: 

1. Lahenda kõik enda testiülesanded oma vihikusse korrektselt!

2. Kommenteeri oma testitulemust võimalikult põhjalikult testitulemuse paberile!

3. Pane enda testitulemusele hinne oma testitulemuse paberile!

4. Tagasta mulle testitulemuse paber!

### 2023-10-16

Kursuse lõpus õpilane:

1. selgitab mõisteid laeng, elektrivool ja voolutugevus ning valemi tähendust (21.1-21.2, 21.4, 25.2);

4. kasutab probleeme lahendades
Coulomb’i seadust (21.5)

Õppesisu: Elektrilaeng (21.2). Elementaarlaeng (21.5). Laengu jäävuse seadus (21.1). Coulomb’i seadus (21.5).
Punktlaeng (21.5). Elektrivool (25.2).

Põhimõisted:

elektrilaeng (21.2)
: füüsikaline suurus, mis iseloomustab, kui tugevasti osaleb laetud keha elektromagnetilises vastastikmõjus[@ebook]

elementaarlaeng (21.5)
: väikseim looduses täheldatud laeng[@physics, lk 614]

punktlaeng (21.5)
: laeng, mille ruumiline suurus on teiste vahemaadega võrreldes tühine[@physics, lk 615]

voolutugevus (25.2)
: igasugune laenguvool[@physics, lk 720]

Kava:

1. Staatiline elekter: *11a*: Enrico lahendas tahvlile ülesannet 5.1 ja jõudis kauguse valemini, kuigi see jäi tal iseseisvalt lihtsustada. Aitasin ka lahendada petrooleumi ülesannet 5.4. Õpilane lahendas muidu õigesti, aga vaakumi epsiloni väärtus oli tal võetud üheks.

5. Elektrivool [@physics, lk 720-721; @elektrivool; @a2019_conductors; @current; @physics_circuit; @electric; @the]. Alustasime näitest *25-1*. *11b*: Peatükk *25-2* käsitletud.

### 2023-10-20

Kursuse lõpus õpilane:

1. selgitab mõisteid laeng, elektrivool ja voolutugevus ning valemi tähendust (21.1-21.2, 21.4, 25.2);

4. kasutab probleeme lahendades
Coulomb’i seadust (21.5)

Õppesisu: Elektrilaeng (21.2). Elementaarlaeng (21.5). Laengu jäävuse seadus (21.1). Coulomb’i seadus (21.5).
Punktlaeng (21.5). Elektrivool (25.2).

Põhimõisted:

elektrilaeng (21.2)
: füüsikaline suurus, mis iseloomustab, kui tugevasti osaleb laetud keha elektromagnetilises vastastikmõjus[@ebook]

elementaarlaeng (21.5)
: väikseim looduses täheldatud laeng[@physics, lk 614]

punktlaeng (21.5)
: laeng, mille ruumiline suurus on teiste vahemaadega võrreldes tühine[@physics, lk 615]

voolutugevus (25.2)
: igasugune laenguvool[@physics, lk 720]

Kava:

5. Elektrivool [@physics, lk 720-721; @elektrivool; @a2019_conductors; @current; @physics_circuit; @electric; @the]. *11a*. Alustame näitest *25-1*. *11b*: Alustame lehe *Elektrivool ja elektriahel* variatsiooniülesannete lahendamist.

6. Elektriline potentsiaalne energia ja potentsiaalide erinevus[@physics, lk 661-663].

### 2023-10-30

### 2023-11-3

Elektrilise potentsiaali, mahtuvuse, dielektrikute, elektrienergia salvestamise, elektrivoolu ja magnetismi teadmiste ja oskuste kaardistamine.

### 2023-11-6

### 2023-11-10

### 2023-11-13

### 2023-11-17

### 2023-11-20

### 2023-11-24

### 2023-11-27

### 2023-12-1

Magnetvälja allikate, elektromagnetilise induktsiooni ja Faraday' seaduse, induktiivsuse, elektromagnetiliste võnkumiste, valguse kui elektromagnetlaine ja elektromagnetilise spektri, valguse peegeldumise ja murdumise ning valguse lainelise olemuse teadmiste ja oskuste kaardistamine.

### 2023-12-4

### 2023-12-8

### 2023-12-11

### 2023-12-15

### 2023-12-18

### 2023-12-22

### 2024-1-8

### 2024-1-12

Difraktsiooni, varase kvantteooria ja aatomimudelite ning elementaarosakeste teadmiste ja oskuste kaardistamine.

### 2024-1-15

### 2024-1-19

### 2024-1-22

## Ülesanded

### Coulomb' seadus[@physics(lk 636-637)]

1) Kui suur on raua tuuma ($q = + 26e$) ja selle sisemise elektroni vaheline elektriline tõmbejõud, kui nende vaheline kaugus on \qty{1,5e-12}{\m}?

2) Mitu elektroni moodustavad laengu \qty{-58,0}{\micro\coulomb}?

3) Kui suur on jõud, mida \num{+25}-\unit{\micro\coulomb} laeng avaldab \num{+ 2,5}-\unit{\milli\coulomb} laengule \qty{22}{\centi\m} kaugusel?

5) Kui objekti, näiteks plastkammi, laetakse seda lapiga hõõrudes, on netolaeng tavaliselt mõni mikrokulon. Kui see laeng on \qty{2,4}{\micro\coulomb}, siis mitme protsendi võrra muutub \num{9,0}-\unit{\g} kammi mass laadimise ajal?

7) Kaks väikest laetud kera on üksteisest \qty{6,22}{\centi\m} kaugusel. Neid liigutatakse ja jõud, mida kumbki teine teisele avaldab, on kolmekordistunud. Kui kaugel needd kerad teineteisest praegu on?

9) Kui suur on kõigi elektronide kogulaeng \num{12}-\unit{\kilo\g} kullakangis? Kui suur on kangi netolaeng? (Kullal on \num{79} elektroni aatomi kohta ja aatommass on \num{197} u.)

13) Kolm võrdse laenguga positiivset osakest, \qty{+17,0}{\micro\coulomb}, asuvad \qty{15,0}{\centi\m}m võrdkülgse kolmnurga nurkades. Kolmnurga aluskülg on rõhtne. Arvutage igale osakesele kahest teisest tuleneva netojõu suurus ja suund.

15) \num{6,45}-\unit{\milli\coulomb} laeng asetatakse \num{0,100}-\unit{\m} küljepikkusega ruudu igasse nurka. Määrake igale laengule mõjuva jõu suurus ja suund.

17) Ruudu külg $l$ paikneb rõhtsalt. Selle ruudu igas nurgas alustades ülemisest vasemast on punktlaengud suurusjärgus $Q$, $2Q$, $3Q$ ja $4Q$. Määrake laengule $2Q$ mõjuva jõu suurus ja suund.

### Elektrivool[@physics(lk 741)]

3) Juhtmes voolab vool \qty{1,75}{\ampere}. Mitu elektroni voolab traadi mis tahes punktist sekundis mööda?

5) Kui suur on voolutugevus amprites, kui \num{1200} \ce{Na+}-iooni voolab läbi rakumembraani \qty{2,8}{\micro\s} kestel? Naatriumiooni laeng on sama, mis elektronil, kuid positiivne.

## Eksperimentide protokollid

Eksperimentide protokollide seis on esitatud tabelis \@ref(tab:protocols) leheküljel `r render_pageref(reference = "tab:protocols")`.

\onecolumn

```{r label = "protocols", echo=FALSE}
electroscope <- c(
  0,
  0,
  0,
  0,
  0,
  0,
  0,
  0,
  0,
  0,
  0,
  0,
  0,
  0,
  0,
  0,
  0,
  0,
  0,
  0,
  0,
  1, # Maarja-Lii Erm
  0,
  0,
  0,
  0,
  0,
  0,
  0,
  0,
  0,
  0,
  0,
  0,
  0,
  0,
  1, # Teele Tuul
  1, # Toren Holder Vahesaar
  1 # Andreas Volman
)

data_frame_of_protocols <- data.frame(
  electroscope
)

colnames(data_frame_of_protocols) <- c(
  "Elektroskoop"
)

rownames(data_frame_of_protocols) <- c(
	"1. Allert, Marie",
	"2. Brinkmann, Sander",
	"3. Ernits, Enrico",
	"4. Heinaru, Merili",
	"5. Kaljuvee, Fredi",
	"6. Kangro, Kristofer",
	"7. Küling, Mireta",
	"8. Meriküll, Eteli",
	"9. Miljand, Hugo",
	"10. Orro, Oliver",
	"11. Parkkanen, Henrico",
	"12. Parve, Marken",
	"13. Plamus, Kristofer-Robin",
	"14. Saar, Carl-Joonas",
	"15. Schulzendorff, Katharina Helene",
	"16. Taimre, Kris",
	"17. Tepp, Kiara Keiti",
	"18. Tori, Birgit",
	"19. Ööbik, Markus",
	"1. Ader, Georg",
	"2. Aus, Matteus",
	"3. Erm, Maarja-Lii",
	"4. Jakobson, Jasper",
	"5. Jürissaar, Kaia Kretel",
	"6. Jürissaar, Miia Mirtel",
	"7. Kabel, Kairit",
	"8. Kivirüüt, Alice",
	"9. Kruusmann, Ketli",
	"10. Mihkelson, Sten-Erik",
	"11. Mäesalu, Martin",
	"12. Oolma, Robert-Heinrich",
  "13. Paavel, Anni Kaisi",
	"14. Reiter, Karl Mattias",
	"15. Solman, Kärt",
	"16. Tobi, Morris",
	"17. Toom, Martha",
	"18. Tuul, Teele",
	"19. Vahesaar, Toren Holder",
	"20. Volman, Andreas"
)

print_table(
  caption = "Eksperimentide protokollid. Kui tabelis on \\textit{1}, siis on korras.",
  table = data_frame_of_protocols
)

```

## Testid

### Staatilisest elektrist Coulomb' seaduseni

#### Mõisted

1.1. Coulomb' seadus
  
1.2.  elektrilaeng

1.3.  elementaarlaeng

1.4.  punktlaeng

1.5.  staatiline elekter

1.6.  laenguliigid

1.7.  elektrilaengu jäävuse seadus

1.8.  laengu jaotumine polaarses molekulis

1.9.  elektrijuht

1.10.  elektri isolaator

1.11.  pooljuht

1.12.  kulon

1.13.  kvantiseerimine

1.14.  pöördruudu seadus

1.15.  vaakumi läbilaskvus

1.16.  elektrostaatiline jõud

1.17.  Coulomb' jõud

1.18.  elektrostaatika

1.19.  superpositsiooni põhimõte

1.20.  Kas suurte mõõtmetega metallkerade vahel mõjuv jõud sõltub sellest, kas need kehad on laetud eri- või ühenimeliselt? Tee joonis, kus on näidatud laengute jaotus.

1.21.  Elektrostaatikat saime pulga sisse seda hõõrudes elektrostaatikat võimelise ülekandega riiet.

1.1. Coulomb' seadus
  
1.2.  elektrilaeng

1.3.  elementaarlaeng

1.4.  punktlaeng

1.5.  staatiline elekter

1.6.  laenguliigid

1.7.  elektrilaengu jäävuse seadus

1.8.  laengu jaotumine polaarses molekulis

1.9.  elektrijuht

1.10.  elektri isolaator

1.11.  pooljuht

1.12.  kulon

1.13.  kvantiseerimine

1.14.  pöördruudu seadus

1.15.  vaakumi läbilaskvus

1.16.  elektrostaatiline jõud

1.17.  Coulomb' jõud

1.18.  elektrostaatika

1.19.  superpositsiooni põhimõte

1.20.  Kas suurte mõõtmetega metallkerade vahel mõjuv jõud sõltub sellest, kas need kehad on laetud eri- või ühenimeliselt? Tee joonis, kus on näidatud laengute jaotus.

1.21.  Elektrostaatikat saime pulga sisse seda hõõrudes elektrostaatikat võimelise ülekandega riiet.
  
#### Tuletamine

2.1.  punktlaengu suurus Coulomb' seaduses

2.2.  punktlaengutevaheline kaugus Coulomb' seaduses

2.3.  elementaarlaengute arv ühes punktlaengus Coulomb' seaduses

2.4.  punktlaengu suurus Coulomb' seaduses elementaarlaengute kaudu

2.5.  punktlaengutevaheline kaugus Coulomb' seaduses elementaarlaengute kaudu

2.6.  prootoni ja elektroni laengu suhe

2.7.  prootoni ja elektroni massi suhe

2.8.  gravitatsioonilise ja kulonilise jõu suhe

2.9.  kulonilise ja gravitatsioonilise jõu suhe

2.10.  elektroni ja prootoni laengu suhe

2.11.  elektroni ja prootoni massi suhe

2.12.  ülemaailmse gravitatsioonikonstandi ja Coulomb' seaduse *k* suhe

2.13.  kahe laetud keha vahelise gravitatsioonijõu avaldamine Coulomb' seaduse kaudu nende kehade laengutest

2.1.  punktlaengu suurus Coulomb' seaduses

2.2.  punktlaengutevaheline kaugus Coulomb' seaduses

2.3.  elementaarlaengute arv ühes punktlaengus Coulomb' seaduses

2.4.  punktlaengu suurus Coulomb' seaduses elementaarlaengute kaudu

2.5.  punktlaengutevaheline kaugus Coulomb' seaduses elementaarlaengute kaudu

2.6.  prootoni ja elektroni laengu suhe

2.7.  prootoni ja elektroni massi suhe

2.8.  gravitatsioonilise ja kulonilise jõu suhe

2.9.  kulonilise ja gravitatsioonilise jõu suhe

2.10.  elektroni ja prootoni laengu suhe

2.11.  elektroni ja prootoni massi suhe

2.12.  ülemaailmse gravitatsioonikonstandi ja Coulomb' seaduse *k* suhe

2.13.  kahe laetud keha vahelise gravitatsioonijõu avaldamine Coulomb' seaduse kaudu nende kehade laengutest

2.1.  punktlaengu suurus Coulomb' seaduses

2.2.  punktlaengutevaheline kaugus Coulomb' seaduses

2.3.  elementaarlaengute arv ühes punktlaengus Coulomb' seaduses

2.4.  punktlaengu suurus Coulomb' seaduses elementaarlaengute kaudu

2.5.  punktlaengutevaheline kaugus Coulomb' seaduses elementaarlaengute kaudu

2.6.  prootoni ja elektroni laengu suhe

2.7.  prootoni ja elektroni massi suhe

2.8.  gravitatsioonilise ja kulonilise jõu suhe

2.9.  kulonilise ja gravitatsioonilise jõu suhe

2.10.  elektroni ja prootoni laengu suhe

2.11.  elektroni ja prootoni massi suhe

2.12.  ülemaailmse gravitatsioonikonstandi ja Coulomb' seaduse *k* suhe

2.13.  kahe laetud keha vahelise gravitatsioonijõu avaldamine Coulomb' seaduse kaudu nende kehade laengutest

#### Lihtsaimad arvutusülesanded

3.1.    Keedusoolakristallis on naatriumiooni ja klooriooni vaheline kaugus \qty{2,84e-10}{\m}. Kui suure jõuga mõjutavad need ioonid teineteist?

3.2.    Kaks pilve, mille laengud on vastavalt \qty{10}{\coulomb} ja \qty{-20}{\coulomb}, paiknevad teineteisest keskmiselt \qty{20}{\kilo\m} kaugusel. Kui suure jõuga mõjutavad need pilved teineteist?

3.1.    Keedusoolakristallis on naatriumiooni ja klooriooni vaheline kaugus \qty{2,84e-10}{\m}. Kui suure jõuga mõjutavad need ioonid teineteist?

3.2.    Kaks pilve, mille laengud on vastavalt \qty{10}{\coulomb} ja \qty{-20}{\coulomb}, paiknevad teineteisest keskmiselt \qty{20}{\kilo\m} kaugusel. Kui suure jõuga mõjutavad need pilved teineteist?

3.1.    Keedusoolakristallis on naatriumiooni ja klooriooni vaheline kaugus \qty{2,84e-10}{\m}. Kui suure jõuga mõjutavad need ioonid teineteist?

3.2.    Kaks pilve, mille laengud on vastavalt \qty{10}{\coulomb} ja \qty{-20}{\coulomb}, paiknevad teineteisest keskmiselt \qty{20}{\kilo\m} kaugusel. Kui suure jõuga mõjutavad need pilved teineteist?

3.1.    Keedusoolakristallis on naatriumiooni ja klooriooni vaheline kaugus \qty{2,84e-10}{\m}. Kui suure jõuga mõjutavad need ioonid teineteist?

3.2.    Kaks pilve, mille laengud on vastavalt \qty{10}{\coulomb} ja \qty{-20}{\coulomb}, paiknevad teineteisest keskmiselt \qty{20}{\kilo\m} kaugusel. Kui suure jõuga mõjutavad need pilved teineteist?

3.1.    Keedusoolakristallis on naatriumiooni ja klooriooni vaheline kaugus \qty{2,84e-10}{\m}. Kui suure jõuga mõjutavad need ioonid teineteist?

3.2.    Kaks pilve, mille laengud on vastavalt \qty{10}{\coulomb} ja \qty{-20}{\coulomb}, paiknevad teineteisest keskmiselt \qty{20}{\kilo\m} kaugusel. Kui suure jõuga mõjutavad need pilved teineteist?

3.1.    Keedusoolakristallis on naatriumiooni ja klooriooni vaheline kaugus \qty{2,84e-10}{\m}. Kui suure jõuga mõjutavad need ioonid teineteist?

3.2.    Kaks pilve, mille laengud on vastavalt \qty{10}{\coulomb} ja \qty{-20}{\coulomb}, paiknevad teineteisest keskmiselt \qty{20}{\kilo\m} kaugusel. Kui suure jõuga mõjutavad need pilved teineteist?

3.1.    Keedusoolakristallis on naatriumiooni ja klooriooni vaheline kaugus \qty{2,84e-10}{\m}. Kui suure jõuga mõjutavad need ioonid teineteist?

3.2.    Kaks pilve, mille laengud on vastavalt \qty{10}{\coulomb} ja \qty{-20}{\coulomb}, paiknevad teineteisest keskmiselt \qty{20}{\kilo\m} kaugusel. Kui suure jõuga mõjutavad need pilved teineteist?

\newpage

3.1.    Keedusoolakristallis on naatriumiooni ja klooriooni vaheline kaugus \qty{2,84e-10}{\m}. Kui suure jõuga mõjutavad need ioonid teineteist?

3.2.    Kaks pilve, mille laengud on vastavalt \qty{10}{\coulomb} ja \qty{-20}{\coulomb}, paiknevad teineteisest keskmiselt \qty{20}{\kilo\m} kaugusel. Kui suure jõuga mõjutavad need pilved teineteist?

3.1.    Keedusoolakristallis on naatriumiooni ja klooriooni vaheline kaugus \qty{2,84e-10}{\m}. Kui suure jõuga mõjutavad need ioonid teineteist?

3.2.    Kaks pilve, mille laengud on vastavalt \qty{10}{\coulomb} ja \qty{-20}{\coulomb}, paiknevad teineteisest keskmiselt \qty{20}{\kilo\m} kaugusel. Kui suure jõuga mõjutavad need pilved teineteist?

3.1.    Keedusoolakristallis on naatriumiooni ja klooriooni vaheline kaugus \qty{2,84e-10}{\m}. Kui suure jõuga mõjutavad need ioonid teineteist?

3.2.    Kaks pilve, mille laengud on vastavalt \qty{10}{\coulomb} ja \qty{-20}{\coulomb}, paiknevad teineteisest keskmiselt \qty{20}{\kilo\m} kaugusel. Kui suure jõuga mõjutavad need pilved teineteist?

3.1.    Keedusoolakristallis on naatriumiooni ja klooriooni vaheline kaugus \qty{2,84e-10}{\m}. Kui suure jõuga mõjutavad need ioonid teineteist?

3.2.    Kaks pilve, mille laengud on vastavalt \qty{10}{\coulomb} ja \qty{-20}{\coulomb}, paiknevad teineteisest keskmiselt \qty{20}{\kilo\m} kaugusel. Kui suure jõuga mõjutavad need pilved teineteist?

3.1.    Keedusoolakristallis on naatriumiooni ja klooriooni vaheline kaugus \qty{2,84e-10}{\m}. Kui suure jõuga mõjutavad need ioonid teineteist?

3.2.    Kaks pilve, mille laengud on vastavalt \qty{10}{\coulomb} ja \qty{-20}{\coulomb}, paiknevad teineteisest keskmiselt \qty{20}{\kilo\m} kaugusel. Kui suure jõuga mõjutavad need pilved teineteist?

3.1.    Keedusoolakristallis on naatriumiooni ja klooriooni vaheline kaugus \qty{2,84e-10}{\m}. Kui suure jõuga mõjutavad need ioonid teineteist?

\newpage

3.2.    Kaks pilve, mille laengud on vastavalt \qty{10}{\coulomb} ja \qty{-20}{\coulomb}, paiknevad teineteisest keskmiselt \qty{20}{\kilo\m} kaugusel. Kui suure jõuga mõjutavad need pilved teineteist?

3.1.    Keedusoolakristallis on naatriumiooni ja klooriooni vaheline kaugus \qty{2,84e-10}{\m}. Kui suure jõuga mõjutavad need ioonid teineteist?

3.2.    Kaks pilve, mille laengud on vastavalt \qty{10}{\coulomb} ja \qty{-20}{\coulomb}, paiknevad teineteisest keskmiselt \qty{20}{\kilo\m} kaugusel. Kui suure jõuga mõjutavad need pilved teineteist?

3.1.    Keedusoolakristallis on naatriumiooni ja klooriooni vaheline kaugus \qty{2,84e-10}{\m}. Kui suure jõuga mõjutavad need ioonid teineteist?

3.2.    Kaks pilve, mille laengud on vastavalt \qty{10}{\coulomb} ja \qty{-20}{\coulomb}, paiknevad teineteisest keskmiselt \qty{20}{\kilo\m} kaugusel. Kui suure jõuga mõjutavad need pilved teineteist?

3.1.    Keedusoolakristallis on naatriumiooni ja klooriooni vaheline kaugus \qty{2,84e-10}{\m}. Kui suure jõuga mõjutavad need ioonid teineteist?

3.2.    Kaks pilve, mille laengud on vastavalt \qty{10}{\coulomb} ja \qty{-20}{\coulomb}, paiknevad teineteisest keskmiselt \qty{20}{\kilo\m} kaugusel. Kui suure jõuga mõjutavad need pilved teineteist?

3.1.    Keedusoolakristallis on naatriumiooni ja klooriooni vaheline kaugus \qty{2,84e-10}{\m}. Kui suure jõuga mõjutavad need ioonid teineteist?

3.2.    Kaks pilve, mille laengud on vastavalt \qty{10}{\coulomb} ja \qty{-20}{\coulomb}, paiknevad teineteisest keskmiselt \qty{20}{\kilo\m} kaugusel. Kui suure jõuga mõjutavad need pilved teineteist?

3.1.    Keedusoolakristallis on naatriumiooni ja klooriooni vaheline kaugus \qty{2,84e-10}{\m}. Kui suure jõuga mõjutavad need ioonid teineteist?

3.2.    Kaks pilve, mille laengud on vastavalt \qty{10}{\coulomb} ja \qty{-20}{\coulomb}, paiknevad teineteisest keskmiselt \qty{20}{\kilo\m} kaugusel. Kui suure jõuga mõjutavad need pilved teineteist?

\newpage

3.1.    Keedusoolakristallis on naatriumiooni ja klooriooni vaheline kaugus \qty{2,84e-10}{\m}. Kui suure jõuga mõjutavad need ioonid teineteist?

3.2.    Kaks pilve, mille laengud on vastavalt \qty{10}{\coulomb} ja \qty{-20}{\coulomb}, paiknevad teineteisest keskmiselt \qty{20}{\kilo\m} kaugusel. Kui suure jõuga mõjutavad need pilved teineteist?

3.1.    Keedusoolakristallis on naatriumiooni ja klooriooni vaheline kaugus \qty{2,84e-10}{\m}. Kui suure jõuga mõjutavad need ioonid teineteist?

3.2.    Kaks pilve, mille laengud on vastavalt \qty{10}{\coulomb} ja \qty{-20}{\coulomb}, paiknevad teineteisest keskmiselt \qty{20}{\kilo\m} kaugusel. Kui suure jõuga mõjutavad need pilved teineteist?

#### Keskmise keerukusega arvutusülesanded

4.1.  Kahe teineteisest \qty{20}{\cm} kaugusel paikneva punktlaengu vahel mõjuv jõud on \qty{18}{\milli\newton}. Kui suur on nendevaheline jõud siis, kui laengud viia teineteisest \qty{60}{\cm} kaugusele?

4.2.  Kumba laengut mõjutab punktlaeng *q* suurema jõuga, kas sellest \qty{0,1}{\m} kaugusel paiknevat laengut \qty{0,1}{\micro\coulomb} või \qty{0,2}{\m} kaugusel paiknevat laengut \qty{0,3}{\micro\coulomb}?

4.3.  Kaks ühesugust metallkuuli, mille laengud on \qty{-60}{\nano\coulomb} ja \qty{180}{\nano\coulomb}, viiakse kokkupuutesse ja eemaldatakse seejärel teineteisest \qty{20}{\cm} kaugusele. Kui suure jõuga mõjutavad need kuulikesed teineteist?

4.4.  Kaks positiivset punktlaengut mõjutavad teineteist õhus \qty{10}{\cm} kauguselt jõuga \qty{2,5e-3}{\newton}. Üks laeng on neli korda suurem kui teine. Kui suured on need laengud?

4.5.  Missugused võrdsed laengud tuleks anda kahele ühekilogrammise massiga kuulile, et nende laengute vaheline mõjujõud tasakaalustaks nendevahelise gravitatsioonijõu?

\newpage

4.1.  Kahe teineteisest \qty{20}{\cm} kaugusel paikneva punktlaengu vahel mõjuv jõud on \qty{18}{\milli\newton}. Kui suur on nendevaheline jõud siis, kui laengud viia teineteisest \qty{60}{\cm} kaugusele?

4.2.  Kumba laengut mõjutab punktlaeng *q* suurema jõuga, kas sellest \qty{0,1}{\m} kaugusel paiknevat laengut \qty{0,1}{\micro\coulomb} või \qty{0,2}{\m} kaugusel paiknevat laengut \qty{0,3}{\micro\coulomb}?

4.3.  Kaks ühesugust metallkuuli, mille laengud on \qty{-60}{\nano\coulomb} ja \qty{180}{\nano\coulomb}, viiakse kokkupuutesse ja eemaldatakse seejärel teineteisest \qty{20}{\cm} kaugusele. Kui suure jõuga mõjutavad need kuulikesed teineteist?

4.4.  Kaks positiivset punktlaengut mõjutavad teineteist õhus \qty{10}{\cm} kauguselt jõuga \qty{2,5e-3}{\newton}. Üks laeng on neli korda suurem kui teine. Kui suured on need laengud?

4.5.  Missugused võrdsed laengud tuleks anda kahele ühekilogrammise massiga kuulile, et nende laengute vaheline mõjujõud tasakaalustaks nendevahelise gravitatsioonijõu?

4.1.  Kahe teineteisest \qty{20}{\cm} kaugusel paikneva punktlaengu vahel mõjuv jõud on \qty{18}{\milli\newton}. Kui suur on nendevaheline jõud siis, kui laengud viia teineteisest \qty{60}{\cm} kaugusele?

4.2.  Kumba laengut mõjutab punktlaeng *q* suurema jõuga, kas sellest \qty{0,1}{\m} kaugusel paiknevat laengut \qty{0,1}{\micro\coulomb} või \qty{0,2}{\m} kaugusel paiknevat laengut \qty{0,3}{\micro\coulomb}?

4.3.  Kaks ühesugust metallkuuli, mille laengud on \qty{-60}{\nano\coulomb} ja \qty{180}{\nano\coulomb}, viiakse kokkupuutesse ja eemaldatakse seejärel teineteisest \qty{20}{\cm} kaugusele. Kui suure jõuga mõjutavad need kuulikesed teineteist?

4.4.  Kaks positiivset punktlaengut mõjutavad teineteist õhus \qty{10}{\cm} kauguselt jõuga \qty{2,5e-3}{\newton}. Üks laeng on neli korda suurem kui teine. Kui suured on need laengud?

\newpage

4.5.  Missugused võrdsed laengud tuleks anda kahele ühekilogrammise massiga kuulile, et nende laengute vaheline mõjujõud tasakaalustaks nendevahelise gravitatsioonijõu?

4.1.  Kahe teineteisest \qty{20}{\cm} kaugusel paikneva punktlaengu vahel mõjuv jõud on \qty{18}{\milli\newton}. Kui suur on nendevaheline jõud siis, kui laengud viia teineteisest \qty{60}{\cm} kaugusele?

4.2.  Kumba laengut mõjutab punktlaeng *q* suurema jõuga, kas sellest \qty{0,1}{\m} kaugusel paiknevat laengut \qty{0,1}{\micro\coulomb} või \qty{0,2}{\m} kaugusel paiknevat laengut \qty{0,3}{\micro\coulomb}?

4.3.  Kaks ühesugust metallkuuli, mille laengud on \qty{-60}{\nano\coulomb} ja \qty{180}{\nano\coulomb}, viiakse kokkupuutesse ja eemaldatakse seejärel teineteisest \qty{20}{\cm} kaugusele. Kui suure jõuga mõjutavad need kuulikesed teineteist?

4.4.  Kaks positiivset punktlaengut mõjutavad teineteist õhus \qty{10}{\cm} kauguselt jõuga \qty{2,5e-3}{\newton}. Üks laeng on neli korda suurem kui teine. Kui suured on need laengud?

4.5.  Missugused võrdsed laengud tuleks anda kahele ühekilogrammise massiga kuulile, et nende laengute vaheline mõjujõud tasakaalustaks nendevahelise gravitatsioonijõu?

4.1.  Kahe teineteisest \qty{20}{\cm} kaugusel paikneva punktlaengu vahel mõjuv jõud on \qty{18}{\milli\newton}. Kui suur on nendevaheline jõud siis, kui laengud viia teineteisest \qty{60}{\cm} kaugusele?

4.2.  Kumba laengut mõjutab punktlaeng *q* suurema jõuga, kas sellest \qty{0,1}{\m} kaugusel paiknevat laengut \qty{0,1}{\micro\coulomb} või \qty{0,2}{\m} kaugusel paiknevat laengut \qty{0,3}{\micro\coulomb}?

4.3.  Kaks ühesugust metallkuuli, mille laengud on \qty{-60}{\nano\coulomb} ja \qty{180}{\nano\coulomb}, viiakse kokkupuutesse ja eemaldatakse seejärel teineteisest \qty{20}{\cm} kaugusele. Kui suure jõuga mõjutavad need kuulikesed teineteist?

\newpage

4.4.  Kaks positiivset punktlaengut mõjutavad teineteist õhus \qty{10}{\cm} kauguselt jõuga \qty{2,5e-3}{\newton}. Üks laeng on neli korda suurem kui teine. Kui suured on need laengud?

4.5.  Missugused võrdsed laengud tuleks anda kahele ühekilogrammise massiga kuulile, et nende laengute vaheline mõjujõud tasakaalustaks nendevahelise gravitatsioonijõu?

4.1.  Kahe teineteisest \qty{20}{\cm} kaugusel paikneva punktlaengu vahel mõjuv jõud on \qty{18}{\milli\newton}. Kui suur on nendevaheline jõud siis, kui laengud viia teineteisest \qty{60}{\cm} kaugusele?

4.2.  Kumba laengut mõjutab punktlaeng *q* suurema jõuga, kas sellest \qty{0,1}{\m} kaugusel paiknevat laengut \qty{0,1}{\micro\coulomb} või \qty{0,2}{\m} kaugusel paiknevat laengut \qty{0,3}{\micro\coulomb}?

4.3.  Kaks ühesugust metallkuuli, mille laengud on \qty{-60}{\nano\coulomb} ja \qty{180}{\nano\coulomb}, viiakse kokkupuutesse ja eemaldatakse seejärel teineteisest \qty{20}{\cm} kaugusele. Kui suure jõuga mõjutavad need kuulikesed teineteist?

4.4.  Kaks positiivset punktlaengut mõjutavad teineteist õhus \qty{10}{\cm} kauguselt jõuga \qty{2,5e-3}{\newton}. Üks laeng on neli korda suurem kui teine. Kui suured on need laengud?

4.5.  Missugused võrdsed laengud tuleks anda kahele ühekilogrammise massiga kuulile, et nende laengute vaheline mõjujõud tasakaalustaks nendevahelise gravitatsioonijõu?

4.1.  Kahe teineteisest \qty{20}{\cm} kaugusel paikneva punktlaengu vahel mõjuv jõud on \qty{18}{\milli\newton}. Kui suur on nendevaheline jõud siis, kui laengud viia teineteisest \qty{60}{\cm} kaugusele?

4.2.  Kumba laengut mõjutab punktlaeng *q* suurema jõuga, kas sellest \qty{0,1}{\m} kaugusel paiknevat laengut \qty{0,1}{\micro\coulomb} või \qty{0,2}{\m} kaugusel paiknevat laengut \qty{0,3}{\micro\coulomb}?

\newpage

4.3.  Kaks ühesugust metallkuuli, mille laengud on \qty{-60}{\nano\coulomb} ja \qty{180}{\nano\coulomb}, viiakse kokkupuutesse ja eemaldatakse seejärel teineteisest \qty{20}{\cm} kaugusele. Kui suure jõuga mõjutavad need kuulikesed teineteist?

4.4.  Kaks positiivset punktlaengut mõjutavad teineteist õhus \qty{10}{\cm} kauguselt jõuga \qty{2,5e-3}{\newton}. Üks laeng on neli korda suurem kui teine. Kui suured on need laengud?

4.5.  Missugused võrdsed laengud tuleks anda kahele ühekilogrammise massiga kuulile, et nende laengute vaheline mõjujõud tasakaalustaks nendevahelise gravitatsioonijõu?

4.1.  Kahe teineteisest \qty{20}{\cm} kaugusel paikneva punktlaengu vahel mõjuv jõud on \qty{18}{\milli\newton}. Kui suur on nendevaheline jõud siis, kui laengud viia teineteisest \qty{60}{\cm} kaugusele?

4.2.  Kumba laengut mõjutab punktlaeng *q* suurema jõuga, kas sellest \qty{0,1}{\m} kaugusel paiknevat laengut \qty{0,1}{\micro\coulomb} või \qty{0,2}{\m} kaugusel paiknevat laengut \qty{0,3}{\micro\coulomb}?

4.3.  Kaks ühesugust metallkuuli, mille laengud on \qty{-60}{\nano\coulomb} ja \qty{180}{\nano\coulomb}, viiakse kokkupuutesse ja eemaldatakse seejärel teineteisest \qty{20}{\cm} kaugusele. Kui suure jõuga mõjutavad need kuulikesed teineteist?

4.4.  Kaks positiivset punktlaengut mõjutavad teineteist õhus \qty{10}{\cm} kauguselt jõuga \qty{2,5e-3}{\newton}. Üks laeng on neli korda suurem kui teine. Kui suured on need laengud?

4.5.  Missugused võrdsed laengud tuleks anda kahele ühekilogrammise massiga kuulile, et nende laengute vaheline mõjujõud tasakaalustaks nendevahelise gravitatsioonijõu?

#### Väljakutsuvaimad arvutusülesanded

5.1.  Punktlaengud \qty{0,2}{\micro\coulomb} ja \qty{0,8}{\micro\coulomb} paiknevad teineteisest \qty{12}{\cm} kaugusel. Kuhu nende vahele tuleb paigutada kolmas laeng, et see oleks tasakaalus?

\newpage

5.2.  Kui suur on kahe laengu vahel mõjuv vastastikmõjujõud vees, kui vaakumis on see \qty{2e-10}{\newton}?

5.3.  Kui suure jõuga mõjutavad teineteist kaks petrooleumis paiknevat veepiiska, mille laengud on vastavalt \qty{4}{\nano\coulomb} ja \qty{3}{\nano\coulomb}? Piiskadevaheline kaugus on \qty{3}{\milli\meter}[@list_of_dielectric_constants_enpdf, lk 6].

5.4.  Kaks punktlaengut paiknevad petrooleumis teineteisest \qty{12}{\centi\meter} kaugusel. Kui kaugel teineteisest paeaksid need laengud paiknema õhus, et nendevaheline mõju oleks niisama suur kui petrooleumis[@list_of_dielectric_constants_enpdf, lk 6]?

5.5.  Kaks laetud kuulikest mõjutavad teineteist \qty{5}{\centi\meter} kauguselt õlis sama suure jõuga nagu \qty{11,2}{\centi\meter} kaugusel vaakumis. Kui suur on selle õli dielektriline läbitavus?

5.1.  Punktlaengud \qty{0,2}{\micro\coulomb} ja \qty{0,8}{\micro\coulomb} paiknevad teineteisest \qty{12}{\cm} kaugusel. Kuhu nende vahele tuleb paigutada kolmas laeng, et see oleks tasakaalus?

5.2.  Kui suur on kahe laengu vahel mõjuv vastastikmõjujõud vees, kui vaakumis on see \qty{2e-10}{\newton}?

5.3.  Kui suure jõuga mõjutavad teineteist kaks petrooleumis paiknevat veepiiska, mille laengud on vastavalt \qty{4}{\nano\coulomb} ja \qty{3}{\nano\coulomb}? Piiskadevaheline kaugus on \qty{3}{\milli\meter}[@list_of_dielectric_constants_enpdf, lk 6].

5.4.  Kaks punktlaengut paiknevad petrooleumis teineteisest \qty{12}{\centi\meter} kaugusel. Kui kaugel teineteisest paeaksid need laengud paiknema õhus, et nendevaheline mõju oleks niisama suur kui petrooleumis[@list_of_dielectric_constants_enpdf, lk 6]?

5.5.  Kaks laetud kuulikest mõjutavad teineteist \qty{5}{\centi\meter} kauguselt õlis sama suure jõuga nagu \qty{11,2}{\centi\meter} kaugusel vaakumis. Kui suur on selle õli dielektriline läbitavus?

5.1.  Punktlaengud \qty{0,2}{\micro\coulomb} ja \qty{0,8}{\micro\coulomb} paiknevad teineteisest \qty{12}{\cm} kaugusel. Kuhu nende vahele tuleb paigutada kolmas laeng, et see oleks tasakaalus?

5.2.  Kui suur on kahe laengu vahel mõjuv vastastikmõjujõud vees, kui vaakumis on see \qty{2e-10}{\newton}?

\newpage

5.3.  Kui suure jõuga mõjutavad teineteist kaks petrooleumis paiknevat veepiiska, mille laengud on vastavalt \qty{4}{\nano\coulomb} ja \qty{3}{\nano\coulomb}? Piiskadevaheline kaugus on \qty{3}{\milli\meter}[@list_of_dielectric_constants_enpdf, lk 6].

5.4.  Kaks punktlaengut paiknevad petrooleumis teineteisest \qty{12}{\centi\meter} kaugusel. Kui kaugel teineteisest paeaksid need laengud paiknema õhus, et nendevaheline mõju oleks niisama suur kui petrooleumis[@list_of_dielectric_constants_enpdf, lk 6]?

5.5.  Kaks laetud kuulikest mõjutavad teineteist \qty{5}{\centi\meter} kauguselt õlis sama suure jõuga nagu \qty{11,2}{\centi\meter} kaugusel vaakumis. Kui suur on selle õli dielektriline läbitavus?

5.1.  Punktlaengud \qty{0,2}{\micro\coulomb} ja \qty{0,8}{\micro\coulomb} paiknevad teineteisest \qty{12}{\cm} kaugusel. Kuhu nende vahele tuleb paigutada kolmas laeng, et see oleks tasakaalus?

5.2.  Kui suur on kahe laengu vahel mõjuv vastastikmõjujõud vees, kui vaakumis on see \qty{2e-10}{\newton}?

5.3.  Kui suure jõuga mõjutavad teineteist kaks petrooleumis paiknevat veepiiska, mille laengud on vastavalt \qty{4}{\nano\coulomb} ja \qty{3}{\nano\coulomb}? Piiskadevaheline kaugus on \qty{3}{\milli\meter}[@list_of_dielectric_constants_enpdf, lk 6].

5.4.  Kaks punktlaengut paiknevad petrooleumis teineteisest \qty{12}{\centi\meter} kaugusel. Kui kaugel teineteisest paeaksid need laengud paiknema õhus, et nendevaheline mõju oleks niisama suur kui petrooleumis[@list_of_dielectric_constants_enpdf, lk 6]?

5.5.  Kaks laetud kuulikest mõjutavad teineteist \qty{5}{\centi\meter} kauguselt õlis sama suure jõuga nagu \qty{11,2}{\centi\meter} kaugusel vaakumis. Kui suur on selle õli dielektriline läbitavus?

5.1.  Punktlaengud \qty{0,2}{\micro\coulomb} ja \qty{0,8}{\micro\coulomb} paiknevad teineteisest \qty{12}{\cm} kaugusel. Kuhu nende vahele tuleb paigutada kolmas laeng, et see oleks tasakaalus?

5.2.  Kui suur on kahe laengu vahel mõjuv vastastikmõjujõud vees, kui vaakumis on see \qty{2e-10}{\newton}?

5.3.  Kui suure jõuga mõjutavad teineteist kaks petrooleumis paiknevat veepiiska, mille laengud on vastavalt \qty{4}{\nano\coulomb} ja \qty{3}{\nano\coulomb}? Piiskadevaheline kaugus on \qty{3}{\milli\meter}[@list_of_dielectric_constants_enpdf, lk 6].

5.4.  Kaks punktlaengut paiknevad petrooleumis teineteisest \qty{12}{\centi\meter} kaugusel. Kui kaugel teineteisest paeaksid need laengud paiknema õhus, et nendevaheline mõju oleks niisama suur kui petrooleumis[@list_of_dielectric_constants_enpdf, lk 6]?

5.5.  Kaks laetud kuulikest mõjutavad teineteist \qty{5}{\centi\meter} kauguselt õlis sama suure jõuga nagu \qty{11,2}{\centi\meter} kaugusel vaakumis. Kui suur on selle õli dielektriline läbitavus?

5.1.  Punktlaengud \qty{0,2}{\micro\coulomb} ja \qty{0,8}{\micro\coulomb} paiknevad teineteisest \qty{12}{\cm} kaugusel. Kuhu nende vahele tuleb paigutada kolmas laeng, et see oleks tasakaalus?

5.2.  Kui suur on kahe laengu vahel mõjuv vastastikmõjujõud vees, kui vaakumis on see \qty{2e-10}{\newton}?

5.3.  Kui suure jõuga mõjutavad teineteist kaks petrooleumis paiknevat veepiiska, mille laengud on vastavalt \qty{4}{\nano\coulomb} ja \qty{3}{\nano\coulomb}? Piiskadevaheline kaugus on \qty{3}{\milli\meter}[@list_of_dielectric_constants_enpdf, lk 6].

5.4.  Kaks punktlaengut paiknevad petrooleumis teineteisest \qty{12}{\centi\meter} kaugusel. Kui kaugel teineteisest paeaksid need laengud paiknema õhus, et nendevaheline mõju oleks niisama suur kui petrooleumis[@list_of_dielectric_constants_enpdf, lk 6]?

5.5.  Kaks laetud kuulikest mõjutavad teineteist \qty{5}{\centi\meter} kauguselt õlis sama suure jõuga nagu \qty{11,2}{\centi\meter} kaugusel vaakumis. Kui suur on selle õli dielektriline läbitavus?

5.1.  Punktlaengud \qty{0,2}{\micro\coulomb} ja \qty{0,8}{\micro\coulomb} paiknevad teineteisest \qty{12}{\cm} kaugusel. Kuhu nende vahele tuleb paigutada kolmas laeng, et see oleks tasakaalus?

5.2.  Kui suur on kahe laengu vahel mõjuv vastastikmõjujõud vees, kui vaakumis on see \qty{2e-10}{\newton}?

5.3.  Kui suure jõuga mõjutavad teineteist kaks petrooleumis paiknevat veepiiska, mille laengud on vastavalt \qty{4}{\nano\coulomb} ja \qty{3}{\nano\coulomb}? Piiskadevaheline kaugus on \qty{3}{\milli\meter}[@list_of_dielectric_constants_enpdf, lk 6].

5.4.  Kaks punktlaengut paiknevad petrooleumis teineteisest \qty{12}{\centi\meter} kaugusel. Kui kaugel teineteisest paeaksid need laengud paiknema õhus, et nendevaheline mõju oleks niisama suur kui petrooleumis[@list_of_dielectric_constants_enpdf, lk 6]?

5.5.  Kaks laetud kuulikest mõjutavad teineteist \qty{5}{\centi\meter} kauguselt õlis sama suure jõuga nagu \qty{11,2}{\centi\meter} kaugusel vaakumis. Kui suur on selle õli dielektriline läbitavus?

5.1.  Punktlaengud \qty{0,2}{\micro\coulomb} ja \qty{0,8}{\micro\coulomb} paiknevad teineteisest \qty{12}{\cm} kaugusel. Kuhu nende vahele tuleb paigutada kolmas laeng, et see oleks tasakaalus?

5.2.  Kui suur on kahe laengu vahel mõjuv vastastikmõjujõud vees, kui vaakumis on see \qty{2e-10}{\newton}?

5.3.  Kui suure jõuga mõjutavad teineteist kaks petrooleumis paiknevat veepiiska, mille laengud on vastavalt \qty{4}{\nano\coulomb} ja \qty{3}{\nano\coulomb}? Piiskadevaheline kaugus on \qty{3}{\milli\meter}[@list_of_dielectric_constants_enpdf, lk 6].

5.4.  Kaks punktlaengut paiknevad petrooleumis teineteisest \qty{12}{\centi\meter} kaugusel. Kui kaugel teineteisest paeaksid need laengud paiknema õhus, et nendevaheline mõju oleks niisama suur kui petrooleumis[@list_of_dielectric_constants_enpdf, lk 6]?

5.5.  Kaks laetud kuulikest mõjutavad teineteist \qty{5}{\centi\meter} kauguselt õlis sama suure jõuga nagu \qty{11,2}{\centi\meter} kaugusel vaakumis. Kui suur on selle õli dielektriline läbitavus?

```{r label = "test-from-statical-electricity-to-coulomb-law", echo=FALSE}
from_statical_electricity_to_coulomb_explanations <- c(
  "Coulomb' seadus",
  "elektrilaeng",
  "elementaarlaeng",
  "punktlaeng",
  "staatiline elekter",
  "laenguliigid",
  "elektrilaengu jäävuse seadus",
  "laengu jaotumine polaarses molekulis",
  "elektrijuht",
  "elektri isolaator",
  "pooljuht",
  "kulon",
  "kvantiseerimine",
  "pöördruudu seadus",
  "vaakumi läbilaskvus",
  "elektrostaatiline jõud",
  "Coulomb' jõud",
  "elektrostaatika",
  "superpositsiooni põhimõte",
  "Kas suurte mõõtmetega metallkerade vahel mõjuv jõud sõltub sellest, kas need kehad on laetud eri- või ühenimeliselt? Tee joonis, kus on näidatud laengute jaotus.",
  "Elektrostaatikat saime pulga sisse seda hõõrudes elektrostaatikat võimelise ülekandega riiet"
)

from_statical_electricity_to_coulomb_derivation <- c(
  "punktlaengu suurus Coulomb' seaduses",
  "punktlaengutevaheline kaugus Coulomb' seaduses",
  "elementaarlaengute arv ühes punktlaengus Coulomb' seaduses",
  "punktlaengu suurus Coulomb' seaduses elementaarlaengute kaudu",
  "punktlaengutevaheline kaugus Coulomb' seaduses elementaarlaengute kaudu",
  "prootoni ja elektroni laengu suhe",
  "prootoni ja elektroni massi suhe",
  "gravitatsioonilise ja kulonilise jõu suhe",
  "kulonilise ja gravitatsioonilise jõu suhe",
  "elektroni ja prootoni laengu suhe",
  "elektroni ja prootoni massi suhe",
  "ülemaailmse gravitatsioonikonstandi ja Coulomb' seaduse *k* suhe",
  "kahe laetud keha vahelise gravitatsioonijõu avaldamine Coulomb' seaduse kaudu nende kehade laengutest"
)

from_statical_electricity_to_coulomb_calculation_1 <- c(
    "Keedusoolakristallis on naatriumiooni ja klooriooni vahelin ekaugus \\qty{2,84e-10}{\\m}. Kui suure jõuga mõjutavad need ioonid teineteist?",
    "Kaks pilve, mille laengud on vastavalt \\qty{10}{\\coulomb} ja \\qty{-20}{\\coulomb}, paiknevad teineteisest keskmiselt \\qty{20}{\\kilo\\m} kaugusel. Kui suure jõuga mõjutavad need pilved teineteist?"
)

from_statical_electricity_to_coulomb_calculation_2 <- c(
  "Kahe teineteisest \\qty{20}{\\cm} kaugusel paikneva punktlaengu vahel mõjuv jõud on \\qty{18}{\\milli\\newton}. Kui suur on nendevaheline jõud siis, kui laengud viia teineteisest \\qty{60}{\\cm} kaugusele?",
  "Kumba laengut mõjutab punktlaeng *q* suurema jõuga, kas sellest \\qty{0,1}{\\m} kaugusel paiknevat laengut \\qty{0,1}{\\micro\\coulomb} või \\qty{0,2}{\\m} kaugusel paiknevat laengut \\qty{0,3}{\\micro\\coulomb}?",
  "Kaks ühesugust metallkuuli, mille laengud on \\qty{-60}{\\nano\\coulomb} ja \\qty{180}{\\nano\\coulomb}, viiakse kokkupuutesse ja eemaldatakse seejärel teineteisest \\qty{20}{\\cm} kaugusele. Kui suure jõuga mõjutavad need kuulikesed teineteist?",
  "Kaks positiivset punktlaengut mõjutavad teineteist õhus \\qty{10}{\\cm} kauguselt jõuga \\qty{2,5e-3}{\\newton}. Üks laeng on neli korda suurem kui teine. Kui suured on need laengud?",
  "Missugused võrdsed laengud tuleks anda kahele ühekilogrammise massiga kuulile, et nende laengute vaheline mõjujõud tasakaalustaks nendevahelise gravitatsioonijõu?"
)

from_statical_electricity_to_coulomb_calculation_3 <- c(
  "Punktlaengud \\qty{0,2}{\\micro\\coulomb} ja \\qty{0,8}{\\micro\\coulomb} paiknevad teineteisest \\qty{12}{\\cm} kaugusel. Kuhu nende vahele tuleb paigutada kolmas laeng, et see oleks tasakaalus?",
  "Kui suur on kahe laengu vahel mõjuv vastastikmõjujõud vees, kui vaakumis on see \\qty{2e-10}{\\newton}?",
  "Kui suure jõuga mõjutavad teineteist kaks petrooleumis paiknevat veepiiska, mille laengud on vastavalt \\qty{4}{\\nano\\coulomb} ja \\qty{3}{\\nano\\coulomb}? Piiskadevaheline kaugus on \\qty{3}{\\milli\\meter}[@list_of_dielectric_constants_enpdf, lk 6].",
  "Kaks punktlaengut paiknevad petrooleumis teineteisest \\qty{12}{\\centi\\meter} kaugusel. Kui kaugel teineteisest paeaksid need laengud paiknema õhus, et nendevaheline mõju oleks niisama suur kui petrooleumis?",
  "Kaks laetud kuulikest mõjutavad teineteist \\qty{5}{\\centi\\meter} kauguselt õlis sama suure jõuga nagu \\qty{11,2}{\\centi\\meter} kaugusel vaakumis. Kui suur on selle õli dielektriline läbitavus?"
)

```

#### Struktuur

0. Olen... ja asun lahendama ülesandeid teemal *Staatilisest elektrist Coulomb' seaduseni*. Täna on kuupäev...

1. Kirjutan ülesande tunnuse. Selgitan mõiste. Kirjutan selle mõiste kohta nii palju tõtt kui tean. Jama ja teemast mööda ei kirjuta.

2. Kirjutan ülesande tunnuse. Avaldan ja / või arvutan selle, mis on sedelil kirjas. Näitan kogu tuletuskäigu võimalikult üksikasjaliselt. Tähistan muutujad kas üldtuntud tähistustega või kui kasutan muid tähistusi, siis kirjutan juurde legendi.

3.-5. Kirjutan ülesande tunnuse. Lahendan ülesande kasutades struktuuri:

  - sisend(id),
  
  - väljund(id),
  
  - (joonis),
  
  - arutelu,
  
  - arvutamine,
  
  - lahend täislausega.

\newpage

#### Järeltestid

##### Marie Allert

###### Reeglid

Kontrolltöö sooritamises tohib kasutada enda mälu, konspekti ja mitteelektroonilisi vahendeid nagu kirjutusvahendeid, joonestamis- ja mõõtmisvahendeid, samuti elektroonilist kalkulaatorit. Kui kalkulaator on mitmeotstarbelises arvutis, siis tuleb selle igakordsest kasutamisest valvurile märku anda käetõstmisega.

Ühe korra võib kontrolltöö kestel kasutada muidu mittelubatud abivahendit tasuta. Selleks kutsub õpilane valvuri enda juurde, hangib teabe ilma midagi kirjutamata ja lõpetab mittelubatud abivahendi kasutuskorra, misjärel võib kirjutamisega jätkata. Iga järgmine selline kasutuskord on võimalik üksnes vastavalt ühe võrra maksimaalse võimaliku hinde alandamisega. Iga sellise kasutuskorra tähistab valvur kontrolltöö ülesannete paberile selgelt arusaadavalt.

###### Ülesanded

0. Olen Marie Allert ja asun lahendama ülesandeid teemal *Staatilisest elektrist Coulomb' seaduseni*. Täna on kuupäev 2023-10-20.

1. Selgitan pöördruudu seadust.

2. Avaldan punktlaengutevaheline kauguse Coulomb' seaduses. Näitan kogu tuletuskäigu võimalikult üksikasjaliselt. Tähistan muutujad kas üldtuntud tähistustega või kui kasutan muid tähistusi, siis kirjutan juurde legendi.

3.-5. Kirjutan ülesande tunnuse. Lahendan ülesande kasutades struktuuri:

  - sisend(id),
  
  - väljund(id),
  
  - (joonis),
  
  - arutelu,
  
  - arvutamine,
  
  - lahend täislausega.

3. Arvuta elektroni ja tuuma vahel mõjuv jõud vesiniku aatomis, kui nendevaheline kaugus on \qty{0,5e-8}{\centi\m}. 

4. Arvutada \num{4}-\unit{\centi\m} raadiusega kerale antud laengu suurus, kui selle pinnal on laengu pindtihedus \qty{0,5e-4}{\coulomb\per\m\squared}.
 
5. Kaks laengut, \qty{0,66e-7}{\coulomb} ja \qty{1,1e-5}{\coulomb}, asuvad vees \qty{3,3}{\centi\m} kaugusel teineteisest. Kui suur jõud mõjub laengute vahel? Millisele kaugusele tuleks need laengud asetada vaakumis, et mõjujõud jääks samaks?

\newpage

##### Marken Parve

###### Reeglid

Kontrolltöö sooritamises tohib kasutada enda mälu, konspekti ja mitteelektroonilisi vahendeid nagu kirjutusvahendeid, joonestamis- ja mõõtmisvahendeid, samuti elektroonilist kalkulaatorit. Kui kalkulaator on mitmeotstarbelises arvutis, siis tuleb selle igakordsest kasutamisest valvurile märku anda käetõstmisega.

Ühe korra võib kontrolltöö kestel kasutada muidu mittelubatud abivahendit tasuta. Selleks kutsub õpilane valvuri enda juurde, hangib teabe ilma midagi kirjutamata ja lõpetab mittelubatud abivahendi kasutuskorra, misjärel võib kirjutamisega jätkata. Iga järgmine selline kasutuskord on võimalik üksnes vastavalt ühe võrra maksimaalse võimaliku hinde alandamisega. Iga sellise kasutuskorra tähistab valvur kontrolltöö ülesannete paberile selgelt arusaadavalt.

###### Ülesanded

0. Olen Marken Parve ja asun lahendama ülesandeid teemal *Staatilisest elektrist Coulomb' seaduseni*. Täna on kuupäev 2023-10-13.

1. Selgitan mõiste *elektrostaatiline jõud*. Kirjutan selle mõiste kohta nii palju tõtt kui tean. Jama ja teemast mööda ei kirjuta.

2. Avaldan ja / või arvutan  elektroni ja prootoni laengu suhte. Näitan kogu tuletuskäigu võimalikult üksikasjaliselt. Tähistan muutujad kas üldtuntud tähistustega või kui kasutan muid tähistusi, siis kirjutan juurde legendi.

3.-5. Kirjutan ülesande tunnuse. Lahendan ülesande kasutades struktuuri:

  - sisend(id),
  
  - väljund(id),
  
  - (joonis),
  
  - arutelu,
  
  - arvutamine,
  
  - lahend täislausega.

3. Kuidas muutub kahe punktlaengu vaheline mõjujõud, kui suurendada laenguid \num{4} korda ning vähendada nende vahekaugust \num{2} korda? 

4. Et saada ettekujutust laengu \qty{1}{\coulomb} suurusest, leida kahe, \qty{1}{\coulomb} suuruse laengu vahel mõjuv jõud vaakumis \qty{1}{\m} kaugusel teineteisest; sama vees.
 
5. Kaks võrdse massiga $m_1=m_2=\qty{1,5}{\g}$ kuulikest riputati siidniitide abil ühte ja samasse punkti. Pärast seda anti nendele võrdsed laengud. Selle tulemusena eemaldusid kuulikesed $r=\qty{10}{\centi\m}$ kaugusele ja niidid moodustasid omavahel nurga $\alpha=36\degree$. Lugedes laengud negatiivseteks, leida nende suurus ja liigsete elektronide arv kummalgi kuulikesel.

\newpage

##### Oliver Orro

###### Reeglid

Kontrolltöö sooritamises tohib kasutada enda mälu, konspekti ja mitteelektroonilisi vahendeid nagu kirjutusvahendeid, joonestamis- ja mõõtmisvahendeid, samuti elektroonilist kalkulaatorit. Kui kalkulaator on mitmeotstarbelises arvutis, siis tuleb selle igakordsest kasutamisest valvurile märku anda käetõstmisega.

Ühe korra võib kontrolltöö kestel kasutada muidu mittelubatud abivahendit tasuta. Selleks kutsub õpilane valvuri enda juurde, hangib teabe ilma midagi kirjutamata ja lõpetab mittelubatud abivahendi kasutuskorra, misjärel võib kirjutamisega jätkata. Iga järgmine selline kasutuskord on võimalik üksnes vastavalt ühe võrra maksimaalse võimaliku hinde alandamisega. Iga sellise kasutuskorra tähistab valvur kontrolltöö ülesannete paberile selgelt arusaadavalt.

###### Ülesanded

0. Olen Oliver Orro ja asun lahendama ülesandeid teemal *Staatilisest elektrist Coulomb' seaduseni*. Täna on kuupäev 2023-10-13.

1. Kas suurte mõõtmetega metallkerade vahel mõjuv jõud sõltub sellest,
kas need kehad on laetud eri- või ühenimeliselt? Teen joonise, kus on näidatud
laengute jaotus.

2. Avaldan ja / või arvutan kulonilise ja gravitatsioonilise jõu  suhte. Näitan kogu tuletuskäigu võimalikult üksikasjaliselt. Tähistan muutujad kas üldtuntud tähistustega või kui kasutan muid tähistusi, siis kirjutan juurde legendi.

3.-5. Kirjutan ülesande tunnuse. Lahendan ülesande kasutades struktuuri:

  - sisend(id),
  
  - väljund(id),
  
  - (joonis),
  
  - arutelu,
  
  - arvutamine,
  
  - lahend täislausega.

3. Kaks võrdset punktlaengut tõukuvad vaakumis teineteisest \qty{3}{\m} kaugusele jõuga \qty{0,4}{\newton}. Arvutan laengute suuruse. 

4. \num{20}-\unit{\centi\m} läbimõõduga metallkera laeng on \qty{3,14e-7}{\coulomb}. Arvutan kera laengu pindtiheduse.
 
5. Kuidas muutub laengu pindtihedus, kui ristkülikukujuline juht keerata silindrikujuliseks?

#### Tulemused

```{r label = "test-from-statical-electricity-to-coulomb-law-results", echo=FALSE}
from_statical_electricity_to_coulomb_law_1 <- c(
  0,
  0,
  0,
  0,
  0.08, # Fredi Kaljuvee
  0,
  0.03, # Mireta
  0.08, # Eteli
  0.06, # Hugo Miljand
  0,
  0,
  0,
  0.06, # Kristofer-Robin Plamus
  0,
  0,
  0.06, # Kris Taimre
  0.03, # Kiara Keiti Tepp
  0.08, # Birgit Tori
  0.08, # Markus Ööbik
  0.08, # Georg Ader
  0.08, # Matteus Aus
  0, # Maarja-Lii Erm
  0,
  0,
  0.05, # Miia Mirtel Jürissaar
  0.06, # Kairit Kabel
  0.03, # Alice Kivirüüt
  0,
  0.04, # Sten-Erik Mihkelson
  0,
  0,
  0.08, # Anni Kaisi Paavel
  0.08, # Karl Reiter
  0,
  0,
  0,
  0.04, # Teele Tuul
  .08, # Toren
  0.04 # Andreas Volman
)

from_statical_electricity_to_coulomb_law_2 <- c(
  0,
  0,
  0,
  0.11, # Merili
  0,
  0.03, # Kristofer Kangro
  0.05, # Mireta
  0.06, # Eteli
  0.02, # Hugo Miljand
  0,
  0.16, # Henrico Parkkanen
  0,
  0,
  0.12, # Carl-Joonas Saar
  0,
  0,
  0.06, # Kiara Keiti Tepp
  0,
  0.11, # Markus Ööbik
  0.13, # Georg Ader
  0.06, # Matteus Aus
  0, # Maarja-Lii Erm
  0,
  0.11, # Kaia Kretel Jürissaar
  0,
  0,
  0,
  0,
  0,
  0,
  0,
  0,
  .05, # Karl Reiter
  0,
  0,
  0,
  0, # Teele Tuul
  0.09, # Toren
  0.16 # Andreas Volman
)

from_statical_electricity_to_coulomb_law_3 <- c(
  0,
  0.35, # Sander Brinkmann
  0.45, # Enrico Ernits
  0.25, # Merili
  0.4, # Fredi Kaljuvee
  0,
  0.4, # Mireta
  0.15, # Eteli
  0.1, # Hugo Miljand
  0,
  0,
  0,
  0.13, # Kristofer-Robin Plamus
  0,
  0,
  0,
  0.43, # Kiara Keiti Tepp
  0.08, # Birgit Tori
  0.05, # Markus Ööbik
  0,
  0.2, # Mattias Aus
  0.48, # Maarja-Lii Erm
  0,
  0.38, # Kaia Kretel Jürissaar
  0.33, # Miia Mirtel JÜrissaar
  0.03, # Kairit Kabel 
  0,
  0,
  0.38, # Ketli Kruusmann
  0,
  0,
  0,
  .18, # Karl Reiter
  0,
  0.18, # Tobi Morris
  0.15, # Martha Toom
  0.33, # Teele Tuul
  0,
  0.35 # Andreas Volman
)

from_statical_electricity_to_coulomb_law_4 <- c(
  0,
  0,
  0.72, # Enrico Ernits
  0.33, # Merili
  0,
  0,
  0.06, # Mireta
  0.39, # Eteli
  0,
  0,
  0,
  0,
  0,
  0,
  0,
  0,
  0.3, # Kiara Keiti Tepp
  0.06, # Birgit Tori
  0.06, # Markus Ööbik
  0,
  0,
  0.45, # Maarja-Lii Erm
  0,
  0.54, # Kaia Kretel Jürissaar
  0.36, # Miia Mirtel Jürissaar
  0.3, # Kairit Kabel 
  0,
  0.39, # Ketli Kruusmann
  0.45, # Alice Kivirüüt
  0,
  0,
  0.18, # Anni Kaisi Paavel
  .21, # Karl Reiter
  0.15, # Kärt Solman
  0,
  0.15, # Martha Toom
  0.51, # Teele Tuul
  0,
  0 # Andreas Volman
)

from_statical_electricity_to_coulomb_law_5 <- c(
  0,
  0.22, # Sander Brinkmann
  0.46, # Enrico Ernits
  0.85, # Merili
  0,
  0,
  0,
  0,
  0.43, # Hugo Miljand
  0,
  0,
  0,
  0.1, # Kristofer-Robin Plamus
  0,
  0,
  0.31, # Kris Taimre
  0.49, # Kiara Keiti Tepp
  0.07, # Birgit Tori
  0.04, # Markus Ööbik
  0.04, # Georg Ader
  0, 
  0.37, # Maarja-Lii Erm
  0,
  0,
  0.46, # Miia Mirtel Jürissaar
  0.25, # Kairit Kabel
  0,
  0.04, # Ketli Kruusmann
  0.25, # Sten-Erik Mihkelson
  0,
  0,
  0,
  .31, # Karl Reiter
  0.16, # Kärt Solman
  0,
  0,
  0.4, # Teele Tuul
  0.13, # Toren
  0.55 # Andreas Volman
)

from_statical_electricity_to_coulomb_law_summary <- from_statical_electricity_to_coulomb_law_1 + from_statical_electricity_to_coulomb_law_2 + from_statical_electricity_to_coulomb_law_3 + from_statical_electricity_to_coulomb_law_4 + from_statical_electricity_to_coulomb_law_5

#' This function calculates the grade according to the fraction.
#'
#' @param fractions the vector of fractions out of a whole
#' 
#' @example calculate_grade(fraction=.57)
#' 
#' @returns the grades as a vector
calculate_grade <- function(fractions) {
  
  grades <- c()
  for (index in 1:length(fractions)) {  # 2
    if (fractions[index] < .9) {
      if (fractions[index] < .75) {
        if (fractions[index] < .5) {
          if (fractions[index] < .2) {
            grades[index] <- 1
          } else {
            grades[index] <- 2
          }
        } else {
          grades[index] <- 3
        }
      } else {
        grades[index] <- 4
      }
    } else {
      grades[index] <- 5
    }
  }

  return(grades)
}

from_statical_electricity_to_coulomb_law_grade <- calculate_grade(from_statical_electricity_to_coulomb_law_summary)

data_frame_of_from_static_electricity_to_coulomb_law <- data.frame(
  from_statical_electricity_to_coulomb_law_1,
  from_statical_electricity_to_coulomb_law_2,
  from_statical_electricity_to_coulomb_law_3,
  from_statical_electricity_to_coulomb_law_4,
  from_statical_electricity_to_coulomb_law_5,
  from_statical_electricity_to_coulomb_law_summary,
  from_statical_electricity_to_coulomb_law_grade
)

colnames(data_frame_of_from_static_electricity_to_coulomb_law) <- c(
  "1",
  "2",
  "3",
  "4",
  "5",
  "Koond",
  "Hinne"
)

rownames(data_frame_of_from_static_electricity_to_coulomb_law) <- c(
	"1. Allert, Marie",
	"2. Brinkmann, Sander",
	"3. Ernits, Enrico",
	"4. Heinaru, Merili",
	"5. Kaljuvee, Fredi",
	"6. Kangro, Kristofer",
	"7. Küling, Mireta",
	"8. Meriküll, Eteli",
	"9. Miljand, Hugo",
	"10. Orro, Oliver",
	"11. Parkkanen, Henrico",
	"12. Parve, Marken",
	"13. Plamus, Kristofer-Robin",
	"14. Saar, Carl-Joonas",
	"15. Schulzendorff, Katharina Helene",
	"16. Taimre, Kris",
	"17. Tepp, Kiara Keiti",
	"18. Tori, Birgit",
	"19. Ööbik, Markus",
	"1. Ader, Georg",
	"2. Aus, Matteus",
	"3. Erm, Maarja-Lii",
	"4. Jakobson, Jasper",
	"5. Jürissaar, Kaia Kretel",
	"6. Jürissaar, Miia Mirtel",
	"7. Kabel, Kairit",
	"8. Kivirüüt, Alice",
	"9. Kruusmann, Ketli",
	"10. Mihkelson, Sten-Erik",
	"11. Mäesalu, Martin",
	"12. Oolma, Robert-Heinrich",
  "13. Paavel, Anni Kaisi",
	"14. Reiter, Karl Mattias",
	"15. Solman, Kärt",
	"16. Tobi, Morris",
	"17. Toom, Martha",
	"18. Tuul, Teele",
	"19. Vahesaar, Toren Holder",
	"20. Volman, Andreas"
)

#print_table(
#  table = data_frame_of_from_static_electricity_to_coulomb_law,
#  caption = "Statistikast Colulomb' seaduseni testi tulemused"
#) %>%
#  landscape()

```

\twocolumn
