# Elektromagnetism[@Ainevaldkonna_undated-sr, lk 33-34]

## Elektriväli ja magnetväli

### Õpitulemused

Kursuse lõpus õpilane:

1. selgitab mõisteid laeng, elektrivool ja voolutugevus ning valemi tähendust (21.1-21.2, 21.4, 25.2);

2. võrdleb mõisteid aine ja väli (21.6);

3. seostab elektrostaatilise välja laetud keha olemasoluga, rakendades valemit (21.6);

4. kasutab probleeme lahendades
Coulomb’i seadust (21.5)

5. kasutab probleeme lahendades seoseid (23.1, 23.7);

6. rakendab superpositsiooni printsiipi
elektrostaatilise välja E-vektori konstrueerimisel etteantud punktis (21.6);

7. teab, et kahe erinimeliselt laetud paralleelse plaadi vahel tekib homogeenne elektriväli (21.7);

8. teab, et magnetväljal on kaks põhimõtteliselt erinevat võimalikku tekitajat: püsimagnet ja elektrivool,
ning rakendab valemit (27.3);

9. kasutab probleeme lahendades Ampere’i seadust (28.4);

10. määrab sirgvoolu tekitatud magnetinduktsiooni suuna etteantud punktis (29.1-29.3);

11. kasutab valemit F = B I l sin α ning Ampere’i jõu suuna määramise eeskirja (28.2, 28.4);

12. rakendab probleeme lahendades Lorentzi jõu valemit FL = q v B sin α ning määrab Lorentzi jõu suunda (27.4);

13. seletab pööriselektrivälja tekkimist magnetvoo muutumisel, rakendades
induktsiooni elektromotoorjõu mõistet (29.1);

14. võrdleb generaatori ning elektrimootori tööpõhimõtteid (29.4);

15. selgitab elektri- ja magnetvälja energia salvestamise võimalusi (24.4, 25.1).

### Õppesisu

Elektrilaeng (21.2). Elementaarlaeng (21.5). Laengu jäävuse seadus (21.1). Elektrivool (25.2). Aine ja väli (21.6). Coulomb’i seadus (21.5).
Punktlaeng (21.5). Väljatugevus (21.6). Elektrivälja potentsiaal ja pinge (23). Pinge ja väljatugevuse seos (23.1). Välja
visualiseerimine, välja jõujooned (21.8). Väljade liitumine, superpositsiooni printsiip (21.11). Homogeenne elektriväli kahe
erinimeliselt laetud plaadi vahel, kondensaator (24.1, 24.3). Püsimagnet ja vooluga juhe (27.3). Ampere’i jõud (28.4).
Magnetinduktsioon (29.1-29.3). Liikuvale laetud osakesele mõjuv Lorentzi jõud (27.4). Magnetväljas liikuva juhtmelõigu otstele
indutseeritav pinge (29.3). Elektromagnetiline induktsioon (29.1-29.3, 29.9). Induktsiooni elektromotoorjõud (29.1). Magnetvoog (29.7). Faraday
induktsiooniseadus (29.2). Elektrimootor ja generaator (29.4). Lenzi reegel (29.2). Eneseinduktsioon (30.2).
Induktiivpool (30.2). Homogeenne magnetväli solenoidis (28.5). Elektri- ja magnetvälja energia (23.1, 23.8, 24.4, 25.5).

### Põhimõisted

elektrilaeng (21.2), elementaarlaeng (21.5), voolutugevus (25.2), punktlaeng (21.5), elektriväli (21.6), elektrivälja tugevus (21.6),
potentsiaal (23), pinge (21.1), elektronvolt (23.8), jõujoon (21.8), kondensaator (24.1), püsimagnet (27.1), magnetväli (27.1), magnetinduktsioon (29.1-29.3),
Lorentzi jõud (27.4), pööriselektriväli (29.1), induktsiooni elektromotoorjõud (29.1), magnetvoog (29.7), endainduktsioon (30.2)

### Praktiline tegevus

1. Tutvumine välja mõistega elektri- ja magnetvälja näitel;

2. elektrostaatika katsete tegemine;

3. kahe vooluga juhtme magnetilise vastastikmõju uurimine; 

4. Ørstedi katsega tutvumine (27.2);

5. elektromagnetilise induktsiooni uurimine;

6. Lenzi reegli rakendamine;

7. elektrimootori ja selle omaduste uurimine;

8. tutvumine kondensaatorite ja induktiivpoolide tööga. 

21.1-21.2, 21.4-21.8, 21.11,
23,
24.1, 24.3-24.4,
25.1-25.2, 25.5,
27.1-27.4,
28.2, 28.4-28.5,
29.1-29.4, 29.7, 29.9,
30.2

## Elektromagnetlained

### Õpitulemused

Kursuse lõpus õpilane:

1. selgitab elektromagnetlaine mõistet ja elektromagnetlainete rakendusi (31.4-31.6, 31.8);

2. kirjeldab võnkeringi kui elektromagnetlainete kiirgamise ja vastuvõtu baasseadet (30.5);

3. kirjeldab elektromagnetlainete skaalat, rakendades seost c = f λ, ning teab nähtava valguse
lainepikkuste piire ja põhivärvuste lainepikkuste järjestust (31.6);

4. selgitab graafiku järgi elektromagnetlainete amplituudi ja intensiivsuse mõistet (15.3);

5. kirjeldab joonisel või arvutiimitatsiooniga interferentsi- ja difraktsiooninähtusi optikas ning toob
nende rakendamise näiteid (34.1, 34.3, 35);

6. seletab valguse koherentsuse tingimusi ja nende täidetuse vajalikkust vaadeldava
interferentsipildi saamisel (34.3);

7. seostab polariseeritud valguse omadusi rakendustega looduses ja tehnikas (34.7);

8. rakendab valguse murdumisseadust, kasutades seoseid (32.6-32.7);

9. kirjeldab valge valguse spektriks lahutumise võimalusi (32.8);

10. võrdleb spektrite põhiliike (31.6);

11. seletab valguse tekkimist aatomi energiatasemete skeemil ning rakendab probleeme
lahendades valemit E = h f (37.11);

12. selgitab valguse korral dualismiprintsiipi ja selle seost atomistliku printsiibiga (37.6);

13. eristab soojuskiirgust ja luminestsentsi ning seostab neid vastavate valgusallikatega (34.10).

### Õppesisu

Elektromagnetlainete skaala (31.6). Lainepikkus ja sagedus (15.1). Nähtava valguse värvuse seos valguse lainepikkusega
vaakumis (32.8). Elektromagnetlainete amplituud ja intensiivsus (15.3). Difraktsioon ja interferents, nende
rakendusnäited (34.1, 34.3, 35). Murdumisseadus (32.6-32.7). Murdumisnäitaja seos valguse kiirusega (32.6). Valguse dispersioon (32.8).
Spektroskoobi töö põhimõte (35.9). Spektraalanalüüs (35.9). Polariseeritud valgus, selle saamine, omadused ja
rakendused (34.7). Valguse dualism ning dualismiprintsiip looduses (37.6). Footoni energia (37.11). Atomistlik printsiip (37.6). Valguse
kiirgumine (37.1). Soojuskiirgus ja luminestsents (19.10, 34.10).

### Põhimõisted

elektromagnetlaine (31.4), elektromagnetlainete skaala (31.6), lainepikkus (15.1), sagedus (15.1), kvandi (footoni)
energia (37.11), dualismiprintsiip (37.6), amplituud (15.3), intensiivsus (15.3), difraktsioon (35), interferents (34.3), polarisatsioon (34.7),
elektromagnetväli (43.2), murdumine (32.6-32.7), absoluutne ja suhteline murdumisnäitaja (32.6), valguse dispersioon aines (32.8), prisma (32.8),
luminestsents (34.10)

### Praktiline tegevus

1. Ühelt pilult, kaksikpilult ja juuksekarvalt saadava difraktsioonipildi uurimine (34.3-34.4);

2. läbipaistva aine murdumisnäitaja määramine;

3. spektroskoobi valmistamine;

4. tutvumine erinevate valgusallikatega (43.1);

5. valguse spektri uurimine;

6. soojuskiirguse uurimine (19.10);

7. polaroidide tööpõhimõtte uurimine;

8. valguse polariseerumise uurimine peegeldumisel. 

15.1, 15.3,
19.10,
30.5,
31.4-31.6, 31.8,
32.6-32.8,
34.1, 34.3, 34.7, 34.10,
35,
37.1, 37.6, 37.11,
43.2


15 (30),
19.10 (10),
21 (30)*,

23 (30),
24 (30),
25.2 (2),
27.1-27.6 (20),

28.1-28.5 (10),
29.1-29.4 (10),
30.1-30.8 (20)
31.6 (3),
32.6-32.10 (20),
34.1-34.7 (20),

35 (30),
37.1-37.2, 37.6-37.12 (30),
43.1-43.2 (10)

## Kalender

### 2023-09-04

Staatiline elekter, elektrilaeng ja selle jäävus.

Õppesisu: Elektrilaeng.

Kava:

1. Tutvustus.

2. Ajurünnak õpitu kohta.

3. Plickers: *Staatiline elekter, elektrilaeng ja selle jäävus*[@giancoli, lk 444].

4. Arutelu staatilise elektri, elektrilaengu[@fsikaline, lk 36] ja selle jäävuse üle[@previous].

Kontaktsessiooniväline teemakohane tegevus järgmise kontaktsessiooni alguseni: Kui veel pole, siis soetada *A4*-vormingus ruuduline kaustik või sellised lehed ja köitja, et sinna luua konspekt. Kõik seekord ülestäheldatu sinna konspekti ümber kirjutada! Kui veel pole, siis ka soetada eri värvi füüsilised kirjutusvahendid ja geomeetriavahendid! Lugeda, vaadata ja kuulata üle kontaktsessioonis viidatud teave!

### 2023-09-08

Elektrilaeng aatomis.

Isolaatorid ja juhid.

Indutseeritud laeng ja elektroskoop.

Õppesisu: Elementaarlaeng. Laengu jäävuse seadus.

Kava:

1. Plickers: *Elektrilaeng aatomis*[@giancoli, lk 445].

2. Arutelu aatomis oleva elektrilaengu üle.

3. Plickers: *Isolaatorid ja elektrijuhid*[@giancoli, lk 445].

4. Arutelu isolaatorite ja elektrijuhtide üle.

5. Plickers: *Indutseeritud laeng ja elektroskoop*[@giancoli, lk 446-447].

6. Arutelu indutseeritud laengu ja elektroskoobi üle.

Kontaktsessiooniväline teemakohane tegevus järgmise kontaktsessiooni alguseni: Võtta järgmiseks korraks kaasa klaaspurk! Võimalusel võtta kaasa ka lainepappi vähemalt nii palju, et kataks klaaspurgi suu, peenikest traati, kõrs, käärid, näpitsad, tükk vahtplasti, tükk villa, tükk puitu, plastikkott, supilusikas! Valmistame elektroskoope.

### 2023-09-11

Kava: elektroskoobi valmistamine[@measure]. Kes saab valmis, hakkab looma protokolli.

Kontaktsessiooniväline teemakohane tegevus järgmise kontaktsessiooni alguseni: Luua elektroskoobi valmistamise eksperimendi protokoll! See tuleb kirjutada eraldi paberilehele või -lehtedele, et saaksid protokolli järgmises kontaktsessioonis mulle ülevaatamiseks üle anda. Sa võid ka digitaalse raporti teha ja siis saad selle siia keskkonda üles laadida. Sul tuleb järgida [protokolli koostamise juhist](#eksperimendi-protokolli-koostamise-juhend).

### 2023-09-15

Staatiline elekter, elektrilaeng ja selle jäävus.

Elektrilaeng aatomis.

Isolaatorid ja juhid.

Indutseeritud laeng ja elektroskoop.

Õppesisu: Elektrilaeng. Elementaarlaeng. Laengu jäävuse seadus.

Kava:

1. Tagasiside protokollidele.

2. Plickers: *Staatiline elekter, elektrilaeng ja selle jäävus*, *Elektrilaeng aatomis*, *Isolaatorid ja elektrijuhid* ning *Indutseeritud laeng ja elektroskoop*.

3. Coulomb'i seadus[@physics, lk 613-614].

Iseseisev harjutamine järgneva kontaktsessiooni alguseni: Lugeda üle kontaktsessioonis käsitletud teemad!

### 2023-09-18

Eesmärgina õpilane oskab

4. kasutada probleeme lahendades
Coulomb’i seadust (21.5),

5. kasutada probleeme lahendades seoseid (23.1, 23.7).

Õppesisu: Coulomb’i seadus (21.5).
Punktlaeng (21.5).

Põhimõiste:

punktlaeng (21.5)
: laeng, mille ruumiline suurus on teiste vahemaadega võrreldes tühine[@physics, lk 615]

Kava:

3. Coulomb'i seadus[@physics, lk 613-618]. *11a*: pärast võrdlust gravitatsiooniseadusega. *11b*: Coulombi skeemist edasi.

### 2023-09-22

Eesmärgina õpilane oskab

4. kasutada probleeme lahendades
Coulomb’i seadust (21.5),

5. kasutada probleeme lahendades seoseid (23.1, 23.7).

Õppesisu: Coulomb’i seadus (21.5).
Punktlaeng (21.5).

Põhimõiste:

punktlaeng (21.5)
: laeng, mille ruumiline suurus on teiste vahemaadega võrreldes tühine[@physics, lk 615]

Kava:

3. Coulomb'i seadus[@physics, lk 615-618]. *11a*: Ülesandest *C*. Näite *21-4* puhul selgitasin püstituse ja selle, kuidas jõud arvutada. *11b*: Näitest *21-2*. Jõudsime *21-4* skeemini ja arvutamise osa väärtuste väljakirjutamiseni.

Iseseisev harjutamine järgneva kontaktsessiooni alguseni: Lugeda üle kontaktsessioonis käsitletud teemad!

### 2023-09-25

Eesmärgina õpilane oskab

4. kasutada probleeme lahendades
Coulomb’i seadust (21.5),

Õppesisu: Coulomb’i seadus (21.5).
Punktlaeng (21.5).

Põhimõisted:

punktlaeng (21.5)
: laeng, mille ruumiline suurus on teiste vahemaadega võrreldes tühine[@physics, lk 615]

Kava:

3. Coulomb'i seadus[@physics, lk 615-618; @physics_coulomb; @staticelectricitypdf, lk 13-14; @coulombi]. *11a*: *21-4* skeemini ja arvutamise osa väärtuste väljakirjutamisest edasi. Selgitasin näite "21-4" lõpuni. Jätsin õpilastele arvutada ja kontrollida. Kokkuleppel õpilastega lõpetasime 5 min varem, seega teinekord teeme 5 min kauem. *11b*: Näitest *21-4* skeemist ja väljakirjutatud jõudude arvutamise osast. Näite "21-4" puhul arvutasin välja jõu suuruse ja kirjutasin välja arvutuskäigu tõusunurga arvutamiseks. Tobile lubasin saata protokolli, mille järgi saab eksperimendi teha.

\onecolumn

### 2023-09-29

Eesmärgina õpilane oskab

4. kasutada probleeme lahendades
Coulomb’i seadust (21.5),

Õppesisu: Coulomb’i seadus (21.5).
Punktlaeng (21.5).

Põhimõisted:

punktlaeng (21.5)
: laeng, mille ruumiline suurus on teiste vahemaadega võrreldes tühine[@physics, lk 615]

Kava:

3.  Coulomb'i seadus[@physics, lk 615-618; @physics_coulomb; @staticelectricitypdf, lk 13-14; @coulombi]. *11a*: *21-4* skeemini ja arvutamise osa väärtuste väljakirjutamisest edasi. *11b*: Näite "21-4" puhul arvutasin välja jõu suuruse ja kirjutasin välja arvutuskäigu tõusunurga arvutamiseks (joonis \@ref(fig:point-charges-21-4-10b) leheküljel `r render_pageref(reference = "fig:point-charges-21-4-10b")`). Jätkame, et arvutada tõusunurk.
    
    ```{r label = "point-charges-21-4-10b", echo=FALSE, fig.cap = "Kolme punktlaengu mõju eri sihtides tõusunurga arvutamise osani, milles väärtused eeskirja järgi sisestatud."}
include_external_graphics("rmd/21-4-10b.jpg")                                # 2
                                                                                 # 3
    ```

Iseseisev harjutamine järgneva kontaktsessiooni alguseni: Lugeda üle kontaktsessioonis käsitletud teemad! Lahendada @physics, lk 636-637'st ülesanded *1*, *3*, *5*, *7*, *9*, *11*, *13*, *15*, *17*, *19* ja *21*!

\twocolumn

### 2023-10-2

Eesmärgina õpilane oskab

4. kasutada probleeme lahendades
Coulomb’i seadust (21.5),

Õppesisu: Elektrivool (25.2). Coulomb’i seadus (21.5).
Punktlaeng (21.5).

Põhimõisted:

voolutugevus (25.2)
: igasugune laenguvool[@physics, lk 720]

punktlaeng (21.5)
: laeng, mille ruumiline suurus on teiste vahemaadega võrreldes tühine[@physics, lk 615]

Kava:

3.  Coulomb'i seadus[@physics, lk 615-618; @physics_coulomb; @staticelectricitypdf, lk 13-14; @coulombi]. *11a*: Jätkame teisel lehel olevate ülesannete lahendamist. *11b*: Alustame ülesannetega lehtedel.

4. Elektriline aku [@physics, lk 717-720].

5. Elektrivool [@physics, lk 720-721; @elektrivool; @a2019_conductors; @current; @physics_circuit; @electric; @the].

### 2023-10-6

### 2023-10-9

### 2023-10-13

### 2023-10-16

### 2023-10-20

### 2023-10-30

### 2023-11-3

Elektrilise potentsiaali, mahtuvuse, dielektrikute, elektrienergia salvestamise, elektrivoolu ja magnetismi teadmiste ja oskuste kaardistamine.

### 2023-11-6

### 2023-11-10

### 2023-11-13

### 2023-11-17

### 2023-11-20

### 2023-11-24

### 2023-11-27

### 2023-12-1

Magnetvälja allikate, elektromagnetilise induktsiooni ja Faraday' seaduse, induktiivsuse, elektromagnetiliste võnkumiste, valguse kui elektromagnetlaine ja elektromagnetilise spektri, valguse peegeldumise ja murdumise ning valguse lainelise olemuse teadmiste ja oskuste kaardistamine.

### 2023-12-4

### 2023-12-8

### 2023-12-11

### 2023-12-15

### 2023-12-18

### 2023-12-22

### 2024-1-8

### 2024-1-12

Difraktsiooni, varase kvantteooria ja aatomimudelite ning elementaarosakeste teadmiste ja oskuste kaardistamine.

### 2024-1-15

### 2024-1-19

### 2024-1-22

## Eksperimentide protokollid

Eksperimentide protokollide seis on esitatud tabelis \@ref(tab:protocols) leheküljel `r render_pageref(reference = "tab:protocols")`.

\onecolumn

```{r label = "protocols", echo=FALSE}
electroscope <- c(
  0,
  0,
  0,
  0,
  0,
  0,
  0,
  0,
  0,
  0,
  0,
  0,
  0,
  0,
  0,
  0,
  0,
  0,
  0,
  0,
  0,
  1, # Maarja-Lii Erm
  0,
  0,
  0,
  0,
  0,
  0,
  0,
  0,
  0,
  0,
  0,
  0,
  0,
  0,
  1, # Teele Tuul
  0,
  0
)

data_frame_of_protocols <- data.frame(
  electroscope
)

colnames(data_frame_of_protocols) <- c(
  "Elektroskoop"
)

rownames(data_frame_of_protocols) <- c(
	"1. Allert, Marie",
	"2. Brinkmann, Sander",
	"3. Ernits, Enrico",
	"4. Heinaru, Merili",
	"5. Kaljuvee, Fredi",
	"6. Kangro, Kristofer",
	"7. Küling, Mireta",
	"8. Meriküll, Eteli",
	"9. Miljand, Hugo",
	"10. Orro, Oliver",
	"11. Parkkanen, Henrico",
	"12. Parve, Marken",
	"13. Plamus, Kristofer-Robin",
	"14. Saar, Carl-Joonas",
	"15. Schulzendorff, Katharina Helene",
	"16. Taimre, Kris",
	"17. Tepp, Kiara Keiti",
	"18. Tori, Birgit",
	"19. Ööbik, Markus",
	"1. Ader, Georg",
	"2. Aus, Matteus",
	"3. Erm, Maarja-Lii",
	"4. Jakobson, Jasper",
	"5. Jürissaar, Kaia Kretel",
	"6. Jürissaar, Miia Mirtel",
	"7. Kabel, Kairit",
	"8. Kivirüüt, Alice",
	"9. Kruusmann, Ketli",
	"10. Mihkelson, Sten-Erik",
	"11. Mäesalu, Martin",
	"12. Oolma, Robert-Heinrich",
  "13. Paavel, Anni Kaisi",
	"14. Reiter, Karl Mattias",
	"15. Solman, Kärt",
	"16. Tobi, Morris",
	"17. Toom, Martha",
	"18. Tuul, Teele",
	"19. Vahesaar, Toren Holder",
	"20. Volman, Andreas"
)

print_table(
  caption = "Eksperimentide protokollid. Kui tabelis on \\textit{1}, siis on korras.",
  table = data_frame_of_protocols
)

```

## Testid

### Staatilisest elektrist Coulomb' seaduseni

```{r}
from_statical_electricity_to_coulomb_explanations <- c(
  "Coulomb' seadus",
  "elektrilaeng",
  "elementaarlaeng",
  "punktlaeng",
  "staatiline elekter",
  "laenguliigid",
  "elektrilaengu jäävuse seadus",
  "laengu jaotumine polaarses molekulis",
  "elektrijuht",
  "elektri isolaator",
  "pooljuht",
  "kulon",
  "kvantiseerimine",
  "pöördruudu seadus",
  "vaakumi läbilaskvus",
  "elektrostaatiline jõud",
  "Coulomb' jõud",
  "elektrostaatika",
  "superpositsiooni põhimõte",
  "Kas suurte mõõtmetega metallkerade vahel mõjuv jõud sõltub sellest, kas need kehad on laetud eri- või õhenimeliselt? Tee joonis, kus on näidatud laengute jaotus."
)

from_statical_electricity_to_coulomb_derivation <- c(
  "punktlaengu suurus Coulomb' seaduses",
  "punktlaengutevaheline kaugus Coulomb' seaduses",
  "elementaarlaengute arv ühes punktlaengus Coulomb' seaduses",
  "punktlaengu suurus Coulomb' seaduses elementaarlaengute kaudu",
  "punktlaengutevaheline kaugus Coulomb' seaduses elementaarlaengute kaudu",
  "prootoni ja elektroni laengu suhe",
  "prootoni ja elektroni massi suhe",
  "gravitatsioonilise ja kulonilise jõu suhe",
  "kulonilise ja gravitatsioonilise jõu suhe",
  "elektroni ja prootoni laengu suhe",
  "elektroni ja prootoni massi suhe",
  "ülemaailmse gravitatsioonikonstandi ja Coulomb' seaduse *k* suhe",
  "kahe laetud keha vahelise gravitatsioonijõu avaldamine Coulomb' seaduse kaudu nende kehade laengutest"
)

from_statical_electricity_to_coulomb_calculation_1 <- c(
    "Keedusoolakristallis on naatriumiooni ja klooriooni vahelin ekaugus \\qty{2,84e-10}{\\m}. Kui suure jõuga mõjutavad need ioonid teineteist?",
    "Kaks pilve, mille laengud on vastavalt \\qty{10}{\\Coulomb} ja \\qty{-20}{\\Coulomb}, paiknevad teineteisest keskmiselt \\qty{20}{\\kilo\\m} kaugusel. Kui suure jõuga mõjutavad need pilved teineteist?"
)

from_statical_electricity_to_coulomb_calculation_2 <- c(
  "Kahe teineteisest \\qty{20}{\\cm} kaugusel paikneva punktlaengu vahel mõjuv jõud on \\qty{18}{\\milli\\Newton}. Kui suur on nendevaheline jõud siis, kui laengud viia teineteisest \\qty{60}{\\cm} kaugusele?",
  "Kumba laengut mõjutab punktlaeng *q* suurema jõuga, kas sellest \\qty{0,1}{\\m} kaugusel paiknevat laengut \\qty{0,1}{\\micro\\Coulomb} või \\qty{0,2}{\\m} kaugusel paiknevat laengut \\qty{0,3}{\\micro\\Coulomb}?",
  "Kaks ühesugust metallkuuli, mille laengud on \\qty{-60}{\\nano\\Coulomb} ja \\qty{180}{\\nano\\Coulomb}, viiakse kokkupuutesse ja eemaldatakse seejärel teineteisest \\qty{20}{\\cm} kaugusele. Kui suure jõuga mõjutavad need kuulikesed teineteist?",
  "Kaks positiivset punktlaengut mõjutavad teineteist õhus \\qty{10}{\\cm} kauguselt jõuga \\qty{2,5e-3}{\\Newton}. Üks laeng on neli korda suurem kui teine. Kui suured on need laengud?",
  "Missugused võrdsed laengud tuleks anda kahele ühekilogrammise massiga kuulile, et nende laengute vaheline mõjujõud tasakaalustaks nendevahelise gravitatsioonijõu?"
)

from_statical_electricity_to_coulomb_calculation_3 <- c(
  "Punktlaengud \\qty{0,2}{\\micro\\Coulomb} ja \\qty{0,8}{\\micro\\Coulomb} paiknevad teineteisest \\qty{12}{\\cm} kaugusel. Kuhu nende vahele tuleb paigutada kolmas laeng, et see oleks tasakaalus?"
)

```


\twocolumn
