# Mehaanika

## Dünaamika

### Õpitulemused

Kursuse lõpus õpilane:
1. selgitab nähtuste vastastikmõju, gravitatsioon, hõõrdumine ja deformatsioon esinemist ning
rakendumist looduses (44.4);

2. täiendab etteantud joonist vektoritega, näidates kehale mõjuvaid jõude nii liikumisoleku püsimisel
(v = const, a = 0) kui ka muutumisel (a = const ≠ 0) (4.6);

3. oskab jõu komponentide kaudu leida resultantjõudu (4.6);

4. selgitab ja rakendab Newtoni seadusi ning seostab neid igapäevaelu nähtustega (4-6);

5. sõnastab impulsi jäävuse seaduse ja lahendab probleemülesandeid, kasutades seost
a. (9.2);

6. seostab reaktiivliikumist impulsi jäävuse seadusega; toob näiteid reaktiivliikumise kohta looduses ja
rakenduste kohta tehnikas (9.2);

7. toob näiteid nähtuste kohta, kus impulsi muutumise kiirus on võrdne seda muutust põhjustava jõuga (9.2);

8. rakendab gravitatsiooniseadust (6: 1-2);

9. tunneb gravitatsioonivälja mõistet (6.8);

10. teab, et üldrelatiivsusteooria kirjeldab gravitatsioonilist vastastikmõju aegruumi kõverdumise kaudu (6.9);

11. kasutab mõisteid raskusjõud, keha kaal, toereaktsioon, rõhumisjõud ja
rõhk (4.6, 6, 8.7, 8.10)

12. probleemülesandeid lahendades ning rakendab seost P = m (g ± a) (4.7);

13. selgitab mõisteid hõõrdejõud ja elastsusjõud ning rakendab loodus- ja tehiskeskkonnas toimuvaid
nähtusi selgitades seoseid Fh = µ N ja Fe = – k ∆l (5.1, 7.3);

14. rakendab mõisteid töö, energia, kineetiline ja potentsiaalne energia, võimsus, kasulik energia,
kasutegur, selgitades looduses ja tehiskeskkonnas toimuvaid nähtusi (7, 8.2, 8.8, 20: 2-3);

15. rakendab probleeme lahendades seoseid A = Fs cos α; , Ep = mgh ning E = Ek + Ep; 15)
selgitab energia miinimumi printsiibi kehtivust looduses ja tehiskeskkonnas (7.1, 8: 2-3).

4
5
6
7
8: 1-3, 7-10
9: 2
20: 2-3
44: 4

### Õppesisu

1. Newtoni seadused (4-6).

2. Jõud (4: 1).

3. Jõudude vektoriaalne liitmine (4: 4).

4. Resultantjõud (4: 4).

5. Muutumatu kiirusega liikumine
jõudude tasakaalustumisel (4: 2).

6. Keha impulss (9).

7. Impulsi jäävuse seadus (9: 2).

8. Reaktiivliikumine (9: 2).

9. Gravitatsiooniseadus (6: 1-2).

10. Raskusjõud, keha kaal, toereaktsioon (4: 6). Kaalutus (6: 4). Elastsusjõud (7: 3). Hooke’i seadus (7: 3, 12: 5).
Jäikustegur (7: 3). Hõõrdejõud ja hõõrdetegur (5: 1). Töö ja energia (7). Mehaaniline energia (8: 3). Mehaanilise energia jäävuse
seadus (8: 3). Mehaanilise energia muundumine teisteks energia liikideks (29: 4). Energia miinimumi printsiip. Energia
jäävuse seadus looduses ja tehnikas (8).

4
5
6
7
8
9
12: 5
20: 2-3
29: 4
44: 4

### Põhimõisted

kuju muutumine

reaktiivliikumine (9: 2),

resultantjõud (4: 4)
: kehale mõjuvate jõudude vektorsumma[@ekoolikottee]

inertsus (4: 2-3)
: keha omadus, mis seisneb selles, et selle keha kiiruse muutmiseks antud suuruse võrra peab teise keha mõju kestma teatud aja[@ekoolikottee]

mass (4: 2-3)
: füüsikaline suurus, mis arvuliselt iseloomustab keha inertsust[@ekoolikottee]

impulss (9), impulsi
jäävuse seadus (9: 2), raskusjõud (4: 6), keha kaal (4: 6), kaalutus (6: 4), toereaktsioon (4: 6), elastsusjõud (7: 3), jäikustegur (7: 3), hõõrdejõud (5: 1),
hõõrdetegur (5: 1), mehaanilise energia jäävuse seadus (8: 3), energia muundumine (29: 4). 

### Praktiline tegevus

1. Tutvumine Newtoni seaduste olemusega (4-6);

2. jäikusteguri määramine (7: 3);

3. liugehõõrdeteguri määramine (5: 1);

4. seisuhõõrde uurimine (5: 1);

5. tutvumine reaktiivliikumise ja jäävusseadustega (7: 3, 8: 3). 

## Perioodilised liikumised

### Õpitulemused

Kursuse lõpus õpilane:

1. seostab looduses ja tehnoloogias esinevad perioodilised nähtused ühtlase ja mitteühtlase tiirlemise
ning pöörlemisega (10);

2. kasutab ringliikumist kirjeldades füüsikalisi suurusi pöördenurk, periood, sagedus, nurkkiirus,
joonkiirus ja kesktõmbekiirendus (10: 1);

3. rakendab ringliikumisega seotud probleemülesannete lahendamisel järgmisi seoseid: (10: 1);

5. analüüsib orbitaalliikumist, kasutades inertsi ja kesktõmbejõu mõistet (5: 3);

6. kasutab vabavõnkumise ja sundvõnkumise mõistet looduses ning tehnikas toimuvaid võnkumisi
kirjeldades (14: 8);

7. rakendab füüsikalisi suurusi hälve, amplituud, periood, sagedus ja faas perioodilisi liikumisi
kirjeldades (10: 1);

8. kasutab võnkumise probleemülesandeid lahendades seoseid (10: 1);

9. analüüsib energia jäävuse seaduse kehtivust pendli võnkumisel (11: 6);

10. analüüsib võnkumise graafikuid (14: 2-4);

11. selgitab resonantsi ning toob näiteid selle esinemise kohta looduses ja tehnikas (14: 8, 15: 9);

12. kirjeldab piki- ja ristlainete tekkimist ning levimist ning toob nende kohta näiteid (15: 2);

13. rakendab füüsikalisi suurusi lainepikkus, laine levimiskiirus, periood ja sagedus lainenähtusi
selgitades (15: 2);

14. kasutab probleeme lahendades seoseid (15: 1);

15. toob nähtuste peegeldumine, murdumine, interferents ja difraktsioon näiteid loodusest ning
tehnikast (15: 10-11).

4
5
6
7
8
9
10
11: 6
12: 5
14: 1-4, 8
15: 1-2, 9-11
20: 1-3
29: 4
44: 4

### Õppesisu

Ühtlase ringjoonelise liikumise kirjeldamine: pöördenurk, periood, sagedus, nurk- ja joonkiirus,
kesktõmbekiirendus (10: 1). Tiirlemine ja pöörlemine looduses ning tehnikas, orbitaalliikumine (10). Võnkumine kui
perioodiline liikumine (14). Pendli võnkumise kirjeldamine: hälve, amplituud, periood, sagedus, faas (14: 5-6). Energia
muundumine võnkumisel (14: 3). Võnkumised ja resonants looduses ning tehnikas (14: 8). Lained (15). Piki- ja ristlained (15: 2). Lainet
iseloomustavad suurused: lainepikkus, kiirus, periood ja sagedus (15: 1). Lainenähtused: peegeldumine,
murdumine, interferents, difraktsioon, lained looduses ning tehnikas (15: 10-11). 3D-printimine.

4
5
6
7
8
9
10
11: 6
12: 5
14
15
20: 1-3
29: 4
44: 4

### Põhimõisted

Ppöördenurk, periood (5: 2, 10: 1, 14: 1-2, 15: 1), sagedus (15: 1), nurkkiirus (10: 1), joonkiirus (10: 1), kesktõmbekiirendus (10: 1), võnkumine (14), hälve (14: 1),
amplituud (14: 1), faas (14: 2), vabavõnkumine, sundvõnkumine (14: 8), pendel (14: 5-6), resonants (14: 8, 15: 9), laine (15), pikilaine (15: 2),
ristlaine (15: 2), lainepikkus (15: 1), peegeldumine (15: 7, 32: 1-2, 32: 9, 34: 5), murdumine (15: 10), interferents (15: 8), difraktsioon (15: 11).

4
5
6
7
8
9
10
11: 6
12: 5
14
15
20: 1-3
29: 4
32: 1-2, 9-10
34: 5
44: 4

### Praktiline tegevus

1. pöördliikumise uurimine, kesktõmbekiirenduse määramine (10);

2. matemaatilise pendli ja vedrupendli võnkumise uurimine (14: 5);

3. gravitatsioonivälja tugevuse määramine pendliga;

4. tutvumine lainenähtustega (15);

5. helikiiruse määramine (16: 1). 

4
5
6
7
8
9
10
11: 6
12: 5
14
15
16: 1
20: 1-3
29: 4
32: 1-2, 9-10
34: 5
44: 4

## Õppesessioonid

### 2024-2-15

Kursuse lõpus õpilane:
1. selgitab nähtuste vastastikmõju, gravitatsioon, hõõrdumine ja deformatsioon esinemist ning
rakendumist looduses.

2. täiendab etteantud joonist vektoritega, näidates kehale mõjuvaid jõude nii liikumisoleku püsimisel
(v = const, a = 0) kui ka muutumisel (a = const ≠ 0) (4.6);

3. oskab jõu komponentide kaudu leida resultantjõudu (4.6);

Õppesisu:

1. Jõud.

3. Jõudude vektoriaalne liitmine.

4. Resultantjõud.

5. Muutumatu kiirusega liikumine
jõudude tasakaalustumisel.

Põhimõisted:

kuju muutumine

resultantjõud (4: 4)
: kehale mõjuvate jõudude vektorsumma[@ekoolikottee]

Kava:

1. Tutvumine.

2. Jõud.

3. Jõudude vektoriaalne liitmine.

4. Resultantjõud.

5. Muutumatu kiirusega liikumine
jõudude tasakaalustumisel. Jõudsime jõudude liitmise simulatsioonini.

### 2024-2-15

Kursuse lõpus õpilane:
1. selgitab nähtuste vastastikmõju, gravitatsioon, hõõrdumine ja deformatsioon esinemist ning
rakendumist looduses.

2. täiendab etteantud joonist vektoritega, näidates kehale mõjuvaid jõude nii liikumisoleku püsimisel
(v = const, a = 0) kui ka muutumisel (a = const ≠ 0) (4.6);

3. oskab jõu komponentide kaudu leida resultantjõudu (4.6);

Õppesisu:

3. Jõudude vektoriaalne liitmine.

4. Resultantjõud.

5. Muutumatu kiirusega liikumine
jõudude tasakaalustumisel.

Põhimõisted:

kuju muutumine

resultantjõud (4: 4)
: kehale mõjuvate jõudude vektorsumma[@ekoolikottee]

Kava:

3. Jõudude vektoriaalne liitmine.

4. Resultantjõud. Jõudsime jõudude liitmise ülesanded lahendada.

\onecolumn

### 2024-2-20

Kava: Arutelu hindamissüsteemi üle (joonis \@ref(fig:grading) leheküljel `r render_pageref(reference="fig:grading")`).

```{r label="grading", echo=FALSE, fig.cap="Hindamissüsteemi arutelu tulemus."}
include_external_graphics("rmd/hindamine-IMG_20240220_131955.jpg")

```

\multicolsbegin

### 2024-2-20

Kursuse lõpus õpilane:
4. selgitab ja rakendab Newtoni seadusi ning seostab neid igapäevaelu nähtustega (4-6).

Õppesisu:

1. Newtoni seadused (4-6).

Põhimõisted:

inertsus
: keha omadus, mis seisneb selles, et selle keha kiiruse muutmiseks antud suuruse võrra peab teise keha mõju kestma teatud aja[@ekoolikottee]

mass
: füüsikaline suurus, mis arvuliselt iseloomustab keha inertsust[@ekoolikottee]

Kava: Newtoni seadused. Jõudsime viienda ülesande lahendatud Newtoni I seaduse kohta.

### 2024-2-22

Kursuse lõpus õpilane:
4. selgitab ja rakendab Newtoni seadusi ning seostab neid igapäevaelu nähtustega (4-6).

Õppesisu:

1. Newtoni seadused (4-6).

Põhimõisted:

inertsus
: keha omadus, mis seisneb selles, et selle keha kiiruse muutmiseks antud suuruse võrra peab teise keha mõju kestma teatud aja[@ekoolikottee]

mass
: füüsikaline suurus, mis arvuliselt iseloomustab keha inertsust[@ekoolikottee]

Kava: Newtoni seadused. Alustame kuuenda ülesande lahendamisest Newtoni I seaduse kohta.

### 2024-2-22

Kursuse lõpus õpilane:
8. rakendab gravitatsiooniseadust (6: 1-2).

Kava: Gravitatsiooniseadus.

\multicolsend

\pagebreak

\onecolumn

\multicolsbegin

## Ülesanded

### 2024-3-3

Kuupäevani 2024-3-3 tuleb lahendada järgmised ülesanded iseseisvalt kasutades ülesande lahendamise struktuuri ja näidates terve lahenduskäigu:

1.  Tee kindlaks kolme vektori
    $$\overrightarrow{\bf{V}_1} = 4,0 \hat{\bf{i}} - 8,0 \hat{\bf{j}},$$
    $$\overrightarrow{\bf{V}_2} = \hat{\bf{i}} + \hat{\bf{j}} \text{ ja}$$
    $$\overrightarrow{\bf{V}_3} = -2,0 \hat{\bf{i}} + 4,0 \hat{\bf{j}}$$
    suurus ja suund!

    Tee kindlaks $\overrightarrow{\bf{V}_1} - \overrightarrow{\bf{V}_2} + \overrightarrow{\bf{V}_3}$.

2.  Vektorid $\overrightarrow{\bf{V}_1}$ ja $\overrightarrow{\bf{V}_2}$ liituvad summaarseks vektoriks $\overrightarrow{\bf{V}_R} = \overrightarrow{\bf{V}_1} + \overrightarrow{\bf{V}_2}$.

    Kirjelda $\overrightarrow{\bf{V}_1}$ ja $\overrightarrow{\bf{V}_2}$, kui

 - $V_\text{R} = V_\text{1} + V_\text{2}$,
    
 - $V_\text{R}^2 = V_\text{1}^2 + V_\text{2}^2$,
 
 - $V_1 + V_2 = V_1 - V_2$.

3.  Konkreetse osakese asukoha aja funktsioonina annab
    $$\overrightarrow{\bf{r}} = ( 9,60 t \hat{\bf{i}} + 6,45 \hat{\bf{j}} - 1,50 \cdot t^2 \hat{\bf{k}}) \text{m}.$$
    Määra osakese kiirus ja kiirendus aja funktsioonina.

4.  Auto liigub kiirusega \qty{16,0}{\m\per\s} otse lõunasse ühel hetkel ja \qty{25,7}{\m\per\s} otse itta \qty{8,00}{\s} hiljem. Selle ajavahemiku jooksul määra auto
 - keskmine suunatud kiirus,
 
 - keskmise kiirenduse suurus ja suund,
 
 - keskmine kiirus.

    [Vihje: kas saad antud teabe põhjal kõikidele alamküsimustele vastata?]

\multicolsend

\twocolumn

5.  Suusataja kiirendab \qty{30,0}{\degree} mäest alla \qty{1,80}{\m\per\s\squared} (joonis \@ref(fig:dynamics-tasks-vectors-23) leheküljel `r render_pageref(reference="fig:dynamics-tasks-vectors-23")`).

    ```{r label="dynamics-tasks-vectors-23", echo=FALSE, fig.cap="Suusataja laskumas."}
    include_external_graphics("rmd/mehaanika-dünaamika-vektorid-23.svg")
    
    ```

 - Milline on tema kiirenduse vertikaalne komponent?
 
 - Kui kaua kulub tal mäe põhja jõudmiseks, eeldades, et ta alustab puhkeasendist ja kiirendab ühtlaselt, kui $a = \qty{1,80}{\m\per\s\squared}$ ja 
kõrguse muutus on \qty{125}{\m}?

\onecolumn

\multicolsbegin

6. Sipelgas kõnnib millimeetripaberil otse piki $x$-telge \qty{10,0}{\centi\m} kaugusele \qty{2,40}{\s}. Määrake sipelga nihke $x$-komponent!

7. Sipelgas kõnnib millimeetripaberil otse piki $x$-telge \qty{10,0}{\centi\m} kaugusele \qty{2,40}{\s}. Määrake sipelga nihke $y$-komponent!

8. Sipelgas kõnnib millimeetripaberil otse piki $x$-telge \qty{10,0}{\centi\m} kaugusele \qty{2,40}{\s}.  Seejärel pöörab see \qty{40,0}{\degree} vasakule ja kõnnib sirgjooneliselt veel \qty{10,0}{\centi\m} \qty{1,80}{\s}. Määra sipelga nihke $x$-komponent trajektoori esimese lõigu lõpust!

9. Sipelgas kõnnib millimeetripaberil otse piki $x$-telge \qty{10,0}{\centi\m} kaugusele \qty{2,40}{\s}.  Seejärel pöörab see \qty{40,0}{\degree} vasakule ja kõnnib sirgjooneliselt veel \qty{10,0}{\centi\m} \qty{1,80}{\s}. Määra sipelga nihke $y$-komponent trajektoori esimese lõigu lõpust!

10. Sipelgas kõnnib millimeetripaberil otse piki $x$-telge \qty{10,0}{\centi\m} kaugusele \qty{2,40}{\s}.  Seejärel pöörab see \qty{40,0}{\degree} vasakule ja kõnnib sirgjooneliselt veel \qty{10,0}{\centi\m} \qty{1,80}{\s}. Lõpuks pöörab ta veel \qty{70,0}{\degree} vasakule ja kõnnib veel \qty{10,0}{\centi\m} \qty{1,55}{\s}. Määra sipelga nihke $x$-komponent trajektoori viimase lõigu algusest!

11. Sipelgas kõnnib millimeetripaberil otse piki $x$-telge \qty{10,0}{\centi\m} kaugusele \qty{2,40}{\s}.  Seejärel pöörab see \qty{40,0}{\degree} vasakule ja kõnnib sirgjooneliselt veel \qty{10,0}{\centi\m} \qty{1,80}{\s}. Lõpuks pöörab ta veel \qty{70,0}{\degree} vasakule ja kõnnib veel \qty{10,0}{\centi\m} \qty{1,55}{\s}. Määra sipelga nihke $y$-komponent trajektoori viimase lõigu algusest!

12. Sipelgas kõnnib millimeetripaberil otse piki $x$-telge \qty{10,0}{\centi\m} kaugusele \qty{2,40}{\s}. Seejärel pöörab see \qty{40,0}{\degree} vasakule ja kõnnib sirgjooneliselt veel \qty{10,0}{\centi\m} \qty{1,80}{\s}. Lõpuks pöörab ta veel \qty{70,0}{\degree} vasakule ja kõnnib veel \qty{10,0}{\centi\m} \qty{1,55}{\s}. Sipelga nihkevektori rõhtne komponent on $\overrightarrow{\bf{r_\text{x}}} = (\qty{1,424e-1}{\m}; \frac{\pi}{2}; \num{0})$. Määra sipelga keskmise kiiruse vektori $x$-komponent!

13. Sipelgas kõnnib millimeetripaberil otse piki $x$-telge \qty{10,0}{\centi\m} kaugusele \qty{2,40}{\s}. Seejärel pöörab see \qty{40,0}{\degree} vasakule ja kõnnib sirgjooneliselt veel \qty{10,0}{\centi\m} \qty{1,80}{\s}. Lõpuks pöörab ta veel \qty{70,0}{\degree} vasakule ja kõnnib veel \qty{10,0}{\centi\m} \qty{1,55}{\s}. Sipelga nihkevektori püstine komponent on $\overrightarrow{\bf{r_\text{y}}} = (\qty{1,582e-1}{\m}; \frac{\pi}{2}; \frac{\pi}{2})$. Määra sipelga keskmise kiiruse vektori $y$-komponent!

\multicolsend

\onecolumn

## Testid

### 2024-2-20

1.  Sõidetakse autoga \qty{245}{\kilo\m} läände ja seejärel \qty{118}{\kilo\m} edelasse (\qty{45,0}{\degree}). Kui suur on auto nihkumine lähtepunktist? Joonista diagramm.
              
    \vspace{0.4\textheight}

    Täna on 2024-2-20 ja mina olen \blank{10. Trubilko, Vladislav}.

\pagebreak

2.  Sõidetakse autoga \qty{245}{\kilo\m} läände ja seejärel \qty{118}{\kilo\m} edelasse (\qty{45,0}{\degree}). Kui suur on auto nihkumise lähtepunktist suurus (suurus ja suund)? Joonista diagramm.
              
    \vspace{0.4\textheight}

    Täna on 2024-2-20 ja mina olen \blank{10. Trubilko, Vladislav}.

3.  Kui $\overrightarrow{\bf{V_x}} = \num{9,40}$ ühikut ja $\overrightarrow{\bf{V_y}} = \num{-6,80}$ ühikut, määra $\overrightarrow{\bf{V}}$ suurus ja suund!
              
    \vspace{0.2\textheight}

    Täna on 2024-2-20 ja mina olen \blank{10. Trubilko, Vladislav}.

\pagebreak

4.  $\bf{V}$ on vektor, mille suurus on \num{21,8} ühikut ja mis osutab negatiivse $x$-telje kohal \qty{23,4}{\degree} nurga all.

    Joonista see vektor.
    
    Arvuta $V_x$ ja $V_y$.
    
    Kasuta $V_x$'i ja $V_y$'t, et arvutada kontrolliks tagasi $\overrightarrow{\bf{V}}$!
                  
    \vspace{0.3\textheight}

    Täna on 2024-2-20 ja mina olen \blank{10. Trubilko, Vladislav}.

5.  Joonisel \@ref(fig:dynamics-test-vectors-7) leheküljel `r render_pageref(reference="fig:dynamics-test-vectors-7")` on kujutatud kaks vektorit, $\overrightarrow{\bf{A}}$ ja  $\overrightarrow{\bf{B}}$, mille suurused on $A = \num{6,8}$ ühikut ja $B = \num{5,5}$ ühikut.

    ```{r label="dynamics-test-vectors-7", echo=FALSE, fig.cap="Kaks antiparalleelset vektorit."}
    include_external_graphics("rmd/mehaanika-dünaamika-vektorid-7.svg")
    
    ```

    Kui $\overrightarrow{\bf{C}} = \overrightarrow{\bf{A}} + \overrightarrow{\bf{B}}$, siis $\overrightarrow{\bf{C}}= \blank{(\num{1,3}; \num{0})}$.

    Kui $\overrightarrow{\bf{C}} = \overrightarrow{\bf{A}} - \overrightarrow{\bf{B}}$, siis $\overrightarrow{\bf{C}}= \blank{(\num{1,2e1}; \num{0})}$.

    Kui $\overrightarrow{\bf{C}} = \overrightarrow{\bf{B}} - \overrightarrow{\bf{A}}$, siis $\overrightarrow{\bf{C}}= \blank{(\num{1,2e1}; \pi)}$.

    Täna on 2024-2-20 ja mina olen \blank{10. Trubilko, Vladislav}.

\pagebreak

6.  Mäe tipp, mis asub baaslaagrist \qty{2450}{\m} kõrgusel, on kaardil mõõdetud \qty{4580}{\m} kaugusel laagrist \qty{38,4}{\degree} loode suunas. Millised on laagrist tipuni nihkevektori komponendid? Milline on selle suurusjärk? Vali $x$-telg ida suunas, $y$-telg põhja suunas ja $z$-telg ülespoole.
                  
    \vspace{0.3\textheight}

    Täna on 2024-2-20 ja mina olen \blank{10. Trubilko, Vladislav}.

\pagebreak

7.  Joonisel \@ref(fig:dynamics-test-vectors-11-7) leheküljel `r render_pageref(reference="fig:dynamics-test-vectors-11-7")` on kujutatud vektorid $\overrightarrow{\bf{A}}$ ja $\overrightarrow{\bf{B}}$.

    ```{r label="dynamics-test-vectors-11-7", echo=FALSE, fig.cap="Kolm erisuunalist vektorit samal tasandil."}
    include_external_graphics("rmd/mehaanika-dünaamika-vektorid-11.svg")
    
    ```

    Määra $\overrightarrow{\bf{B}} - \overrightarrow{\bf{A}}$ suurus!
    
    $\overrightarrow{\bf{A}} - \overrightarrow{\bf{B}}$ suurus on \num{53.9}.
    
    Võrdle kummagi vahe tulemusi ja selgita!
                  
    \vspace{0.3\textheight}

    Täna on 2024-2-20 ja mina olen \blank{10. Trubilko, Vladislav}.

\pagebreak

8.  Joonisel \@ref(fig:dynamics-test-vectors-11-8) leheküljel `r render_pageref(reference="fig:dynamics-test-vectors-11-8")` on kujutatud vektorid $\overrightarrow{\bf{A}}$ ja $\overrightarrow{\bf{B}}$.

    ```{r label="dynamics-test-vectors-11-8", echo=FALSE, fig.cap="Kolm erisuunalist vektorit samal tasandil."}
    include_external_graphics("rmd/mehaanika-dünaamika-vektorid-11.svg")
    
    ```

    Määra $\overrightarrow{\bf{B}} - \overrightarrow{\bf{A}}$ suund!

    $\overrightarrow{\bf{A}} - \overrightarrow{\bf{B}}$ suund on \num{-0,09109}.
    
    Võrdle kummagi vahe tulemusi ja märka, et need on vastandlikud!
                  
    \vspace{0.4\textheight}

    Täna on 2024-2-20 ja mina olen \blank{10. Trubilko, Vladislav}.

\pagebreak

9.  Joonisel \@ref(fig:dynamics-test-vectors-11-9) leheküljel `r render_pageref(reference="fig:dynamics-test-vectors-11-9")` on kujutatud vektorid $\overrightarrow{\bf{A}}$ ja $\overrightarrow{\bf{B}}$.

    ```{r label="dynamics-test-vectors-11-9", echo=FALSE, fig.cap="Kolm erisuunalist vektorit samal tasandil."}
    include_external_graphics("rmd/mehaanika-dünaamika-vektorid-11.svg")
    
    ```

    Arvuta $\overrightarrow{\bf{A}} - \overrightarrow{\bf{B}}$ suurus!
    
    $\overrightarrow{\bf{B}} - \overrightarrow{\bf{A}}$ suurus on \num{53.9}.

    Võrdle kummagi vahe tulemusi ja selgita!
                  
    \vspace{0.4\textheight}

    Täna on 2024-2-20 ja mina olen \blank{10. Trubilko, Vladislav}.

\pagebreak

10. Joonisel \@ref(fig:dynamics-test-vectors-11-10) leheküljel `r render_pageref(reference="fig:dynamics-test-vectors-11-10")` on kujutatud vektorid $\overrightarrow{\bf{A}}$ ja $\overrightarrow{\bf{B}}$.

    ```{r label="dynamics-test-vectors-11-10", echo=FALSE, fig.cap="Kolm erisuunalist vektorit samal tasandil."}
    include_external_graphics("rmd/mehaanika-dünaamika-vektorid-11.svg")
    
    ```

    Arvuta $\overrightarrow{\bf{A}} - \overrightarrow{\bf{B}}$ suund!
    
    $\overrightarrow{\bf{B}} - \overrightarrow{\bf{A}}$ suund on \num{3,050}.

    Võrdle kummagi vahe tulemusi ja märka, et need on vastandlikud!
                      
    \vspace{0.4\textheight}

    Täna on 2024-2-20 ja mina olen \blank{10. Trubilko, Vladislav}.

\pagebreak

11. Joonisel \@ref(fig:dynamics-test-vectors-11-11) leheküljel `r render_pageref(reference="fig:dynamics-test-vectors-11-11")` kujutatud vektorite osas arvuta $\overrightarrow{\bf{B}} - 3 \cdot \overrightarrow{\bf{A}}$ suurus!

    ```{r label="dynamics-test-vectors-11-11", echo=FALSE, fig.cap="Kolm erisuunalist vektorit samal tasandil."}
    include_external_graphics("rmd/mehaanika-dünaamika-vektorid-11.svg")
    
    ```

    \vspace{0.5\textheight}

    Täna on 2024-2-20 ja mina olen \blank{10. Trubilko, Vladislav}.

\pagebreak

12. Joonisel \@ref(fig:dynamics-test-vectors-11-12) leheküljel `r render_pageref(reference="fig:dynamics-test-vectors-11-12")` kujutatud vektorite osas arvuta $\overrightarrow{\bf{B}} - 3 \cdot \overrightarrow{\bf{A}}$ suund!

    ```{r label="dynamics-test-vectors-11-12", echo=FALSE, fig.cap="Kolm erisuunalist vektorit samal tasandil."}
    include_external_graphics("rmd/mehaanika-dünaamika-vektorid-11.svg")
    
    ```

    \vspace{0.5\textheight}

    Täna on 2024-2-20 ja mina olen \blank{10. Trubilko, Vladislav}.

\pagebreak

13. Joonisel \@ref(fig:dynamics-test-vectors-11-13) leheküljel `r render_pageref(reference="fig:dynamics-test-vectors-11-13")` kujutatud vektorite osas arvuta $2 \cdot \overrightarrow{\bf{A}} - 3 \cdot \overrightarrow{\bf{B}} + 2 \cdot \overrightarrow{\bf{C}}$ suurus!

    ```{r label="dynamics-test-vectors-11-13", echo=FALSE, fig.cap="Kolm erisuunalist vektorit samal tasandil."}
    include_external_graphics("rmd/mehaanika-dünaamika-vektorid-11.svg")
    
    ```

    \vspace{0.3\textheight}

    Täna on 2024-2-20 ja mina olen \blank{10. Trubilko, Vladislav}.

\pagebreak

14. Joonisel \@ref(fig:dynamics-test-vectors-11-14) leheküljel `r render_pageref(reference="fig:dynamics-test-vectors-11-14")` kujutatud vektorite osas arvuta $2 \cdot \overrightarrow{\bf{A}} - 3 \cdot \overrightarrow{\bf{B}} + 2 \cdot \overrightarrow{\bf{C}}$ suund!

    ```{r label="dynamics-test-vectors-11-14", echo=FALSE, fig.cap="Kolm erisuunalist vektorit samal tasandil."}
    include_external_graphics("rmd/mehaanika-dünaamika-vektorid-11.svg")
    
    ```

    \vspace{0.5\textheight}

    Täna on 2024-2-20 ja mina olen \blank{10. Trubilko, Vladislav}.

\pagebreak

15. Joonisel \@ref(fig:dynamics-test-vectors-11-15) leheküljel `r render_pageref(reference="fig:dynamics-test-vectors-11-15")` kujutatud vektorite osas arvuta $\overrightarrow{\bf{C}} - \overrightarrow{\bf{A}} - \overrightarrow{\bf{B}}$ suurus!

    ```{r label="dynamics-test-vectors-11-15", echo=FALSE, fig.cap="Kolm erisuunalist vektorit samal tasandil."}
    include_external_graphics("rmd/mehaanika-dünaamika-vektorid-11.svg")
    
    ```

    \vspace{0.4\textheight}

    Täna on 2024-2-20 ja mina olen \blank{10. Trubilko, Vladislav}.

\pagebreak

16. Joonisel \@ref(fig:dynamics-test-vectors-11-16) leheküljel `r render_pageref(reference="fig:dynamics-test-vectors-11-16")` kujutatud vektorite osas arvuta $\overrightarrow{\bf{C}} - \overrightarrow{\bf{A}} - \overrightarrow{\bf{B}}$ suund!

    ```{r label="dynamics-test-vectors-11-16", echo=FALSE, fig.cap="Kolm erisuunalist vektorit samal tasandil."}
    include_external_graphics("rmd/mehaanika-dünaamika-vektorid-11.svg")
    
    ```

    \vspace{0.4\textheight}

    Täna on 2024-2-20 ja mina olen \blank{10. Trubilko, Vladislav}.

\pagebreak

### 2024-3-14

1.  Sipelgas kõnnib millimeetripaberil otse piki $x$-telge \qty{10,0}{\centi\m} kaugusele \qty{2,40}{\s}. Selle, esimese lõigu nihkevektori rõhtne komponent on $\overrightarrow{\bf{r_\text{1; x}}} = (\qty{1,00e-1}{\m}; \frac{\pi}{2}; \num{0})$. Seejärel pöörab ta \qty{40,0}{\degree} vasakule ja kõnnib sirgjooneliselt veel \qty{10,0}{\centi\m} \qty{1,80}{\s}. Selle, teise lõigu nihkevektori rõhtne komponent on $\overrightarrow{\bf{r_\text{2; x}}} = (\qty{7,660e-2}{\m}; \frac{\pi}{2}; \num{0})$. Lõpuks pöörab ta veel \qty{70,0}{\degree} vasakule ja kõnnib veel \qty{10,0}{\centi\m} \qty{1,55}{\s}. Selle, kolmanda lõigu nihkevektori rõhtne komponent on $\overrightarrow{\bf{r_\text{3; x}}} = (\qty{-3,421e-2}{\m}; \frac{\pi}{2}; \num{0})$. Määra sipelga nihke vektori $x$-komponent!

    \vspace{0.4\textheight}

    Täna on 2024-3-14 ja mina olen \blank{10. Trubilko, Vladislav}.

\pagebreak

2.  Sipelgas kõnnib millimeetripaberil otse piki $x$-telge \qty{10,0}{\centi\m} kaugusele \qty{2,40}{\s}. Selle, esimese lõigu nihkevektori püstine komponent on $\overrightarrow{\bf{r_\text{1; y}}} = \overrightarrow{0}$. Seejärel pöörab ta \qty{40,0}{\degree} vasakule ja kõnnib sirgjooneliselt veel \qty{10,0}{\centi\m} \qty{1,80}{\s}. Selle, teise lõigu nihkevektori püstine komponent on $\overrightarrow{\bf{r_\text{2; y}}} = (\qty{6,428e-2}{\m}; \frac{\pi}{2}; \frac{\pi}{2})$. Lõpuks pöörab ta veel \qty{70,0}{\degree} vasakule ja kõnnib veel \qty{10,0}{\centi\m} \qty{1,55}{\s}. Selle, kolmanda lõigu nihkevektori rõhtne komponent on $\overrightarrow{\bf{r_\text{3; x}}} = (\qty{9,396e-2}{\m}; \frac{\pi}{2}; \frac{\pi}{2})$. Määra sipelga nihke vektori $y$-komponent!

    \vspace{0.4\textheight}

    Täna on 2024-3-14 ja mina olen \blank{10. Trubilko, Vladislav}.

\pagebreak

3.  Sipelgas kõnnib millimeetripaberil otse piki $x$-telge \qty{10,0}{\centi\m} kaugusele \qty{2,40}{\s}. Seejärel pöörab see \qty{40,0}{\degree} vasakule ja kõnnib sirgjooneliselt veel \qty{10,0}{\centi\m} \qty{1,80}{\s}. Lõpuks pöörab ta veel \qty{70,0}{\degree} vasakule ja kõnnib veel \qty{10,0}{\centi\m} \qty{1,55}{\s}. Sipelga keskmise kiiruse vektori rõhtne komponent on $\overrightarrow{\bf{\overline{v_\text{x}}}} = (\qty{2,48e-2}{\m}; \frac{\pi}{2}; \num{0})$. Sipelga keskmise kiiruse vektori püstine komponent on $\overrightarrow{\bf{\overline{v_\text{x}}}} = (\qty{1,582e-1}{\m}; \frac{\pi}{2}; \frac{\pi}{2})$. Määra sipelga keskmise kiiruse vektor!

    \vspace{0.3\textheight}

    Täna on 2024-3-14 ja mina olen \blank{10. Trubilko, Vladislav}.
