---
author:
  - name: 'peacecop kalmer:'
bibliography: dynamics-periodic-movements.bib
csl: ../../apa-numeric-superscript-brackets.csl
title: |
    | Dünaamika ja
    | perioodilised liikumised
output-file: dynamics-periodic-movements.html
format:
  revealjs:
    incremental: false
    multiplex:
      url: 'http://manual-for-rstudio.ons.ee:1948/'
      secret: "16759825730498538629"
      socketId: "f3edf0ff0d09982e"
language: et.yml
crossref:
  eq-prefix: avaldis
  fig-prefix: joonis   # (default is "Figure")

---

## Hinnatavad tegevused

- lühitestid ja
- kontrolltöö

## Üldtingimused

- enda nutiseadmed eemale
- tõlkimiseks ja kalkuleerimiseks õpetaja arvuti kuni 30 s järjest
- muu arvuti puudutamine mittelubatud kõrvalise abi kasutamine
- enda konspekti tohib kasutada

## Lühitestid

- uues teemas lahendamised,
- kooliväliseks lahendamiseks jäetud ülesande lahendamine ja
- lähiajalugu

## Uues teemas lahendamised

- protsendipunktid kursuse lõpphinde osamäärale juurde
- abita lahendus: üks protsendipunkt
- abiga lahendus: pool protsendipunkti
- võrdne võimalus
- esimesena esimene soovija
- hinded võrdse kaaluga

## Lähiajalugu

- esimesed kümme minutit
- eelneva õppekorra temaatika
- üks ülesanne
- kõik kohalolevad õpilased
- hinded võrdse kaaluga
- koondhinde eeldus osalus vastavalt hinde kriteeriumosamäärale

## Kontrolltöö

- kursuse lõpus
- fakultatiivne
- senise koondhinde parandamisvõimalus
- viis eri raskusega ülesannet
- SI
- õpilase enda loodud ülesanded

## Konspekt

- õpilase enda õpik
- soovituslik *A4*-vormingus ja ruuduline
- soovituslik kasutada eri värve
- soovituslik sisujuht lehekülgede numeratsiooniga
- kontrollin õppekordade lõpus ja tagasisidestan

## Kohalolu

Õppesessiooni ruumist väljas võibkäia üksnes üks õpilane korraga,kui pole minuga kokku lepitudteistmoodi.

## Kordamine

Nõustamine ja järelevastamine le-pitakse iga kord eraldi kokku.

## Teemad

- dünaamika
- perioodilised liikumised

## Jõud: simulatsioon[@forces]

```{r label="sim-forces", echo=FALSE}
knitr::include_url("https://phet.colorado.edu/sims/html/forces-and-motion-basics/latest/forces-and-motion-basics_all.html") 

```

## Jõud: ülesanded

Lahendame ülesanded 1-5[@ekoolikottee] (@fig-qr-force-ekoolikott).

```{r label="fig-qr-force-ekoolikott", echo=FALSE, fig.cap="Jõud - viide."}
librarian::shelf(c(
  "qrcode"
))
code <- qr_code(x="https://e-koolikott.ee/et/oppematerjal/19850-2-1-Dunaamika/229894#229895-Kehade-vastastikmoju-Joud", ecl="H")
plot(code)

```

## Jõudude liitmine: eksperiment

toolil oleva õpilase koos tooliga ühe käega tõstmise eksperiment

## Jõudude liitmine: simulatsioon[@vector]

```{r label="sim-adding-forces", echo=FALSE}
knitr::include_url("https://phet.colorado.edu/sims/html/vector-addition/latest/vector-addition_all.html") 

```

## Jõudude liitmine: ülesanded

Lahendame ülesanded 1-7[@ekoolikottee] (@fig-qr-adding-forces-ekoolikott).

```{r label="fig-qr-adding-forces-ekoolikott", echo=FALSE, fig.cap="Jõudude liitmine - viide."}
librarian::shelf(c(
  "qrcode"
))
code <- qr_code(x="https://e-koolikott.ee/et/oppematerjal/19850-2-1-Dunaamika/229896#229897-Joudude-vektoriaalne-liitmine-Resultantjoud", ecl="H")
plot(code)

```

## Newtoni seadused: I

Kui kehale mõjuvate jõudude resultant on null, on keha kas paigal või liigub ühtlaselt ja sirgjooneliselt[@ekoolikottee].

## Newtoni seadused: I: ülesanded

Lahendame ülesanded 1-6[@ekoolikottee] (@fig-qr-newton-i-ekoolikott).

```{r label="fig-qr-newton-i-ekoolikott", echo=FALSE, fig.cap="Newtoni esimene seadus - viide."}
librarian::shelf(c(
  "qrcode"
))
code <- qr_code(x="https://e-koolikott.ee/et/oppematerjal/19850-2-1-Dunaamika/229898#229899-Newtoni-esimene-seadus", ecl="H")
plot(code)

```

## Newtoni seadused: II: näitamine

pallid[@ekoolikottee]

## Newtoni seadused: II: inertsus

inertsus
: keha omadus, mis seisneb selles, et selle keha kiiruse muutmiseks antud suuruse võrra peab teise keha mõju kestma teatud aja[@ekoolikottee]

## Newtoni seadused: II: mass

mass
: füüsikaline suurus, mis arvuliselt iseloomustab keha inertsust[@ekoolikottee]

## Newtoni seadused: II

Keha kiirendus on võrdeline kehale mõjuva jõuga ja pöördvõrdeline keha massiga[@ekoolikottee] (@eq-newton-ii).

$$
\vec{\bf{a}} = \frac{\vec{\bf{F}}}{m}
$${#eq-newton-ii}

## Newtoni seadused: II: ülesanded

Lahendame ülesanded 1-7[@ekoolikottee] (@fig-qr-newton-ii-ekoolikott).

```{r label="fig-qr-newton-ii-ekoolikott", echo=FALSE, fig.cap="Newtoni teine seadus - viide."}
librarian::shelf(c(
  "qrcode"
))
code <- qr_code(x="https://e-koolikott.ee/et/oppematerjal/19850-2-1-Dunaamika/229900#229901-Newtoni-teine-seadus-Keha-mass", ecl="H")
plot(code)

```

## Newtoni seadused: III: näitamine

- sõrm ja laud

- sõrm ja pall[@ekoolikottee]

## Newtoni seadused: III

Kaks keha mõjutavad teineteist alati absoluutväärtuselt võrdsete ja vastassuunaliste jõududega[@ekoolikottee] (@eq-newton-iii).

$$
F_\text{1; 2} = -F_\text{2; 1}
$${#eq-newton-iii}

Tingimused:

- jõud alati paaris ja sama liiki,

- ei tasakaalusta üksteist, sest mõjuvad eri kehadele.

## Newtoni seadused: III: ülesanded

Lahendame kõik ülesanded[@ekoolikottee] (@fig-qr-newton-iii-ekoolikott).

```{r label="fig-qr-newton-iii-ekoolikott", echo=FALSE, fig.cap="Newtoni kolmas seadus - viide."}
librarian::shelf(c(
  "qrcode"
))
code <- qr_code(x="https://e-koolikott.ee/et/oppematerjal/19850-2-1-Dunaamika/229902#229903-Newtoni-kolmas-seadus", ecl="H")
plot(code)

```

## Gravitatsiooniseadus

Kaks keha tõmbuvad teineteise poole jõuga, mis on võrdeline nende masside korrutisega ja pöördvõrdeline vahekauguse ruuduga[@haynes_2014_crc(lk 1-1); @ekoolikottee] (@eq-gravitation).

$$
G = 6,673 84(80) × 10^{−11} \mathrm{m^3 kg^{-1} s^{-2}}.\\
F = \frac{G \cdot m_\text{1} \cdot m_\text{2}}{r^2}.
$${#eq-gravitation}

## Gravitatsiooniseadus: ülesanded

Lahendame ülesanded 1-3, 5[@ekoolikottee] (@fig-qr-gravitation-ekoolikott).

```{r label="fig-qr-gravitation-ekoolikott", echo=FALSE, fig.cap="Gravitatsiooniseadus - viide."}
librarian::shelf(c(
  "qrcode"
))
code <- qr_code(x="https://e-koolikott.ee/et/oppematerjal/19850-2-1-Dunaamika/229904#229905-Gravitatsioon-Gravitatsiooniseadus", ecl="H")
plot(code)

```

## Välised allikad

```{=tex}
\hyphenpenalty=10000
\fontspec{Symbola}

```

[Looduseuurimine](/)
